---
title: "Do ‘Calcanhar’ à ‘Revolução’?: A Trajetória da Credibilidade Causal na Ciência Política e RI no Brasil (2005–2025)"
author: "Manoel Galdino · Rodrigo Martins da Silva"
institute: "Departamento de Ciência Política · Universidade de São Paulo"
date: "15º Encontro da ABCP · AT04 · 4 de agosto de 2026"
lang: pt-BR
classoption: aspectratio=169
output:
  rmarkdown::beamer_presentation:
    latex_engine: xelatex
    keep_tex: false
    slide_level: 1
    theme: default
    colortheme: default
header-includes:
  - \usepackage{fontspec}
  - \usepackage{graphicx}
  - \usepackage{booktabs}
  - \usepackage{tikz}
  - \usepackage{multicol}
  - \definecolor{USPBlue}{HTML}{17365D}
  - \definecolor{USPTeal}{HTML}{007C83}
  - \definecolor{USPOrange}{HTML}{D97706}
  - \definecolor{USPGray}{HTML}{4B5563}
  - \definecolor{USPLight}{HTML}{F3F6F8}
  - \setbeamercolor{normal text}{fg=USPBlue,bg=white}
  - \setbeamercolor{structure}{fg=USPTeal}
  - \setbeamercolor{frametitle}{fg=USPBlue,bg=white}
  - \setbeamercolor{alerted text}{fg=USPOrange}
  - \setbeamercolor{footline}{fg=USPGray,bg=white}
  - \setbeamerfont{title}{size=\fontsize{25}{29}\selectfont,series=\bfseries}
  - \setbeamerfont{subtitle}{size=\fontsize{15}{18}\selectfont}
  - \setbeamerfont{frametitle}{size=\fontsize{18}{21}\selectfont,series=\bfseries}
  - \setbeamerfont{normal text}{size=\fontsize{12}{14.5}\selectfont}
  - \setbeamerfont{footline}{size=\fontsize{7.5}{9}\selectfont}
  - \setbeamertemplate{navigation symbols}{}
  - \AtBeginSection{}
  - \setbeamertemplate{itemize item}{\color{USPTeal}\raise0.2ex\hbox{\small$\blacktriangleright$}}
  - \setbeamertemplate{itemize subitem}{\color{USPOrange}\raise0.2ex\hbox{\scriptsize$\bullet$}}
  - \setbeamertemplate{frametitle}{\vspace{0.2cm}\insertframetitle\par\vspace{-0.12cm}\color{USPTeal}\rule{\textwidth}{1.2pt}}
  - '\setbeamertemplate{footline}{\leavevmode\hbox{\begin{beamercolorbox}[wd=\paperwidth,ht=2.6ex,dp=1.2ex,rightskip=.55cm plus1fil]{footline}\insertframenumber\end{beamercolorbox}}}'
  - '\setbeamertemplate{title page}{\vbox{}\vspace*{-0.15cm}\begin{flushleft}{\usebeamerfont{title}\color{USPBlue}\inserttitle\par}\vspace{0.30cm}{\large\color{USPTeal}\insertauthor\par}\vspace{0.10cm}{\normalsize\color{USPGray}\insertinstitute\par}\vspace{0.25cm}{\small\color{USPGray}\insertdate\par}\end{flushleft}\begin{tikzpicture}[remember picture,overlay]\node[anchor=south west,xshift=.65cm,yshift=.65cm,text=USPOrange,font=\bfseries] at (current page.south west) {Apoio: PROEX/CAPES};\node[anchor=south east,xshift=-.65cm,yshift=.58cm] at (current page.south east) {\includegraphics[width=.26\textwidth]{capes_logo_render.png}};\end{tikzpicture}}'
---

```{r setup, include=FALSE}
knitr::opts_chunk$set(
  echo = FALSE,
  message = FALSE,
  warning = FALSE,
  fig.align = "center"
)

capes_logo_url <- paste0(
  "https://www.gov.br/capes/pt-br/centrais-de-conteudo/",
  "logo-aplicacao-horizontal-fundo-claro-png/@@images/",
  "image-3180-5cb3582909c66128ae50ae27d6f6d790.png"
)
capes_logo_path <- "capes_logo_render.png"
if (!file.exists(capes_logo_path)) {
  download_status <- try(
    utils::download.file(
      capes_logo_url,
      capes_logo_path,
      mode = "wb",
      method = "libcurl",
      quiet = TRUE
    ),
    silent = TRUE
  )
  if (inherits(download_status, "try-error") || !file.exists(capes_logo_path)) {
    curl_status <- system2(
      "curl",
      c(
        "--http1.1", "-L", "--retry", "3",
        "-A", shQuote("Mozilla/5.0"),
        "-o", shQuote(capes_logo_path),
        shQuote(capes_logo_url)
      ),
      stdout = FALSE,
      stderr = FALSE
    )
    stopifnot(curl_status == 0L)
  }
}
stopifnot(file.exists(capes_logo_path), file.info(capes_logo_path)$size == 56807)

root <- normalizePath("../..", mustWork = TRUE)
table_path <- function(...) file.path(root, "output", "tables", ...)

denominadores <- readr::read_csv(
  table_path("paper", "denominator_summary.csv"),
  show_col_types = FALSE
)
dimensoes <- readr::read_csv(
  table_path("paper", "table_2_methodological_dimensions.csv"),
  show_col_types = FALSE
)
alinhamento <- readr::read_csv(
  table_path("paper", "table_5_claim_method_alignment.csv"),
  show_col_types = FALSE
)
inferencia <- readr::read_csv(
  table_path("paper", "statistical_inference_key_numbers.csv"),
  show_col_types = FALSE
)
benchmark <- readr::read_csv(
  table_path("paper", "statistical_inference_torreblanca_benchmark.csv"),
  show_col_types = FALSE
)
periodos <- readr::read_csv(
  table_path("paper", "period_article_weight_profile.csv"),
  show_col_types = FALSE
)
periodos_peso_igual <- readr::read_csv(
  table_path("paper", "period_equal_weight_profile.csv"),
  show_col_types = FALSE
)
periodicos_periodo <- readr::read_csv(
  table_path("paper", "period_complete_journal_profile.csv"),
  show_col_types = FALSE
)
genero <- readr::read_csv(
  table_path("gender_analysis", "table_13_bayesian_hierarchical_gender_effects.csv"),
  show_col_types = FALSE
)

fmt_n <- function(x) format(x, big.mark = ".", decimal.mark = ",", scientific = FALSE)
fmt_num <- function(x) {
  vapply(x, function(value) {
    if (is.na(value)) return(NA_character_)
    digits <- if (value != 0 && abs(value) < 1) 1L else 0L
    format(
      round(value, digits),
      decimal.mark = ",",
      nsmall = digits,
      trim = TRUE,
      scientific = FALSE
    )
  }, character(1))
}
fmt_signed <- function(x) {
  paste0(ifelse(x > 0, "+", ifelse(x < 0, "−", "")), fmt_num(abs(x)))
}

den_n <- function(label) denominadores$n[denominadores$denominator == label]
dim_n <- function(label) dimensoes$n[dimensoes$category == label]
align_n <- function(label) alinhamento$n[alinhamento$alignment_category == label]
align_pct <- function(label) alinhamento$percent[alinhamento$alignment_category == label]
metric_pct <- function(label) inferencia$percent[inferencia$metric == label]
benchmark_pct <- function(publication) benchmark$percent[benchmark$publication == publication]
period_pct <- function(period, variable) periodos[[variable]][periodos$period_3 == period]
period_pct_equal <- function(period, variable) {
  periodos_peso_igual[[variable]][periodos_peso_igual$period_3 == period]
}
gender_value <- function(metric, variable) genero[[variable]][genero$metric == metric]

n_total <- den_n("Corpus completo elegível")
n_emp <- den_n("Artigos empíricos classificados")
n_quant <- den_n("Artigos empíricos quantitativos classificados")
n_quant_inf <- den_n("Artigos empíricos quantitativos com inferência classificada")
n_inf <- dim_n("Inferência estatística")
n_strict <- den_n("Artigos com estratégia explícita de identificação causal")
n_screen <- den_n("Artigos em que a identificação é especialmente relevante")
n_claim_no_design <- align_n("Linguagem causal ou explicativa em artigo empírico, com análise quantitativa e sem estratégia explícita")
pct_claim_no_design <- align_pct("Linguagem causal ou explicativa em artigo empírico, com análise quantitativa e sem estratégia explícita")

pct_emp <- 100 * n_emp / n_total
pct_quant_emp <- 100 * n_quant / n_emp
pct_inf_quant <- 100 * n_inf / n_quant_inf
pct_strict_total <- 100 * n_strict / n_total
pct_strict_screen <- 100 * n_strict / n_screen
pct_inf_2005 <- metric_pct("Inferência no suporte temporal comum: 2005-2011")
pct_inf_2019 <- metric_pct("Inferência no suporte temporal comum: 2019-2025")
pct_jop <- benchmark_pct("Journal of Politics")
pct_ajps <- benchmark_pct("American Journal of Political Science")
pct_apsr <- benchmark_pct("American Political Science Review")
pct_emp_early <- period_pct("2005-2011", "pct_empirical")
pct_emp_late <- period_pct("2019-2025", "pct_empirical")
pct_quant_early <- period_pct("2005-2011", "pct_quantitative")
pct_quant_late <- period_pct("2019-2025", "pct_quantitative")
pct_inf_early <- period_pct("2005-2011", "pct_inference")
pct_inf_late <- period_pct("2019-2025", "pct_inference")
pct_claim_early <- period_pct("2005-2011", "pct_claim")
pct_claim_late <- period_pct("2019-2025", "pct_claim")
pct_strict_early <- period_pct("2005-2011", "pct_strict")
pct_strict_late <- period_pct("2019-2025", "pct_strict")
gender_quant <- gender_value("Análise quantitativa", "posterior_median_pp")
gender_quant_low <- gender_value("Análise quantitativa", "credible_interval_95_low_pp")
gender_quant_high <- gender_value("Análise quantitativa", "credible_interval_95_high_pp")
gender_inference <- gender_value("Inferência estatística", "posterior_median_pp")
gender_inference_low <- gender_value("Inferência estatística", "credible_interval_95_low_pp")
gender_inference_high <- gender_value("Inferência estatística", "credible_interval_95_high_pp")
gender_claim <- gender_value("Linguagem causal ou explicativa", "posterior_median_pp")
gender_claim_low <- gender_value("Linguagem causal ou explicativa", "credible_interval_95_low_pp")
gender_claim_high <- gender_value("Linguagem causal ou explicativa", "credible_interval_95_high_pp")

stopifnot(
  n_total == 4144,
  n_emp == 3414,
  n_quant == 1999,
  n_quant_inf == 1994,
  n_inf == 743,
  n_strict == 59,
  n_screen == 1395,
  n_claim_no_design == 1885,
  round(pct_inf_quant, 1) == 37.3,
  round(pct_claim_no_design, 1) == 45.5,
  round(pct_jop, 1) == 45.4,
  round(pct_ajps, 1) == 47.0,
  round(pct_apsr, 1) == 56.8,
  round(pct_strict_screen, 1) == 4.2,
  pct_emp_early == 73.1,
  pct_emp_late == 89.4,
  pct_quant_early == 51.2,
  pct_quant_late == 63.4,
  pct_inf_early == 34.4,
  pct_inf_late == 39.7,
  pct_claim_early == 98.0,
  pct_claim_late == 96.9,
  pct_strict_early == 0.7,
  pct_strict_late == 6.2,
  period_pct_equal("2005-2011", "pct_empirical") == 71.2,
  period_pct_equal("2019-2025", "pct_empirical") == 89.5,
  period_pct_equal("2005-2011", "pct_inference") == 25.4,
  period_pct_equal("2019-2025", "pct_inference") == 35.8,
  nrow(periodicos_periodo) == 24,
  dplyr::n_distinct(periodicos_periodo$journal_title) == 8,
  dplyr::n_distinct(periodicos_periodo$period_3) == 3,
  !anyDuplicated(periodicos_periodo[c("journal_title", "period_3")]),
  round(gender_quant, 1) == -7.1,
  round(gender_inference, 1) == -12.3,
  round(gender_claim, 1) == 0.3
)
```

# CP/RI avançou em métodos. Até onde?

\begin{columns}[T,onlytextwidth]
\column{0.26\textwidth}
\Large\bfseries\color{USPOrange}2005

\vspace{0.12cm}
\large\bfseries “Calcanhar metodológico”

\vspace{0.16cm}
\normalsize Déficits de formação e de uso rigoroso de métodos.

\column{0.05\textwidth}
\vspace{0.95cm}
\centering\Large$\rightarrow$

\column{0.34\textwidth}
\Large\bfseries\color{USPTeal}2014–2022

\vspace{0.12cm}
\large\bfseries Avanço documentado

\vspace{0.16cm}
\normalsize Expansão seletiva do ensino, crescimento da estatística e heterogeneidade.

\column{0.05\textwidth}
\vspace{0.95cm}
\centering\Large$\rightarrow$

\column{0.24\textwidth}
\Large\bfseries\color{USPBlue}Pergunta atual

\vspace{0.12cm}
\large\bfseries Práticas publicadas

\vspace{0.16cm}
\normalsize Como os artigos sustentam suas conclusões?
\end{columns}

\vspace{0.58cm}
\begin{center}
\large\bfseries
Sabemos que o campo avançou. Ainda não sabemos até onde esse avanço chegou à pesquisa publicada.
\end{center}

<!--
Notas do apresentador
Mensagem central: Soares descreveu um déficit de formação e de uso rigoroso de métodos. Trabalhos posteriores mostraram expansão do ensino e da estatística. Esse avanço é real. Currículos e contagens de técnicas, porém, não informam como os artigos publicados passam da evidência às conclusões. Essa é a pergunta do paper.
Transição: para respondê-la, precisamos separar práticas diferentes que o rótulo “mais métodos” costuma reunir.
Tempo estimado: 0:55
[Sources] Soares (2005); Barberia et al. (2014); Neiva (2015); Nicolau (2017); Albuquerque et al. (2022); paper/paper.Rmd, Introdução.
Notas da capa: apresentar o título oficial, autores, sessão e apoio PROEX/CAPES. Tempo estimado: 0:30.
-->

\setbeamerfont{frametitle}{size=\fontsize{14.5}{17.5}\selectfont,series=\bfseries}

# “Mais métodos” pode significar avanços muito diferentes

\begin{columns}[T,onlytextwidth]
\column{0.235\textwidth}
\large\bfseries\color{USPTeal}Empiria

\vspace{0.12cm}
\bfseries Há evidência?

\vspace{0.16cm}
\normalsize Casos, documentos, entrevistas ou dados.

\column{0.235\textwidth}
\large\bfseries\color{USPTeal}Quantificação

\vspace{0.12cm}
\bfseries Há estatísticas?

\vspace{0.16cm}
\normalsize Médias, proporções e parâmetros de modelos estatísticos.

\column{0.235\textwidth}
\large\bfseries\color{USPTeal}Inferência

\vspace{0.12cm}
\bfseries A incerteza é mensurada?

\vspace{0.16cm}
\normalsize P-valores, intervalos de confiança e afins.

\column{0.235\textwidth}
\large\bfseries\color{USPOrange}Identificação

\vspace{0.12cm}
\bfseries A variação isola o efeito causal?

\vspace{0.16cm}
\normalsize Contrafactual, fonte de variação e pressupostos.
\end{columns}

\vspace{0.55cm}
\begin{center}
\large\bfseries
P-valores e intervalos de confiança tratam da incerteza.\par
\color{USPOrange}A revolução da credibilidade deslocou a fronteira para a identificação.
\end{center}

<!--
Notas do apresentador
Mensagem central: uma pesquisa pode ser empírica sem ser quantitativa. Pode apresentar estatísticas sem quantificar a incerteza. Pode reportar p-valores e intervalos de confiança sem explicar como identifica um efeito causal. Regressão, controles e significância não transformam automaticamente uma associação em efeito causal. A identificação exige uma comparação contrafactual e uma justificativa para a fonte de variação.
Transição: essa distinção permite entender como a fronteira passou dos padrões comuns de inferência associados a KKV à credibilidade causal.
Tempo estimado: 1:05
[Sources] Angrist e Pischke (2010), https://www.nber.org/papers/w15794; Torreblanca et al. (2026), pp. 4–6; paper/paper.Rmd, Introdução e Estratégia empírica.
-->

\setbeamerfont{frametitle}{size=\fontsize{18}{21}\selectfont,series=\bfseries}

# Fronteira metodológica: de KKV à credibilidade causal

\begin{columns}[c,onlytextwidth]
\column{0.28\textwidth}
\centering
\Large\bfseries\color{USPGray}KKV

\normalsize
Uma lógica de inferência para pesquisa quantitativa e qualitativa

\column{0.05\textwidth}
\centering\Large$\rightarrow$

\column{0.28\textwidth}
\centering
\Large\bfseries\color{USPTeal}Inferência

\normalsize
Procedimentos públicos e incerteza quantificada

\column{0.05\textwidth}
\centering\Large$\rightarrow$

\column{0.28\textwidth}
\centering
\Large\bfseries\color{USPOrange}Identificação

\normalsize
Contrafactual, variação e pressupostos explícitos
\end{columns}

\vspace{0.6cm}
\begin{center}
\large\bfseries
Já não basta perguntar se o coeficiente é significante.\\
É preciso perguntar: o que identifica o efeito causal?
\end{center}

<!--
Notas do apresentador
Mensagem central: KKV não é sinônimo de regressão; sua contribuição foi defender padrões comuns de inferência. Na recepção prática, porém, inferência frequentemente virou estimação com regressão, enquanto a identificação permaneceu implícita.
Transição: Torreblanca e coautores mostram como essa nova exigência chegou aos periódicos internacionais de topo.
Tempo estimado: 0:55
[Sources] King, Keohane e Verba (1994), Designing Social Inquiry; https://gking.harvard.edu/kkv/; Brady e Collier (2010); Angrist e Pischke (2010).
-->

# Nos periódicos de topo, o desenho causal virou fronteira

\begin{center}
\small Torreblanca et al.: 91.632 artigos · 156 periódicos · 2003–2023
\end{center}

\vspace{0.3cm}
\begin{columns}[T,onlytextwidth]
\column{0.30\textwidth}
\centering
\Large\bfseries\color{USPTeal}`r fmt_num(pct_jop)`\%\\
\normalsize Journal of Politics
\column{0.30\textwidth}
\centering
\Large\bfseries\color{USPTeal}`r fmt_num(pct_ajps)`\%\\
\normalsize AJPS
\column{0.30\textwidth}
\centering
\Large\bfseries\color{USPTeal}`r fmt_num(pct_apsr)`\%\\
\normalsize APSR
\end{columns}

<!--
Notas do apresentador
Mensagem central: a identificação baseada em desenho tornou-se uma referência central nos periódicos internacionais de topo, mas Torreblanca et al. falam em reforma parcial, não transformação completa.
Transição: esse contraste coloca uma pergunta direta para o Brasil.
Tempo estimado: 0:55
[Sources] Torreblanca et al. (2026), arXiv:2601.11542 v2; output/tables/paper/statistical_inference_torreblanca_benchmark.csv; paper/paper.Rmd, “Inferência estatística”.
-->

# A pergunta para o Brasil

\vfill
\begin{center}
\fontsize{22}{27}\selectfont\bfseries\color{USPBlue}
A fronteira internacional se deslocou em direção a métodos causais críveis.

\vspace{0.60cm}
\color{USPOrange}
Como a CP/RI brasileira respondeu nos periódicos nacionais analisados?
\end{center}
\vfill

<!--
Notas do apresentador
Mensagem central: essa é a pergunta que organiza o restante da apresentação. Queremos saber se a mudança observada nos periódicos internacionais de topo também aparece nas práticas publicadas pela CP/RI brasileira.
Transição: para responder, examinamos o texto integral de nove periódicos nacionais ao longo de 21 anos.
Tempo estimado: 0:20
[Sources] paper/paper.Rmd, Introdução e Estratégia empírica; Torreblanca et al. (2026).
-->

# Nove periódicos, texto integral e classificação por LLMs

\begin{columns}[T,onlytextwidth]
\column{0.23\textwidth}
\centering
\fontsize{30}{34}\selectfont\bfseries\color{USPBlue}`r fmt_n(n_total)`

\normalsize artigos elegíveis

\column{0.23\textwidth}
\centering
\fontsize{30}{34}\selectfont\bfseries\color{USPTeal}9

\normalsize periódicos completos

\column{0.23\textwidth}
\centering
\fontsize{26}{30}\selectfont\bfseries\color{USPBlue}2005–2025

\normalsize 21 anos

\column{0.23\textwidth}
\centering
\fontsize{26}{30}\selectfont\bfseries\color{USPTeal}Texto integral

\normalsize recuperado do SciELO
\end{columns}

\vspace{0.30cm}
\begin{center}
\small
BPSR · CGPC · Contexto Internacional · Dados · Opinião Pública\\
RBCP · RBCS · RBPI · Revista de Sociologia e Política
\end{center}

\vspace{0.20cm}
\begin{center}
\small\bfseries\color{USPOrange}Classificação por LLMs via Codex\par
\vspace{0.04cm}
\scriptsize\color{USPGray}
GPT-5.5 (xhigh) · GPT-5.6 Sol (medium) · GPT-5.6 Terra (medium) · GPT-5.6 Luna (xhigh)\par
\vspace{0.03cm}
Versões variaram entre lotes; tendências temporais são exploratórias.
\end{center}

<!--
Notas do apresentador
Mensagem central: o universo é amplo e integral nos nove periódicos, mas não autoriza generalização para toda a Ciência Política brasileira. A classificação do texto integral foi feita com LLMs via Codex. As configurações de produção foram GPT-5.5 xhigh, GPT-5.6 Sol medium, GPT-5.6 Terra medium e GPT-5.6 Luna xhigh. Como as versões variaram entre lotes, as tendências temporais são exploratórias.
Transição: o texto integral permite separar práticas que uma busca por palavras-chave confundiria.
Tempo estimado: 0:50
[Sources] paper/paper.Rmd, Dados e Estratégia empírica; README.md, Corpus; output/tables/paper/denominator_summary.csv; quality_reports/credibility_prompt_v3_model_provenance.md; sidecars de execução em data/processed/credibility_prompt_v3_integral_reading/full_corpus/combined; SciELO, textos recuperados em junho de 2026.
-->

# O protocolo separa associação, inferência e identificação

\begin{center}
\large\bfseries
Texto integral $\rightarrow$ evidência textual $\rightarrow$ rótulos $\rightarrow$ regras lógicas
\end{center}

\vspace{0.35cm}
\begin{columns}[T,onlytextwidth]
\column{0.47\textwidth}
\large\bfseries\color{USPTeal}O que classificamos

\normalsize
\begin{itemize}
\item empiria e tipo de evidência;
\item análise quantitativa e inferência;
\item linguagem causal ou explicativa;
\item estratégia explícita de identificação.
\end{itemize}

\column{0.47\textwidth}
\large\bfseries\color{USPOrange}O que não classificamos

\normalsize
\begin{itemize}
\item qualidade da execução;
\item plausibilidade dos pressupostos;
\item validade substantiva da conclusão;
\item efeito causal do periódico ou da área.
\end{itemize}
\end{columns}

\vspace{0.18cm}
\centering\small Validação humana estratificada ainda necessária.

<!--
Notas do apresentador
Mensagem central: o protocolo mede presença de práticas, não sua qualidade. Regressão, efeitos fixos ou mediação não contam automaticamente como identificação causal.
Transição: com essa régua, podemos mostrar onde o avanço brasileiro foi maior — e onde desacelera.
Tempo estimado: 0:55
[Sources] paper/paper.Rmd, Estratégia empírica, “Protocolo de classificação e validade da mensuração” e Apêndice; prompts e esquema JSON versionados no repositório.
Pergunta difícil — validade da classificação: cada rótulo exige leitura integral e passagem de evidência; validações estruturais e lógicas reduzem inconsistências, mas não substituem adjudicação humana.
-->

# Empiria cresceu; inferência segue minoritária

\centering\small\color{USPGray}
2005--2011 $\rightarrow$ 2019--2025 · artigos agrupados em oito periódicos

\vspace{0.34cm}
\begin{columns}[T,onlytextwidth]
\column{0.30\textwidth}
\centering
\large\bfseries\color{USPTeal}Empiria

\vspace{0.16cm}
\mbox{\fontsize{16.5}{20}\selectfont\bfseries\color{USPGray}`r fmt_num(pct_emp_early)`\% $\rightarrow$ \color{USPTeal}`r fmt_num(pct_emp_late)`\%}

\vspace{0.10cm}
\large\bfseries\color{USPTeal}+`r fmt_num(pct_emp_late - pct_emp_early)` p.p.

\small\color{USPGray}entre todos os artigos

\column{0.30\textwidth}
\centering
\large\bfseries\color{USPTeal}Quantificação

\vspace{0.16cm}
\mbox{\fontsize{16.5}{20}\selectfont\bfseries\color{USPGray}`r fmt_num(pct_quant_early)`\% $\rightarrow$ \color{USPTeal}`r fmt_num(pct_quant_late)`\%}

\vspace{0.10cm}
\large\bfseries\color{USPTeal}+`r fmt_num(pct_quant_late - pct_quant_early)` p.p.

\small\color{USPGray}entre artigos empíricos

\column{0.30\textwidth}
\centering
\large\bfseries\color{USPOrange}Inferência estatística

\vspace{0.16cm}
\mbox{\fontsize{16.5}{20}\selectfont\bfseries\color{USPGray}`r fmt_num(pct_inf_early)`\% $\rightarrow$ \color{USPOrange}`r fmt_num(pct_inf_late)`\%}

\vspace{0.10cm}
\large\bfseries\color{USPOrange}+`r fmt_num(pct_inf_late - pct_inf_early)` p.p.

\small\color{USPGray}entre quantitativos com informação
\end{columns}

\vspace{0.38cm}
\centering\large\bfseries\color{USPBlue}
A empiria tornou-se dominante; a inferência cresceu, mas permaneceu minoritária.

\vspace{0.12cm}
\centering\tiny\color{USPGray}
Comparação no suporte temporal comum; proporções calculadas sobre os artigos agrupados.

<!--
Notas do apresentador
Mensagem central: a evidência temporal confirma a difusão da empiria: sua presença sobe de 73% para 89% dos artigos. A quantificação também cresce, de 51% para 63% entre os empíricos; a inferência aumenta de 34% para 40% entre os quantitativos com informação, mas permanece minoritária.
Transição: esse avanço contrasta com uma ambição causal já saturada e uma identificação causal explícita ainda rara.
Tempo estimado: 0:55
[Sources] output/tables/paper/period_article_weight_profile.csv; paper/paper.Rmd, “Variação por período”.
-->

\setbeamerfont{frametitle}{size=\fontsize{18}{21}\selectfont,series=\bfseries}
\setbeamertemplate{frametitle}{\vspace{0.2cm}\insertframetitle\par\vspace{-0.12cm}\color{USPTeal}\rule{\textwidth}{1.2pt}}

# O avanço variou entre periódicos

```{r figura-periodicos-tempo, fig.width=11, fig.height=3.05, out.width="94%", dev="png", dpi=320}
ordem_periodicos <- c(
  "BPSR", "Contexto", "Dados", "Opinião Pública",
  "RBCP", "RBCS", "RBPI", "RSP"
)

perfil_periodicos_plot <- periodicos_periodo |>
  dplyr::filter(period_3 %in% c("2005-2011", "2019-2025")) |>
  dplyr::select(
    journal_title,
    period_3,
    pct_empirical,
    pct_quantitative,
    pct_inference
  ) |>
  tidyr::pivot_longer(
    cols = c(pct_empirical, pct_quantitative, pct_inference),
    names_to = "indicador",
    values_to = "percentual"
  ) |>
  dplyr::mutate(
    periodico = dplyr::recode(
      journal_title,
      "Brazilian Political Science Review" = "BPSR",
      "Contexto Internacional" = "Contexto",
      "Dados" = "Dados",
      "Opinião Pública" = "Opinião Pública",
      "Revista Brasileira de Ciência Política" = "RBCP",
      "Revista Brasileira de Ciências Sociais" = "RBCS",
      "Revista Brasileira de Política Internacional" = "RBPI",
      "Revista de Sociologia e Política" = "RSP"
    ),
    indicador = factor(
      indicador,
      levels = c("pct_empirical", "pct_quantitative", "pct_inference"),
      labels = c("Empiria", "Quantificação", "Inferência")
    )
  ) |>
  tidyr::pivot_wider(names_from = period_3, values_from = percentual) |>
  dplyr::mutate(
    periodico = factor(periodico, levels = rev(ordem_periodicos)),
    delta_pp = `2019-2025` - `2005-2011`,
    rotulo = paste0(fmt_num(`2005-2011`), " → ", fmt_num(`2019-2025`)),
    cor_rotulo = dplyr::if_else(delta_pp >= 28, "white", "#17365D")
  )

ggplot2::ggplot(
  perfil_periodicos_plot,
  ggplot2::aes(x = indicador, y = periodico, fill = delta_pp)
) +
  ggplot2::geom_tile(color = "white", linewidth = 1.2, width = 0.96, height = 0.92) +
  ggplot2::geom_text(
    ggplot2::aes(label = rotulo, color = cor_rotulo),
    fontface = "bold",
    size = 4.2
  ) +
  ggplot2::scale_color_identity() +
  ggplot2::scale_fill_gradient2(
    low = "#D97706",
    mid = "#F3F6F8",
    high = "#007C83",
    midpoint = 0,
    limits = c(-12, 55),
    breaks = c(-10, 0, 20, 40),
    labels = function(x) paste0(x, " p.p."),
    oob = scales::squish,
    name = "Mudança"
  ) +
  ggplot2::labs(x = NULL, y = NULL) +
  ggplot2::theme_minimal(base_size = 14) +
  ggplot2::theme(
    panel.grid = ggplot2::element_blank(),
    axis.text.x = ggplot2::element_text(color = "#17365D", face = "bold", size = 12),
    axis.text.y = ggplot2::element_text(color = "#17365D", face = "bold", size = 10.5),
    legend.position = "none",
    plot.margin = ggplot2::margin(0, 4, 0, 4)
  )
```

\vspace{-0.12cm}
\centering\tiny\color{USPGray}
Cores: laranja = queda · verde = alta; a intensidade representa a mudança em pontos percentuais.\par

\vspace{0.05cm}
\centering\small\bfseries\color{USPOrange}
A empiria cresceu nos oito periódicos; quantificação e inferência avançaram de forma desigual.\par

\vspace{0.02cm}
\centering\tiny\color{USPGray}
Figura 1. Percentuais por periódico, 2005--2011 $\rightarrow$ 2019--2025. Empiria: todos; quantificação: empíricos; inferência: quantitativos com informação.\par

<!--
Notas do apresentador
Mensagem central: o agregado do slide anterior não esconde um caso isolado: a empiria cresce nos oito periódicos. A quantificação cresce em seis e recua em dois; a inferência cresce em cinco e recua em três. As células mostram início e fim; a cor representa a mudança em pontos percentuais.
Transição: apesar dessa heterogeneidade, a ambição causal já era alta em todo o período e a identificação causal explícita permaneceu rara.
Tempo estimado: 0:50
[Sources] output/tables/paper/period_complete_journal_profile.csv; scripts/45_build_current_paper_analysis.R; paper/paper.Rmd, “Variação por período”.
-->

\setbeamerfont{frametitle}{size=\fontsize{15.5}{18.5}\selectfont,series=\bfseries}
\setbeamertemplate{frametitle}{\vspace{0.55cm}\insertframetitle\par\vspace{-0.12cm}\color{USPTeal}\rule{\textwidth}{1.2pt}}

# A ambição causal já era alta; a identificação permaneceu rara

```{r figura-ambicao-tempo, fig.width=11, fig.height=3.15, out.width="100%", dev="png", dpi=320}
temporal_causal_plot <- periodos |>
  dplyr::select(period_3, pct_claim, pct_strict) |>
  tidyr::pivot_longer(
    cols = c(pct_claim, pct_strict),
    names_to = "measure",
    values_to = "percent"
  ) |>
  dplyr::mutate(
    period_3 = factor(
      period_3,
      levels = c("2005-2011", "2012-2018", "2019-2025"),
      labels = c("2005-11", "2012-18", "2019-25")
    ),
    measure = factor(
      measure,
      levels = c("pct_claim", "pct_strict"),
      labels = c(
        "Ambição causal\nentre artigos empíricos",
        "Identificação causal explícita\nonde a identificação é relevante"
      )
    ),
    label = paste0(fmt_num(percent), "%"),
    label_y = dplyr::if_else(percent > 90, percent - 7, percent + 7)
  )

ggplot2::ggplot(
  temporal_causal_plot,
  ggplot2::aes(x = period_3, y = percent, group = measure, color = measure, shape = measure)
) +
  ggplot2::geom_hline(yintercept = c(0, 25, 50, 75, 100), color = "#D7DEE5", linewidth = 0.3) +
  ggplot2::geom_line(linewidth = 1.5) +
  ggplot2::geom_point(size = 4.0) +
  ggplot2::geom_text(
    ggplot2::aes(y = label_y, label = label),
    color = "#17365D",
    fontface = "bold",
    size = 5.0,
    show.legend = FALSE
  ) +
  ggplot2::facet_wrap(~measure, nrow = 1) +
  ggplot2::scale_y_continuous(
    limits = c(0, 105),
    breaks = c(0, 25, 50, 75, 100),
    labels = function(x) paste0(x, "%"),
    expand = ggplot2::expansion(mult = c(0, 0))
  ) +
  ggplot2::scale_color_manual(values = c("#007C83", "#D97706")) +
  ggplot2::scale_shape_manual(values = c(16, 17)) +
  ggplot2::labs(x = NULL, y = NULL) +
  ggplot2::theme_minimal(base_size = 15) +
  ggplot2::theme(
    legend.position = "none",
    panel.grid = ggplot2::element_blank(),
    panel.spacing = grid::unit(1.0, "cm"),
    strip.text = ggplot2::element_text(color = "#17365D", face = "bold", size = 16),
    axis.text.x = ggplot2::element_text(color = "#17365D", face = "bold", size = 13),
    axis.text.y = ggplot2::element_text(color = "#4B5563", size = 11),
    plot.margin = ggplot2::margin(0, 5, 0, 5)
  )
```

\vspace{-0.20cm}
\centering\small\bfseries\color{USPOrange}
No corpus: 59 de 1.395 casos relevantes (`r fmt_num(pct_strict_screen)`\%) explicitam identificação causal.\par

\vspace{0.02cm}
\centering\tiny\color{USPGray}
Figura 2. Artigos agrupados em oito periódicos. Denominadores: artigos empíricos; casos relevantes para identificação causal.\par

\vspace{0.01cm}
\centering\tiny\color{USPGray}
Casos relevantes: quantitativos com testes/modelos, desenho causal ou ambição causal associada à análise quantitativa.\par

<!--
Notas do apresentador
Mensagem central: a medida de ambição causal já começa saturada e não cresce: passa de 98% para 97% entre os empíricos. A identificação causal explícita aumenta de 0,7% para 6% entre os casos relevantes ao agrupar os artigos, mas permanece rara. O número do corpus que deve ser lembrado é 4%: apenas 59 dos 1.395 casos em que a identificação é relevante explicitam uma estratégia de identificação causal.
Transição: por isso, a fronteira que divide a produção brasileira não é a mesma observada nos periódicos internacionais de referência.
Tempo estimado: 0:55
[Sources] output/tables/paper/period_article_weight_profile.csv; output/tables/paper/denominator_summary.csv; paper/paper.Rmd, “Variação por período”.
-->

\setbeamerfont{frametitle}{size=\fontsize{18}{21}\selectfont,series=\bfseries}
\setbeamertemplate{frametitle}{\vspace{0.2cm}\insertframetitle\par\vspace{-0.12cm}\color{USPTeal}\rule{\textwidth}{1.2pt}}

# Brasil e top journals estão em fronteiras diferentes

\vspace{0.45cm}

\begin{columns}[T,onlytextwidth]
\column{0.47\textwidth}
\centering
\Large\bfseries\color{USPTeal}Periódicos brasileiros

\vspace{0.18cm}
\fontsize{32}{36}\selectfont\bfseries `r fmt_num(pct_inf_quant)`\%

\normalsize com inferência entre `r fmt_n(n_quant_inf)` quantitativos

\vspace{0.25cm}
\large\bfseries\color{USPOrange}`r fmt_num(pct_strict_screen)`\%

\normalsize com identificação explícita em `r fmt_n(n_screen)` casos relevantes

\column{0.47\textwidth}
\centering
\Large\bfseries\color{USPOrange}APSR · AJPS · JOP

\vspace{0.18cm}
\fontsize{32}{36}\selectfont\bfseries `r fmt_num(pct_jop)`–`r fmt_num(pct_apsr)`\%

\normalsize com desenho causal entre quantitativos explicativos

\vspace{0.25cm}
\large\bfseries\color{USPGray}2003–2023

\normalsize Torreblanca et al.
\end{columns}

<!--
Notas do apresentador
Mensagem central: não estimamos um hiato diretamente comparável. O contraste mostra que, no Brasil analisado, a divisão ainda passa por quantificar incerteza; nos top journals, pela identificação baseada em desenho.
Transição: o problema se torna mais agudo porque a linguagem causal está muito mais difundida que os desenhos.
Tempo estimado: 0:55
[Sources] output/tables/paper/statistical_inference_key_numbers.csv; output/tables/paper/statistical_inference_torreblanca_benchmark.csv; Torreblanca et al. (2026); paper/paper.Rmd, Discussão.
Pergunta difícil — comparabilidade: os percentuais não medem a mesma prática nem usam o mesmo universo; o contraste é de fronteiras, não um ranking ou estimativa de distância.
-->

# A ambição causal excede a identificação explícita

\begin{columns}[T,onlytextwidth]
\column{0.47\textwidth}
\centering
\large\bfseries\color{USPOrange}Sem estratégia explícita

\vspace{0.20cm}
\fontsize{35}{39}\selectfont\bfseries `r fmt_n(n_claim_no_design)`

\Large\bfseries `r fmt_num(pct_claim_no_design)`\% do corpus

\vspace{0.20cm}
\normalsize
Linguagem causal ou explicativa + análise quantitativa

\column{0.47\textwidth}
\centering
\large\bfseries\color{USPTeal}Com estratégia explícita

\vspace{0.20cm}
\fontsize{35}{39}\selectfont\bfseries `r fmt_n(n_strict)`

\Large\bfseries `r fmt_num(pct_strict_screen)`\% dos casos relevantes

\vspace{0.20cm}
\normalsize
Linguagem causal ou explicativa + identificação explícita
\end{columns}

\vspace{0.48cm}
\centering\large\bfseries
A linguagem causal associada à quantificação é comum; a identificação explícita continua rara quando relevante.

\vspace{0.18cm}
\centering\small\color{USPGray}
Definição operacional: presença de linguagem causal ou explicativa.

<!--
Notas do apresentador
Mensagem central: “ambição causal” designa operacionalmente linguagem causal ou explicativa; quase metade do corpus a combina com análise quantitativa sem explicitar como a variação identifica o efeito causal. Entre os casos em que a identificação é relevante, apenas 59 de 1.395, ou 4%, explicitam uma estratégia. Este é um hiato de níveis, não evidência de que a ambição causal tenha se difundido no tempo: entre os artigos empíricos dos oito periódicos comparáveis, a medida permanece praticamente estável, de 98% em 2005–2011 para 97% em 2019–2025.
Transição: o diagnóstico final é de avanço relativo diante de uma fronteira móvel, não de estagnação.
Tempo estimado: 0:55
[Sources] output/tables/paper/table_5_claim_method_alignment.csv; output/tables/paper/denominator_summary.csv; output/tables/paper/period_article_weight_profile.csv; paper/paper.Rmd, “Linguagem causal ou explicativa e coerência entre afirmação e método”.
-->

# Gênero: a diferença aparece na inferência, não na ambição causal

\centering\small\color{USPGray}
Contraste posterior F−M, padronizado por periódico e período

\vspace{0.28cm}
\begin{columns}[T,onlytextwidth]
\column{0.31\textwidth}
\centering
\large\bfseries\color{USPTeal}Análise quantitativa

{\scriptsize\color{USPGray}entre artigos empíricos\par}

\vspace{0.14cm}
\mbox{\fontsize{24}{28}\selectfont\bfseries `r fmt_signed(gender_quant)` p.p.}

\vspace{0.08cm}
\small ICr 95\%: [`r fmt_signed(gender_quant_low)`; `r fmt_signed(gender_quant_high)`]

\column{0.31\textwidth}
\centering
\large\bfseries\color{USPOrange}Inferência estatística

{\scriptsize\color{USPGray}entre artigos quantitativos\par}

\vspace{0.14cm}
\mbox{\fontsize{24}{28}\selectfont\bfseries `r fmt_signed(gender_inference)` p.p.}

\vspace{0.08cm}
\small ICr 95\%: [`r fmt_signed(gender_inference_low)`; `r fmt_signed(gender_inference_high)`]

\column{0.31\textwidth}
\centering
\large\bfseries\color{USPTeal}Ambição causal

{\scriptsize\color{USPGray}entre artigos empíricos\par}

\vspace{0.14cm}
\mbox{\fontsize{24}{28}\selectfont\bfseries `r fmt_signed(gender_claim)` p.p.}

\vspace{0.08cm}
\small ICr 95\%: [`r fmt_signed(gender_claim_low)`; `r fmt_signed(gender_claim_high)`]
\end{columns}

\vspace{0.38cm}
\centering\large\bfseries
A diferença se concentra na inferência — não na ambição causal.

\vspace{0.14cm}
\centering\small\color{USPGray}
Proxy pelo primeiro prenome $\neq$ identidade de gênero · associação, não efeito causal

<!--
Notas do apresentador
Uso: slide opcional; se restarem menos de dois minutos, pular diretamente para a síntese.
Mensagem central: após padronizar a composição por periódico e período, artigos cujo primeiro prenome foi classificado como feminino têm menor presença de análise quantitativa e, principalmente, de inferência estatística; a linguagem causal ou explicativa é semelhante nas duas categorias.
Denominadores: cada contraste usa o universo pertinente ao indicador; a classificação binária cobre 3.970 dos 4.144 artigos. A proxy não observa identidade de gênero, não contempla identidades não binárias e pode variar com idioma e origem dos nomes.
Transição: essa heterogeneidade interna não altera o diagnóstico geral de avanço diante de uma fronteira móvel.
Tempo estimado: 0:50
[Sources] output/tables/gender_analysis/table_13_bayesian_hierarchical_gender_effects.csv; paper/paper.Rmd, “Composição da autoria e práticas metodológicas”; scripts/51_analyze_gender_current_canonical.R; scripts/54_fit_bayesian_gender_hierarchical.R.
-->

# O Brasil avançou — mas a fronteira metodológica mudou

\begin{columns}[T,onlytextwidth]
\column{0.29\textwidth}
\large\bfseries\color{USPGray}Calcanhar

\normalsize
Formação e uso sistemático de métodos

\column{0.04\textwidth}
\centering\Large$\rightarrow$

\column{0.29\textwidth}
\large\bfseries\color{USPTeal}Inferência

\normalsize
Procedimentos públicos e incerteza quantificada

\column{0.04\textwidth}
\centering\Large$\rightarrow$

\column{0.29\textwidth}
\large\bfseries\color{USPOrange}Identificação

\normalsize
Variação, contrafactual e pressupostos críveis
\end{columns}

\vspace{0.55cm}
\begin{center}
\Large\bfseries
O Brasil se moveu na direção da inferência.\\
A disciplina internacional moveu a fronteira para a identificação.
\end{center}

\vspace{0.35cm}
\centering\small
Escopo: nove periódicos · presença, não qualidade · classificação ainda requer validação humana

<!--
Notas do apresentador
Mensagem central: a principal contribuição é histórica e relacional: reconhecer o avanço brasileiro e mostrar que ele ocorreu enquanto o padrão internacional de credibilidade se tornava mais exigente.
Transição: concluir com os três achados que a audiência deve levar da apresentação.
Tempo estimado: 0:50
[Sources] paper/paper.Rmd, Introdução, Discussão e Conclusão; Soares (2005); KKV (1994); Angrist e Pischke (2010); Torreblanca et al. (2026).
-->

\setbeamerfont{frametitle}{size=\fontsize{16}{19}\selectfont,series=\bfseries}

# Avançamos, mas continuamos longe da fronteira metodológica quantitativa

\small
\begin{enumerate}
\item \textbf{Avanço real:} a empiria se difundiu; a inferência estatística cresceu, mas ainda divide os artigos quantitativos.
\item \textbf{Hiato causal:} 46\% do corpus combina linguagem causal ou explicativa e análise quantitativa sem estratégia explícita; entre os 1.395 casos relevantes, apenas 59 (`r fmt_num(pct_strict_screen)`\%) explicitam identificação causal.
\item \textbf{Fronteira móvel:} enquanto o Brasil avançava na inferência, os periódicos internacionais de topo se deslocavam para métodos causais críveis.
\end{enumerate}

\vspace{0.12cm}
\centering\small\bfseries\color{USPOrange}
Próximo salto: tornar a identificação causal explícita, crível e auditável.\par

\vspace{0.16cm}
\begin{columns}[c,onlytextwidth]
\column{0.72\textwidth}
\footnotesize\color{USPGray}
“A participação no 15º Encontro da ABCP, em 2026, foi fomentada com recursos PROEX/CAPES.”

\vspace{0.07cm}
“O presente trabalho foi realizado com apoio da Coordenação de Aperfeiçoamento de Pessoal de Nível Superior - Brasil (CAPES) – Código de Financiamento 001.”
\column{0.22\textwidth}
\centering\includegraphics[width=\linewidth]{capes_logo_render.png}
\end{columns}

<!--
Notas do apresentador
Mensagem central: os takeaways são substantivos: houve avanço brasileiro, mas apenas 59 dos 1.395 casos relevantes — 4% — explicitam uma estratégia de identificação causal, e a fronteira internacional se tornou mais exigente. O próximo salto é tornar a identificação causal explícita, crível e auditável.
Transição: abrir para perguntas, retomando denominadores e limites quando necessário.
Tempo estimado: 0:45
[Sources] Angrist e Pischke (2010); KKV (1994); Torreblanca et al. (2026); paper/paper.Rmd, Conclusão; Portaria CAPES nº 206/2018; orientações do Setor de Convênios da FFLCH/USP; marca oficial: https://www.gov.br/capes/pt-br/centrais-de-conteudo/logomarca.

Manifesto interno de produção
Frase de comunicação: “Ao final, a audiência da AT04 deve compreender que o Brasil avançou na direção da inferência estatística, mas a fronteira internacional se deslocou para desenhos que tornam a identificação causal explícita.”
Fonte canônica: paper/paper.Rmd (modificado em 20 jul. 2026); paper/paper.pdf; README.md.
Insumos analíticos: output/tables/paper/denominator_summary.csv; table_2_methodological_dimensions.csv; table_5_claim_method_alignment.csv; statistical_inference_key_numbers.csv; statistical_inference_torreblanca_benchmark.csv; period_article_weight_profile.csv; period_equal_weight_profile.csv; output/tables/gender_analysis/table_13_bayesian_hierarchical_gender_effects.csv.
Proveniência dos LLMs: quality_reports/credibility_prompt_v3_model_provenance.md; sidecars de execução em data/processed/credibility_prompt_v3_integral_reading/full_corpus/combined; configurações de produção GPT-5.5 xhigh, GPT-5.6 Sol medium, GPT-5.6 Terra medium e GPT-5.6 Luna xhigh.
Figuras externas reutilizadas: nenhuma; os números visíveis são inseridos diretamente a partir das tabelas canônicas.
Referências substantivas: Soares (2005); King, Keohane e Verba (1994); Angrist e Pischke (2010); Barberia et al. (2014); Neiva (2015); Nicolau (2017); Albuquerque et al. (2022); Torreblanca et al. (2026), https://arxiv.org/abs/2601.11542.
Financiamento e marca: Portaria CAPES nº 206/2018; orientações do Setor de Convênios da FFLCH/USP para recursos PROEX; https://www.gov.br/capes/pt-br/centrais-de-conteudo/logomarca (acesso em 3 ago. 2026).
Decisões e limitações: o título e o corpus cobrem 2005–2025; as medidas registram presença, não qualidade; os denominadores internacionais não são equivalentes aos brasileiros; a classificação requer validação humana estratificada; versões de LLM variaram entre lotes e tornam as tendências temporais exploratórias; gênero é análise secundária baseada em proxy pelo primeiro prenome, não identidade observada.
Compilação: LC_ALL=pt_BR.UTF-8 Rscript -e "rmarkdown::render('apresentacao_abcp_2026.Rmd', output_format = 'rmarkdown::beamer_presentation', clean = TRUE)".
-->

\setbeamerfont{frametitle}{size=\fontsize{18}{21}\selectfont,series=\bfseries}

# Referências principais

\begin{columns}[T,onlytextwidth]
\column{0.48\textwidth}
\scriptsize

\textbf{Soares, G. A. D.} (2005). O calcanhar metodológico da ciência política no Brasil. \textit{Sociologia, Problemas e Práticas}, 48, 27--52.

\vspace{0.14cm}
\textbf{Barberia, L. G.; Godoy, S. R.; Barboza, D. P.} (2014). Novas perspectivas sobre o calcanhar metodológico: o ensino de métodos de pesquisa em Ciência Política no Brasil. \textit{Teoria \& Sociedade}, 22(2), 156--184.

\vspace{0.14cm}
\textbf{Neiva, P.} (2015). Revisitando o calcanhar de Aquiles metodológico das ciências sociais no Brasil. \textit{Sociologia, Problemas e Práticas}, 79, 65--83.

\vspace{0.14cm}
\textbf{Nicolau, J.; Oliveira, L.} (2017). Political Science in Brazil: An Analysis of Academic Articles (1966--2015). \textit{Sociologia \& Antropologia}, 7(2), 371--393.

\vspace{0.14cm}
\textbf{Albuquerque, R. B.; Mesquita, R.; Brito, R. V. L.} (2022). Obscuridade metodológica: um mapeamento da formação em métodos na pós-graduação em Relações Internacionais e áreas afins no Brasil. \textit{Revista Brasileira de Ciência Política}, 39, 1--25.

\column{0.48\textwidth}
\scriptsize

\textbf{King, G.; Keohane, R. O.; Verba, S.} (1994). \textit{Designing Social Inquiry: Scientific Inference in Qualitative Research}. Princeton University Press.

\vspace{0.20cm}
\textbf{Brady, H. E.; Collier, D.} (orgs.) (2010). \textit{Rethinking Social Inquiry: Diverse Tools, Shared Standards}. 2. ed. Rowman \& Littlefield.

\vspace{0.20cm}
\textbf{Angrist, J. D.; Pischke, J.-S.} (2010). The Credibility Revolution in Empirical Economics: How Better Research Design Is Taking the Con out of Econometrics. \textit{Journal of Economic Perspectives}, 24(2), 3--30.

\vspace{0.20cm}
\textbf{Torreblanca, C.; Dinneen, W.; Grossman, G.; Xu, Y.} (2026). The Credibility Revolution in Political Science. \textit{arXiv:2601.11542}, versão 2.
\end{columns}

<!--
Notas do apresentador
Uso: slide de apoio; não integra a exposição oral planejada.
[Sources] references.bib; paper/paper.Rmd; fontes citadas ao longo da apresentação.
-->

\setbeamerfont{frametitle}{size=\fontsize{16}{19}\selectfont,series=\bfseries}

# Robustez: ponderar periódicos igualmente não altera o diagnóstico

\vspace{0.02cm}
\centering\scriptsize
\renewcommand{\arraystretch}{1.28}
\begin{tabular}{lcc}
\toprule
\textbf{Indicador} & \textbf{Artigos agrupados} & \textbf{Peso igual por periódico} \\
\midrule
Empiria & `r fmt_num(period_pct("2005-2011", "pct_empirical"))`\% $\rightarrow$ `r fmt_num(period_pct("2019-2025", "pct_empirical"))`\% & `r fmt_num(period_pct_equal("2005-2011", "pct_empirical"))`\% $\rightarrow$ `r fmt_num(period_pct_equal("2019-2025", "pct_empirical"))`\% \\
Quantificação & `r fmt_num(period_pct("2005-2011", "pct_quantitative"))`\% $\rightarrow$ `r fmt_num(period_pct("2019-2025", "pct_quantitative"))`\% & `r fmt_num(period_pct_equal("2005-2011", "pct_quantitative"))`\% $\rightarrow$ `r fmt_num(period_pct_equal("2019-2025", "pct_quantitative"))`\% \\
Inferência estatística & `r fmt_num(period_pct("2005-2011", "pct_inference"))`\% $\rightarrow$ `r fmt_num(period_pct("2019-2025", "pct_inference"))`\% & `r fmt_num(period_pct_equal("2005-2011", "pct_inference"))`\% $\rightarrow$ `r fmt_num(period_pct_equal("2019-2025", "pct_inference"))`\% \\
Ambição causal & `r fmt_num(period_pct("2005-2011", "pct_claim"))`\% $\rightarrow$ `r fmt_num(period_pct("2019-2025", "pct_claim"))`\% & `r fmt_num(period_pct_equal("2005-2011", "pct_claim"))`\% $\rightarrow$ `r fmt_num(period_pct_equal("2019-2025", "pct_claim"))`\% \\
Identificação explícita\textsuperscript{*} & `r fmt_num(period_pct("2005-2011", "pct_strict"))`\% $\rightarrow$ `r fmt_num(period_pct("2019-2025", "pct_strict"))`\% & `r fmt_num(period_pct_equal("2005-2011", "pct_strict"))`\% $\rightarrow$ `r fmt_num(period_pct_equal("2019-2025", "pct_strict"))`\% \\
\bottomrule
\end{tabular}

\vspace{0.22cm}
\centering\large\bfseries\color{USPTeal}
A ponderação altera níveis, mas não a direção nem o diagnóstico substantivo.\par

\vspace{0.10cm}
\centering\tiny\color{USPGray}
Tabela 1. Comparação entre 2005--2011 e 2019--2025 no suporte temporal comum.\par
\textsuperscript{*}Entre casos em que a identificação causal é relevante. Demais denominadores: empiria/todos; quantificação/empíricos; inferência/quantitativos com informação; ambição/empíricos.\par

<!--
Notas do apresentador
Uso: slide de apêndice; não integra a exposição oral planejada. A especificação principal agrupa os artigos; a robustez atribui o mesmo peso a cada um dos oito periódicos. As diferenças de nível são maiores para inferência estatística, mas as duas medidas mostram expansão da empiria, da quantificação, da inferência e da identificação explícita, com ambição causal elevada e estável.
[Sources] output/tables/paper/period_article_weight_profile.csv; output/tables/paper/period_equal_weight_profile.csv; paper/paper.Rmd, “Variação por período”.
-->

\setbeamerfont{frametitle}{size=\fontsize{16}{19}\selectfont,series=\bfseries}

# Prompt principal usado

\vspace{-0.18cm}
\begin{multicols}{3}
\setlength{\columnsep}{0.28cm}
\fontsize{4.15}{4.65}\selectfont
\raggedright

\textbf{Credibility Prompt v3 -- Integral Reading Batch Prompt}

You are classifying exactly one article in this run.

\textbf{Absolute Rule: Integral Reading Before Classification}

You must read the full article body from beginning to end before classifying it.

It is prohibited to classify by: regexes, scripts, keyword matching, heuristics, or automated rules; previous consensus labels, gold labels, auxiliary classifications, or journal priors; title, abstract, metadata, isolated tables, or selected excerpts alone; guessing from the journal, year, topic, or style.

The purpose of this task is interpretive article-by-article classification, not scale automation. If the article is long, keep reading until the end. Do not substitute a shortcut for full reading.

If you cannot read the full body text, return \texttt{status: "incomplete"}, set \texttt{full\_body\_read: false}, explain why in \texttt{incomplete\_reason}, and set \texttt{classification: null}. Do not produce a final classification for an article you did not read fully.

\textbf{Mandatory Reading Log Before Classification}

Before producing the classification, build a \texttt{section\_reading\_log}. This log is part of the required JSON output.

For each section explicitly present in the paper, include: \texttt{section\_title}, the heading as it appears; \texttt{section\_position}, 1-based order; \texttt{section\_summary}, one or two substantive paragraphs; \texttt{methods\_or\_data\_mentions}, identifying data, methods, tables, figures, interviews, documents, models, tests, or stating that none appear; and \texttt{classification\_relevance}, explaining how the section matters, or does not matter, for empirical, quantitative, qualitative, causal, and statistical classification.

If the article has no clear section headings, divide the body into sequential chunks and use \texttt{chunk\_1}, \texttt{chunk\_2}, etc. Still summarize every chunk.

After the section log, write \texttt{general\_summary}, one or two paragraphs summarizing the paper as a whole, and \texttt{decision\_audit}, answering the final audit questions. Only after completing these steps may you fill the \texttt{classification} object.

\textbf{Final Audit Questions}

1. Where does the article present its own empirical evidence, if anywhere? 2. Where does it present original or reanalyzed quantitative analysis? 3. Where does it present substantive qualitative evidence? 4. Where does it report statistical inference? 5. Where does it present a causal or credibility-revolution design? 6. Is there any section that contradicts the likely classification?

\textbf{Output Shape}

Return exactly one valid JSON object and no text outside the JSON. Top-level required fields: \texttt{pid}; \texttt{title}; \texttt{journal\_title}; \texttt{input\_text\_hash}; \texttt{status}, complete or incomplete; \texttt{full\_body\_read}; \texttt{incomplete\_reason}; \texttt{section\_reading\_log}; \texttt{general\_summary}; \texttt{decision\_audit}; and \texttt{classification}, an object if complete and otherwise null.

The nested \texttt{classification} object must follow the original credibility prompt v3 schema exactly.

\textbf{Original Classifier Prompt v3}

The classifier instructions define the classification schema and field meanings. They are binding, but they do not override the integral-reading rule above. The schema classifies: empirical evidence; quantitative and qualitative analysis; statistical inference; causal or explanatory claims; applicability of the credibility-revolution screen; explicit causal methods and identification; data sources; difficult judgments; evidence quotes; and justification.

\textbf{Output Reconciliation}

The original prompt v3 describes the fields of the nested \texttt{classification} object. When it says to return one JSON object, that object must be placed inside the top-level object required by this integral-reading prompt. The final response must always have \texttt{section\_reading\_log}, \texttt{general\_summary}, \texttt{decision\_audit}, and \texttt{classification}.

\textbf{Article Task Packet}

The task packet contains the article metadata and full body text. Use only this packet for substantive classification.

\end{multicols}

\vspace{-0.10cm}
\centering\fontsize{4.5}{5.0}\selectfont\color{USPOrange}
Na execução, o esquema v3 completo e o pacote com metadados + texto integral eram inseridos automaticamente.

<!--
Notas do apresentador
Uso: slide de apoio; não integra a exposição oral planejada. O texto reproduz a instrução estática principal, sem o conteúdo específico de cada artigo.
[Sources] data/processed/credibility_prompt_v3_integral_reading/prompts/classifier_prompt_v3_integral_reading.md; data/processed/credibility_prompt_v3_test/prompts/classifier_prompt_v3.md; scripts/25_run_credibility_prompt_v3_integral_codex_batch.py.
-->
