---
title: "Piloto v2 de classificação metodológica: diagnóstico e próximos passos"
author: "Codex"
date: "`r format(Sys.time(), '%Y-%m-%d %H:%M %Z')`"
output:
  html_document:
    toc: true
    toc_float: true
    theme: cosmo
    code_folding: hide
  github_document:
    toc: true
---

```{r setup, include=FALSE}
knitr::opts_chunk$set(echo = FALSE, warning = FALSE, message = FALSE)
project_root <- normalizePath(file.path(getwd(), ".."), mustWork = TRUE)
knitr::opts_knit$set(root.dir = project_root)
old_wd <- setwd(project_root)
source("scripts/18_summarize_full_classification_pilot_v2_next_steps.R", encoding = "UTF-8")
setwd(old_wd)

tbl <- function(x, caption, col_names = NULL) {
  out <- as.data.frame(x)
  char_cols <- vapply(out, is.character, logical(1))
  out[char_cols] <- lapply(out[char_cols], function(values) {
    values <- gsub("artigos elegiveis", "artigos elegíveis", values, fixed = TRUE)
    values <- gsub("classificacao", "classificação", values, fixed = TRUE)
    values <- gsub("decisoes", "decisões", values, fixed = TRUE)
    values <- gsub("adjudicacao", "adjudicação", values, fixed = TRUE)
    values <- gsub("nao criticos", "não críticos", values, fixed = TRUE)
    values <- gsub("nao encontrados", "não encontrados", values, fixed = TRUE)
    values <- gsub("criticos", "críticos", values, fixed = TRUE)
    values <- ifelse(values == "nao", "não", values)
    values
  })
  if (!is.null(col_names)) {
    names(out) <- col_names
  }
  knitr::kable(out, caption = caption, align = "l")
}
```

```{css, echo=FALSE}
body {
  font-size: 15px;
  line-height: 1.45;
}
table {
  font-size: 13px;
}
caption {
  font-weight: 700;
}
```

# Síntese executiva

**Recomendação:** não escalar a classificação para o corpus completo ainda. O piloto v2 resolveu o problema central de insumo textual: os 175 artigos elegíveis foram classificados a partir do `body_text` canônico de `data/processed/fulltext_gold/article_texts_gold.csv`, com hash por PID, prompts versionados, preservação do piloto anterior e validação de schema sem erros. Isso é um avanço real em reprodutibilidade.

O bloqueio agora não é infraestrutura. O bloqueio é validade substantiva e fidelidade textual em campos críticos. Há desacordo alto entre agentes nos campos causais e falhas residuais de suporte textual em campos factuais como claim causal explícito, dataset original, uso de survey, tamanho da amostra, citação do tamanho da amostra e relação IV-DV. A escala deve esperar uma rodada de adjudicação manual e ajustes de codebook/prompt nesses campos.

```{r snapshot}
tbl(
  report_data$snapshot,
  "Tabela 1. Snapshot estatístico do piloto v2.",
  c("Métrica", "Valor", "Taxa")
)
```

# O que funcionou bem

1. **Insumo textual correto.** A v2 usou o body integral canônico, não os XMLs sem `<body>` da rodada anterior. O manifest aponta para `article_texts_gold.csv`, coluna `body_text`, com `input_text_hash` por artigo.

2. **Rastreabilidade e versionamento.** A infraestrutura v2 ficou separada em `data/processed/full_classification_pilot_v2/`, preservando o piloto v1. Os prompts foram versionados e os scripts v2 não quebraram os scripts v1.

3. **Execução completa sem API.** Os três classificadores geraram 175 JSONs cada, e o Agente D produziu 525 auditorias de fidelidade textual. Não há evidência, nos artefatos finais, de uso de runners de API.

4. **Schema validado.** As validações finais reportam zero erros e zero warnings tanto para os classificadores A/B/C quanto para o checador D. Isso torna os outputs comparáveis e auditáveis.

5. **O checador D agregou valor.** A auditoria de fidelidade localizou falhas específicas com campo, PID, agente, status, severidade e trecho de suporte quando aplicável. Isso transforma o problema de qualidade em uma fila de revisão concreta.

```{r json-counts}
tbl(
  report_data$json_counts,
  "Tabela 2. Completude dos JSONs de classificação e auditoria.",
  c("Tipo", "Agente", "Esperado", "Presente", "Completo")
)
```

# O que não funcionou bem

1. **Consenso baixo nos campos causais.** Como a regra força adjudicação para desacordo em campos críticos, os campos centrais da pergunta do paper ainda não estão prontos para escala. `makes_implicit_causal_claim` teve adjudicação em 95,4% dos artigos, e `makes_explicit_causal_claim` em 89,7%.

2. **O campo `brief_justification` não é adequado para consenso por igualdade literal.** Ele aparece com 100% de adjudicação porque é texto livre. Esse campo deve ser tratado como justificativa auxiliar, síntese textual ou evidência para revisão, não como campo de consenso automático por comparação exata.

3. **Campos factuais ainda têm risco de invenção ou extrapolação.** A auditoria D marcou 281 campos como contraditos pelo texto e 365 como não encontrados no texto. As falhas de severidade alta somam 168 eventos de campo-agente, concentradas em 50 PIDs.

4. **Os agentes têm perfis diferentes, mas nenhum é suficiente sozinho.** O Agente C teve maior taxa agregada de suporte textual, mas também o maior número de falhas de severidade alta. O Agente B teve a menor taxa de suporte textual e o maior número de contradições. O Agente A foi o mais permissivo em sinais substantivos.

5. **A fila de adjudicação ficou ampla.** Todos os 175 PIDs aparecem em algum item da fila priorizada. Isso não significa que todos os artigos estejam igualmente problemáticos, mas indica que a escala sem adjudicação herdaria desacordos e falhas conhecidas.

```{r critical-agreement}
tbl(
  report_data$critical_agreement,
  "Tabela 3. Acordo A/B/C nos campos críticos.",
  c("Campo", "Unanimidade", "Itens para adjudicar", "Adjudicação")
)
```

```{r unstable-fields}
tbl(
  head(report_data$agreement_top, 15),
  "Tabela 4. Campos com maior taxa de adjudicação A/B/C.",
  c("Campo", "Campo crítico", "Artigos", "Unanimidade", "Maioria", "Itens para adjudicar", "Adjudicação")
)
```

# Fidelidade textual

A taxa agregada de suporte textual dos campos factuais auditados foi alta, mas não alta o bastante para escalar sem revisão: `r report_data$snapshot$taxa[report_data$snapshot$metrica == "campos factuais suportados pelo texto"]` dos campos auditados foram marcados como suportados. O problema substantivo está concentrado nos campos que o paper mais precisa medir com precisão.

```{r fidelity-agent}
tbl(
  report_data$fidelity_by_agent,
  "Tabela 5. Fidelidade textual por agente auditado.",
  c("Agente", "Campos auditados", "Campos suportados", "Taxa de suporte", "Contraditos", "Não encontrados", "Severidade alta", "Severidade média")
)
```

```{r fidelity-file-status}
tbl(
  report_data$fidelity_file_status,
  "Tabela 6. Status geral das auditorias de fidelidade por agente.",
  c("Agente", "Pass", "Pass com warnings", "Fail", "Total")
)
```

```{r high-risk-fields}
tbl(
  head(report_data$high_risk_fields, 12),
  "Tabela 7. Campos factuais com maior risco de falta de suporte textual.",
  c("Campo", "Auditados", "Suportados", "Taxa de suporte", "Contraditos", "Não encontrados", "Severidade alta", "Severidade média")
)
```

```{r high-severity}
tbl(
  report_data$high_severity_by_field,
  "Tabela 8. Falhas de severidade alta por campo.",
  c("Campo", "Falhas altas")
)
```

```{r high-severity-agent}
tbl(
  report_data$high_severity_by_agent,
  "Tabela 9. Falhas de severidade alta por agente auditado.",
  c("Agente", "Falhas altas")
)
```

# Interpretação dos principais riscos

**Claims causais.** O campo `makes_explicit_causal_claim` combina baixo acordo entre agentes e baixa fidelidade textual. Esse é o principal bloqueio metodológico, porque a tese sobre revolução da credibilidade depende de distinguir linguagem causal vaga, associação descritiva e identificação causal real.

**Survey e dataset original.** `paper_uses_survey_data` e `uses_original_dataset` precisam de definições mais granulares. O piloto confunde com facilidade uso de dados de survey secundários, surveys originais dos autores, questionários aplicados em estudo de caso, bases administrativas compiladas e datasets originais derivados de fontes públicas.

**Amostra.** `sample_size` e `sample_size_quote` ainda falham quando o texto contém números, mas não sustenta claramente a unidade amostral classificada. A regra deve exigir unidade, escopo e trecho diretamente vinculado ao valor.

**Relação IV-DV.** `main_variable_relationship`, `independent_variables` e `dependent_variables` são vulneráveis a extrapolação quando o artigo discute conceitos ou mecanismos sem estimar uma relação empírica clara. Esses campos devem ser nulos quando não houver relação operacionalizada no texto.

**Justificativas livres.** `brief_justification` deve continuar existindo como trilha de auditoria, mas não deve entrar na regra de consenso por igualdade literal.

# Fila de adjudicação

Há duas filas que devem ser distinguidas. A primeira é a fila por desacordo A/B/C, que soma 885 decisões artigo-campo a adjudicar. A segunda é a fila priorizada final, que acrescenta falhas de fidelidade textual e chega a 1.031 itens. A triagem inicial deve atacar os 55 itens com prioridade maior ou igual a 14, envolvendo 30 PIDs.

```{r queue-reasons}
tbl(
  report_data$queue_reason_summary,
  "Tabela 10. Razões dos itens na fila priorizada.",
  c("Razão", "Itens", "Parcela")
)
```

```{r high-priority-fields}
tbl(
  report_data$high_priority_fields,
  "Tabela 11. Campos nos itens de maior prioridade.",
  c("Campo", "Itens de prioridade alta")
)
```

```{r top-priority}
tbl(
  report_data$top_priority_items,
  "Tabela 12. Primeiros itens da fila de adjudicação priorizada.",
  c("PID", "Título", "Campo", "Campo crítico", "Consenso", "Prioridade", "Razão", "Agentes com falha")
)
```

# Comparação diagnóstica com a rodada anterior

A comparação contra a classificação anterior é útil para diagnóstico de mudança operacional, mas não deve ser interpretada como validação, porque a rodada anterior foi feita sem body integral. Mesmo assim, as divergências mostram onde a troca de insumo textual e o maior conservadorismo mudaram mais os resultados.

```{r previous}
tbl(
  head(report_data$previous_divergence, 15),
  "Tabela 13. Menores taxas de acordo do consenso v2 com a rodada anterior.",
  c("Campo", "Campo crítico", "Consensos v2 aceitos", "Acordo com v1")
)
```

```{r permissiveness}
tbl(
  report_data$permissiveness,
  "Tabela 14. Sinais de permissividade por agente.",
  c("Agente", "Slots auditados", "Sinais permissivos", "Taxa permissiva")
)
```

# Próximos passos recomendados

1. **Congelar o piloto v2 como baseline de calibração.** Não sobrescrever os JSONs A/B/C/D. Qualquer nova rodada deve ser `v3` ou um diretório de adjudicação derivado, por exemplo `data/processed/full_classification_pilot_v2/adjudicated/`.

2. **Adjudicar manualmente a fila de maior prioridade.** Começar pelos 55 itens com prioridade maior ou igual a 14, cobrindo 30 PIDs. Em paralelo, revisar todos os 168 eventos de severidade alta em 50 PIDs, porque eles indicam risco concreto de afirmação não sustentada ou contradita pelo body.

3. **Reescrever o codebook dos campos instáveis.** Prioridade: `makes_explicit_causal_claim`, `makes_implicit_causal_claim`, `main_causal_research_design`, `paper_uses_survey_data`, `uses_original_dataset`, `sample_size`, `sample_size_quote`, `main_variable_relationship`, `independent_variables` e `dependent_variables`.

4. **Separar categorias que hoje estão colapsadas.** Para survey, distinguir `no_survey_data`, `secondary_survey_data`, `original_survey_by_authors` e `questionnaire_or_interview_in_case_study`. Para dataset original, distinguir dados primários, base compilada pelos autores a partir de fontes públicas e reuso de base externa.

5. **Adicionar regras de nulidade explícitas.** Campos factuais devem receber `null` quando o body não contiver suporte direto. Isso deve valer especialmente para tamanho de amostra, variáveis, relação IV-DV, equações estimadas, significância estatística, power analysis e pré-registro.

6. **Remover `brief_justification` do consenso por igualdade literal.** A melhor regra é preservar as três justificativas como evidência auxiliar, e gerar uma justificativa consensual apenas depois da adjudicação.

7. **Criar uma planilha de adjudicação humana.** A planilha deve conter PID, título, campo, valores A/B/C, status do Agente D, trecho de suporte, motivo de prioridade e uma coluna para decisão final. Isso transforma a fila em trabalho manual rastreável.

8. **Produzir um gold set adjudicado do piloto.** Depois da adjudicação, gerar `consensus_classifications_adjudicated.csv` e um relatório de mudanças em relação ao consenso provisório. Esse gold set deve virar benchmark para nova rodada de prompts.

9. **Rodar uma v3 pequena antes da escala.** Reclassificar apenas os campos problemáticos nos PIDs adjudicados, com prompts revisados, e medir melhoria de acordo e fidelidade antes de tocar no corpus completo.

10. **Definir critérios objetivos de escala.** Sugestão mínima: zero erros de schema, zero falhas altas nos campos prioritários após adjudicação, taxa de suporte textual acima de 95% em cada campo factual central, e adjudicação abaixo de 10% nos campos críticos em uma amostra de validação pós-revisão.

# Decisão sobre escala

A escala para o corpus completo deve esperar. A infraestrutura v2 é sólida o bastante para servir de base, mas os resultados substantivos ainda exigem adjudicação e revisão de schema/prompt. Escalar agora provavelmente propagaria erro justamente nos campos que sustentam a inferência principal do paper: presença de claim causal, tipo de desenho causal, identificação, variáveis, survey/dataset original e evidência estatística.

O melhor caminho é tratar o piloto v2 como benchmark de calibração, adjudicar os campos de maior risco, revisar o codebook e rodar uma v3 focalizada. Só depois disso faz sentido classificar o corpus completo.

# Arquivos consultados

- `data/processed/full_classification_pilot_v2/pilot_manifest.csv`
- `data/processed/full_classification_pilot_v2/pilot_manifest_metadata.json`
- `quality_reports/full_classification_pilot_v2_validation_summary.md`
- `quality_reports/full_classification_pilot_v2_fidelity_validation_summary.md`
- `quality_reports/full_classification_pilot_v2_final_report.md`
- `data/processed/full_classification_pilot_v2/comparison/agent_field_agreement.csv`
- `data/processed/full_classification_pilot_v2/comparison/adjudication_queue_prioritized.csv`
- `data/processed/full_classification_pilot_v2/comparison/fidelity_field_audits_validated.csv`
- `data/processed/full_classification_pilot_v2/comparison/fidelity_file_audits_validated.csv`
- `data/processed/full_classification_pilot_v2/comparison/fidelity_high_risk_fields.csv`
- `data/processed/full_classification_pilot_v2/comparison/previous_classification_agreement_consensus_by_field.csv`
