---
title: "Inferência Estatística Ainda É Minoritária em Seis Periódicos Brasileiros, 2005--2025"
author: ""
date: "`r format(Sys.Date(), '%d de %B de %Y')`"
output:
  pdf_document:
    latex_engine: xelatex
    keep_tex: false
    includes:
      in_header: preamble.tex
bibliography: ../references.bib
biblio-style: apalike
link-citations: true
abstract: |
  Qual é a fronteira metodológica da Ciência Política brasileira? Examinamos 4.144 artigos publicados entre 2005 e 2025 em nove periódicos brasileiros integralmente classificados. Apenas 743 de 1.994 artigos quantitativos (37,3%) quantificam formalmente a incerteza por meio de testes, intervalos ou procedimentos equivalentes. Essa proporção variou de 34,4% em 2005--2011 a 39,7% em 2019--2025. Em contraste, Torreblanca et al. encontram abordagens baseadas em desenho causal em 45,4% a 56,8% dos artigos quantitativos explicativos da APSR, AJPS e Journal of Politics. Nos periódicos brasileiros, 59 artigos --- 1,4% do total e 4,2% dos 1.395 examinados para identificação --- mencionam uma estratégia causal explícita. A semelhança numérica encobre, portanto, uma diferença substantiva: enquanto a fronteira brasileira ainda é quantificar a incerteza, nos periódicos internacionais de referência ela já é construir a identificação causal. A análise integra um corpus elegível de 4.144 artigos de nove periódicos, todos classificados a partir do texto integral. As contagens registram presença, não qualidade de execução, e ainda requerem validação humana.
---

```{r setup, include=FALSE}
knitr::opts_chunk$set(
  echo = FALSE,
  message = FALSE,
  warning = FALSE,
  fig.path = "../output/figures/",
  fig.width = 6,
  fig.height = 4,
  dpi = 150
)

suppressPackageStartupMessages({
  library(dplyr)
  library(knitr)
  library(readr)
  library(stringr)
})

format_n <- function(x) {
  format(x, big.mark = ".", decimal.mark = ",", scientific = FALSE)
}

format_pct <- function(x) {
  ifelse(is.na(x), "-", paste0(format(x, decimal.mark = ",", nsmall = 1, trim = TRUE), "%"))
}

denominadores <- readr::read_csv("../output/tables/paper/denominator_summary.csv", show_col_types = FALSE)
tabela_corpus <- readr::read_csv("../output/tables/paper/table_1_corpus_description.csv", show_col_types = FALSE)
tabela_dimensoes <- readr::read_csv("../output/tables/paper/table_2_methodological_dimensions.csv", show_col_types = FALSE)
tabela_credibilidade <- readr::read_csv("../output/tables/paper/table_3_causality_credibility.csv", show_col_types = FALSE)
tabela_periodicos_completos <- readr::read_csv("../output/tables/paper/table_4_complete_journal_profile.csv", show_col_types = FALSE)
tabela_qualitativa_completa <- readr::read_csv("../output/tables/paper/table_8_qualitative_complete_summary.csv", show_col_types = FALSE)
perfil_periodo_padronizado <- readr::read_csv("../output/tables/paper/period_equal_weight_profile.csv", show_col_types = FALSE)
perfil_periodo_artigos <- readr::read_csv("../output/tables/paper/period_article_weight_profile.csv", show_col_types = FALSE)
perfil_periodico_periodo <- readr::read_csv("../output/tables/paper/period_complete_journal_profile.csv", show_col_types = FALSE)
perfil_tough_call <- readr::read_csv("../output/tables/paper/tough_call_profile.csv", show_col_types = FALSE)
cobertura_periodicos <- readr::read_csv("../output/tables/paper/coverage_by_journal.csv", show_col_types = FALSE)
inferencia_numeros <- readr::read_csv("../output/tables/paper/statistical_inference_key_numbers.csv", show_col_types = FALSE)
benchmark_inferencia <- readr::read_csv("../output/tables/paper/statistical_inference_torreblanca_benchmark.csv", show_col_types = FALSE)
inferencia_linguagem_causal <- readr::read_csv("../output/tables/paper/statistical_inference_by_causal_language.csv", show_col_types = FALSE)

n_manifest <- denominadores$n[denominadores$denominator == "Corpus completo elegível"]
n_classificados <- denominadores$n[denominadores$denominator == "Artigos classificados por leitura integral"]
n_pendentes <- denominadores$n[denominadores$denominator == "Artigos ainda não classificados"]
n_empiricos <- denominadores$n[denominadores$denominator == "Artigos empíricos classificados"]
n_quant <- denominadores$n[denominadores$denominator == "Artigos empíricos quantitativos classificados"]
n_inferencia_observada <- denominadores$n[denominadores$denominator == "Artigos empíricos quantitativos com inferência classificada"]
n_inferencia_ausente <- denominadores$n[denominadores$denominator == "Artigos empíricos quantitativos sem classificação de inferência"]
n_claim <- denominadores$n[denominadores$denominator == "Artigos com afirmação causal ou explicativa classificados"]
n_screen <- denominadores$n[denominadores$denominator == "Artigos em que a identificação é especialmente relevante"]
n_estrito <- denominadores$n[denominadores$denominator == "Artigos com estratégia explícita de identificação causal"]
n_periodicos_completos <- denominadores$n[denominadores$denominator == "Periódicos com classificação completa"]
n_artigos_periodicos_completos <- denominadores$n[denominadores$denominator == "Artigos dos periódicos completos"]
n_screen_periodicos_completos <- denominadores$n[denominadores$denominator == "Artigos dos periódicos completos em que a identificação é especialmente relevante"]
n_estrito_periodicos_completos_denominadores <- denominadores$n[denominadores$denominator == "Artigos dos periódicos completos com estratégia explícita de identificação causal"]
pct_classificados <- denominadores$percent[denominadores$denominator == "Artigos classificados por leitura integral"]
n_modelagem <- tabela_dimensoes$n[tabela_dimensoes$category == "Modelagem estatística"]
n_inferencia <- tabela_dimensoes$n[tabela_dimensoes$category == "Inferência estatística"]
limite_inferior_inferencia <- round(100 * n_inferencia / n_quant, 1)
limite_superior_inferencia <- round(100 * (n_inferencia + n_inferencia_ausente) / n_quant, 1)
n_claim_empirico <- tabela_credibilidade$n[tabela_credibilidade$category == "Afirmação causal ou explicativa em artigo empírico"]
n_estrito_periodicos_completos <- sum(tabela_periodicos_completos$n_strict)
n_screen_periodicos_parciais <- n_screen - n_screen_periodicos_completos
n_estrito_periodicos_parciais <- n_estrito - n_estrito_periodicos_completos
n_qualitativos_periodicos_completos <- unique(tabela_qualitativa_completa$denominator_n)
n_objetivo_qualitativo_claro <- tabela_qualitativa_completa$n[tabela_qualitativa_completa$qualitative_goal_clarity %in% "Clara"]
pct_objetivo_qualitativo_claro <- tabela_qualitativa_completa$percent[tabela_qualitativa_completa$qualitative_goal_clarity %in% "Clara"]
periodicos_completos_nomes <- tabela_periodicos_completos$journal_title
periodicos_temporais_nomes <- sort(unique(perfil_periodico_periodo$journal_title))
n_periodicos_temporais <- length(periodicos_temporais_nomes)
n_periodicos_parciais <- sum(cobertura_periodicos$coverage_status == "Parcial")
n_periodicos_nao_iniciados <- sum(cobertura_periodicos$coverage_status == "Não iniciado")
tough_call_completos <- perfil_tough_call |>
  dplyr::filter(journal_title %in% periodicos_completos_nomes)
tough_call_min <- min(tough_call_completos$tough_call_percent)
tough_call_max <- max(tough_call_completos$tough_call_percent)

inference_metric_value <- function(metric, variable) {
  inferencia_numeros[[variable]][inferencia_numeros$metric == metric]
}

benchmark_value <- function(publication, variable) {
  benchmark_inferencia[[variable]][benchmark_inferencia$publication == publication]
}

claim_inference_value <- function(causal_language, inference_status, variable) {
  inferencia_linguagem_causal[[variable]][
    inferencia_linguagem_causal$causal_language == causal_language &
      inferencia_linguagem_causal$inference_status == inference_status
  ]
}

n_inferencia_completos <- inference_metric_value("Inferência estatística nos periódicos completos", "n")
n_inferencia_completos_den <- inference_metric_value("Inferência estatística nos periódicos completos", "denominator_n")
pct_inferencia_completos <- inference_metric_value("Inferência estatística nos periódicos completos", "percent")
n_descritivos_sem_inferencia <- inference_metric_value("Artigos classificados como descritivos e sem inferência nos periódicos completos", "n")
pct_descritivos_sem_inferencia <- inference_metric_value("Artigos classificados como descritivos e sem inferência nos periódicos completos", "percent")
n_inferencia_analise_formal <- inference_metric_value("Inferência entre testes bivariados ou modelagem com rótulo observado nos periódicos completos", "n")
n_analise_formal <- inference_metric_value("Inferência entre testes bivariados ou modelagem com rótulo observado nos periódicos completos", "denominator_n")
pct_inferencia_analise_formal <- inference_metric_value("Inferência entre testes bivariados ou modelagem com rótulo observado nos periódicos completos", "percent")
n_analise_formal_inferencia_ausente <- inference_metric_value("Testes bivariados ou modelagem sem rótulo de inferência nos periódicos completos", "n")
n_analise_formal_total <- inference_metric_value("Testes bivariados ou modelagem sem rótulo de inferência nos periódicos completos", "denominator_n")
pct_inferencia_2005_2011 <- inference_metric_value("Inferência no suporte temporal comum: 2005-2011", "percent")
pct_inferencia_2012_2018 <- inference_metric_value("Inferência no suporte temporal comum: 2012-2018", "percent")
pct_inferencia_2019_2025 <- inference_metric_value("Inferência no suporte temporal comum: 2019-2025", "percent")
pct_torreblanca_apsr <- benchmark_value("American Political Science Review", "percent")
pct_torreblanca_ajps <- benchmark_value("American Journal of Political Science", "percent")
pct_torreblanca_jop <- benchmark_value("Journal of Politics", "percent")
pct_torreblanca_top3 <- benchmark_value("Média ponderada: APSR, AJPS e Journal of Politics", "percent")
n_estrito_total_completos <- inference_metric_value("Estratégia causal explícita entre todos os artigos dos periódicos completos", "n")
n_estrito_total_completos_den <- inference_metric_value("Estratégia causal explícita entre todos os artigos dos periódicos completos", "denominator_n")
pct_estrito_total_completos <- inference_metric_value("Estratégia causal explícita entre todos os artigos dos periódicos completos", "percent")
n_estrito_examinados_completos <- inference_metric_value("Estratégia causal explícita entre os artigos examinados dos periódicos completos", "n")
n_estrito_examinados_completos_den <- inference_metric_value("Estratégia causal explícita entre os artigos examinados dos periódicos completos", "denominator_n")
pct_estrito_examinados_completos <- inference_metric_value("Estratégia causal explícita entre os artigos examinados dos periódicos completos", "percent")
n_linguagem_com_inferencia <- claim_inference_value(
  "Com linguagem causal ou explicativa",
  "Com inferência estatística",
  "n"
)
n_linguagem_sem_inferencia <- claim_inference_value(
  "Com linguagem causal ou explicativa",
  "Sem inferência estatística",
  "n"
)
n_linguagem_total <- claim_inference_value(
  "Com linguagem causal ou explicativa",
  "Com inferência estatística",
  "language_denominator_n"
)
pct_inferencia_com_linguagem <- claim_inference_value(
  "Com linguagem causal ou explicativa",
  "Com inferência estatística",
  "percent_within_language"
)
pct_sem_inferencia_com_linguagem <- claim_inference_value(
  "Com linguagem causal ou explicativa",
  "Sem inferência estatística",
  "percent_within_language"
)
n_sem_linguagem_com_inferencia <- claim_inference_value(
  "Sem linguagem causal ou explicativa",
  "Com inferência estatística",
  "n"
)
n_sem_linguagem_sem_inferencia <- claim_inference_value(
  "Sem linguagem causal ou explicativa",
  "Sem inferência estatística",
  "n"
)
n_sem_linguagem_total <- claim_inference_value(
  "Sem linguagem causal ou explicativa",
  "Com inferência estatística",
  "language_denominator_n"
)
pct_inferencia_sem_linguagem <- claim_inference_value(
  "Sem linguagem causal ou explicativa",
  "Com inferência estatística",
  "percent_within_language"
)
n_cruzamento_inferencia <- claim_inference_value(
  "Com linguagem causal ou explicativa",
  "Com inferência estatística",
  "cross_denominator_n"
)

stopifnot(
  n_manifest == 4144,
  n_classificados <= n_manifest,
  n_artigos_periodicos_completos <= n_classificados,
  n_periodicos_completos == nrow(tabela_periodicos_completos),
  n_empiricos <= n_classificados,
  n_quant <= n_empiricos,
  n_inferencia_observada + n_inferencia_ausente == n_quant,
  n_inferencia <= n_inferencia_observada,
  n_estrito <= n_screen,
  n_estrito_periodicos_completos == n_estrito_periodicos_completos_denominadores,
  n_screen_periodicos_completos <= n_artigos_periodicos_completos,
  n_estrito_periodicos_parciais <= n_screen_periodicos_parciais,
  n_inferencia_completos <= n_inferencia_completos_den,
  n_estrito_total_completos == n_estrito_examinados_completos,
  n_estrito_total_completos_den == n_artigos_periodicos_completos,
  n_estrito_examinados_completos_den == n_screen_periodicos_completos,
  n_inferencia_analise_formal <= n_analise_formal,
  n_linguagem_com_inferencia + n_linguagem_sem_inferencia == n_linguagem_total,
  n_sem_linguagem_com_inferencia + n_sem_linguagem_sem_inferencia == n_sem_linguagem_total,
  n_linguagem_total + n_sem_linguagem_total == n_cruzamento_inferencia,
  n_cruzamento_inferencia == n_inferencia_completos_den
)

profile_value <- function(journal, variable) {
  tabela_periodicos_completos[[variable]][tabela_periodicos_completos$journal_title == journal]
}

period_profile_value <- function(journal, period, variable) {
  perfil_periodico_periodo[[variable]][
    perfil_periodico_periodo$journal_title == journal &
      perfil_periodico_periodo$period_3 == period
  ]
}
```

# Introdução

Nos nove periódicos brasileiros integralmente classificados, menos da metade dos artigos quantitativos quantifica formalmente a incerteza: `r format_n(n_inferencia_completos)` de `r format_n(n_inferencia_completos_den)`, ou `r format_pct(pct_inferencia_completos)`. Nos três periódicos generalistas que ocupam o centro da Ciência Política internacional, uma proporção semelhante --- entre `r format_pct(pct_torreblanca_jop)` e `r format_pct(pct_torreblanca_apsr)` --- já emprega abordagens baseadas em desenho causal entre os artigos quantitativos explicativos [@torreblanca2026]. A semelhança dos percentuais revela uma diferença, não uma convergência: o que ainda distingue parte importante da produção quantitativa brasileira é o uso de testes, intervalos e outras formas de expressar incerteza; nos periódicos internacionais de referência, o patamar comparável corresponde a estratégias explícitas de identificação causal.

O contraste é ainda mais claro quando observamos essas estratégias no Brasil. Apenas `r format_n(n_estrito_total_completos)` dos `r format_n(n_estrito_total_completos_den)` artigos publicados nos nove periódicos (`r format_pct(pct_estrito_total_completos)`) mencionam alguma estratégia causal explícita. Mesmo entre os `r format_n(n_estrito_examinados_completos_den)` artigos para os quais o protocolo examinou identificação, são `r format_n(n_estrito_examinados_completos)` (`r format_pct(pct_estrito_examinados_completos)`). A fronteira metodológica brasileira, portanto, ainda parece ser a passagem da descrição para a inferência estatística. A fronteira dos periódicos internacionais de referência deslocou-se para o problema mais exigente de como identificar efeitos causais.

Essa conclusão retoma, no produto publicado, uma preocupação antiga da disciplina. O diagnóstico do "calcanhar metodológico" relacionou limitações do treinamento em métodos à capacidade de acumular conhecimento [-@soares2005]. Estudos posteriores documentaram a expansão, mas também a distribuição desigual, do ensino de métodos na pós-graduação [@barberia2014; @albuquerque2022] e defenderam transparência e reprodutibilidade como condições para a avaliação coletiva da pesquisa [@figueiredo2019]. Em vez de observar currículos ou normas profissionais, examinamos o que os artigos efetivamente fazem.

O artigo distingue quatro dimensões que não devem ser confundidas. Um trabalho pode mobilizar evidência empírica sem quantificá-la, usar números apenas para descrever os casos observados, realizar inferência estatística sem identificar um efeito causal ou formular uma explicação sem empregar um desenho causal explícito. Testes de hipótese, intervalos e procedimentos equivalentes expressam a incerteza de uma generalização, mas não resolvem, por si sós, o problema da identificação. A distinção preserva o pluralismo metodológico: perguntas qualitativas, históricas, interpretativas, normativas e descritivas não precisam ser convertidas artificialmente em estudos causais.

Analisamos artigos publicados entre 2005 e 2025 em nove periódicos brasileiros indexados no SciELO. O universo elegível contém `r format_n(n_manifest)` artigos; `r format_n(n_classificados)` foram classificados a partir do texto integral. Como os nove periódicos estão integralmente classificados, as comparações principais usam todos os `r format_n(n_artigos_periodicos_completos)` artigos elegíveis. Neles, a inferência estatística permanece minoritária: `r format_pct(pct_inferencia_2005_2011)` em 2005--2011, `r format_pct(pct_inferencia_2012_2018)` em 2012--2018 e `r format_pct(pct_inferencia_2019_2025)` em 2019--2025.

A contribuição é mostrar que a expansão da empiria não implica uma transformação uniforme da prática metodológica. A produção brasileira combina ampla linguagem causal ou explicativa, grande contingente de análises quantitativas descritivas, inferência estatística ainda minoritária e presença rara de estratégias explícitas de identificação. A classificação registra procedimentos mencionados, não sua qualidade, e ainda requer validação humana; essas limitações recomendam cautela quanto à precisão dos percentuais, mas não apagam a distância entre as duas fronteiras metodológicas identificadas aqui.

# Dados

Analiso artigos publicados entre 2005 e 2025 em nove periódicos indexados no SciELO: `Brazilian Political Science Review`, `Opinião Pública`, `Revista Brasileira de Ciência Política`, `Revista de Sociologia e Política`, `Dados`, `Revista Brasileira de Ciências Sociais`, `Contexto Internacional`, `Revista Brasileira de Política Internacional` e `Cadernos Gestão Pública e Cidadania`. Juntos, esses periódicos somam `r format_n(n_manifest)` artigos elegíveis no período.

Quatro periódicos mapeados no levantamento inicial não entram na análise principal: `Brazilian Journal of Political Economy`, `Civitas - Revista de Ciências Sociais`, `Revista de Administração Pública` e `Sur. Revista Internacional de Direitos Humanos`. As exclusões foram definidas antes desta atualização para delimitar um núcleo de Ciência Política, Relações Internacionais, gestão pública e Ciências Sociais políticas. Como essa fronteira é contestável, os critérios e as decisões são preservados no material de replicação. A Tabela 1 apresenta o número de artigos elegíveis e classificados por periódico e período.

Também registramos como inelegíveis 19 unidades editoriais da série *Tendências*, publicadas por `Opinião Pública` entre 2005 e 2014. Esses documentos compilam dados de pesquisas, mas não identificam autores e não se apresentam como artigos acadêmicos assinados. Dezesseis haviam sido indexados entre os artigos potencialmente elegíveis; três já estavam fora do universo analítico por seu tipo documental. Os arquivos integrais e as classificações já produzidas permanecem preservados para fins de rastreabilidade, mas essas unidades não integram nenhum denominador ou resultado substantivo.

Os textos integrais foram recuperados do SciELO em junho de 2026, e a base analítica desta versão foi atualizada em 18 de julho de 2026. O material de replicação preserva as fontes, as datas de acesso, as decisões de exclusão e as verificações de integridade dos arquivos.

Esta versão usa `r format_n(n_classificados)` artigos, equivalentes a `r format_pct(pct_classificados)` do universo elegível. Os nove periódicos estão integralmente classificados e somam `r format_n(n_artigos_periodicos_completos)` artigos. Assim, os resultados principais cobrem todo o universo elegível desta versão; os rótulos automatizados ainda exigem validação humana.

```{r tabela-1}
tabela_1_display <- tabela_corpus |>
  dplyr::transmute(
    Periódico = dplyr::recode(
      journal_title,
      "Brazilian Political Science Review" = "BPSR",
      "Cadernos Gestão Pública e Cidadania" = "CGPC",
      "Contexto Internacional" = "Contexto Internacional",
      "Dados" = "Dados",
      "Lua Nova: Revista de Cultura e Política" = "Lua Nova",
      "Novos estudos CEBRAP" = "Novos Estudos CEBRAP",
      "Opinião Pública" = "Opinião Pública",
      "Revista Brasileira de Ciência Política" = "RBCP",
      "Revista Brasileira de Ciências Sociais" = "RBCS",
      "Revista Brasileira de Política Internacional" = "RBPI",
      "Revista de Sociologia e Política" = "RSP"
    ),
    Elegíveis = format_n(eligible_total),
    Classificados = format_n(classified_total),
    `Cobertura` = format_pct(coverage_percent),
    `2005-11` = paste0(`classified_n_2005-2011`, "/", `eligible_n_2005-2011`),
    `2012-18` = paste0(`classified_n_2012-2018`, "/", `eligible_n_2012-2018`),
    `2019-25` = paste0(`classified_n_2019-2025`, "/", `eligible_n_2019-2025`)
  )

knitr::kable(
  tabela_1_display,
  caption = "Artigos elegíveis e classificados por periódico e período. Nas colunas de período, classificados/elegíveis.",
  booktabs = TRUE,
  longtable = TRUE
)
```

# Estratégia Empírica

A estratégia empírica é uma estratégia de mensuração, não uma estratégia de identificação causal do próprio paper. O objetivo é descrever como os artigos se distribuem em dimensões metodológicas observáveis: presença de evidência empírica, tipo de evidência, componente quantitativo, inferência estatística, afirmação causal ou explicativa e menção a estratégias explícitas de identificação causal. Os agregados dos `r format_n(n_classificados)` artigos classificados cobrem todo o universo elegível desta versão. As comparações entre periódicos usam os nove periódicos completos; as comparações temporais usam os oito periódicos completos que publicaram nos três períodos, com o mesmo peso para cada periódico.

O mapa de denominadores deve ser lido com cuidado. Algumas etapas são aninhadas: a frequência das estratégias de identificação é calculada dentro do subconjunto em que a identificação é metodologicamente relevante. Outras dimensões são cruzadas: afirmações causais ou explicativas podem aparecer em artigos qualitativos, quantitativos ou mistos. Por isso, a Figura 1 apresenta denominadores e dimensões da classificação disponível, e não uma sequência estritamente aninhada em todos os degraus.

```{r figura-1, fig.cap=paste0("Cobertura do corpus e incidência de práticas metodológicas. A cobertura usa os ", format_n(n_manifest), " artigos elegíveis; as demais linhas descrevem os ", format_n(n_classificados), " artigos classificados, com numerador e denominador indicados junto a cada ponto."), out.width="95%"}
knitr::include_graphics("../output/figures/paper/figure_1_corpus_funnel.pdf")
```

O classificador registra primeiro se o artigo é empírico e que tipo de evidência mobiliza: qualitativa, quantitativa, mista ou ausente. Em seguida, distingue artigos com análise quantitativa, inferência estatística e afirmações causais ou explicativas. Para examinar a camada associada à identificação causal, o protocolo seleciona artigos por um de dois caminhos: combinação de afirmação causal ou explicativa com evidência empírica pertinente; ou emprego de modelagem quantitativa que exige examinar como as inferências são sustentadas. Esse subconjunto não equivale ao conjunto de estudos causais. Ele define apenas os artigos nos quais procuramos, na etapa seguinte, menções a estratégias explícitas de identificação.

Um artigo é classificado como contendo inferência estatística quando reporta algum procedimento que quantifica formalmente a incerteza: teste de hipótese ou valor de *p*, erro-padrão inferencial, intervalo de confiança ou de credibilidade, intervalo por *bootstrap*, inferência por randomização, incerteza posterior bayesiana ou procedimento equivalente. Estatísticas descritivas, coeficientes ou modelos apresentados sem qualquer medida desse tipo não bastam. A variável registra a presença do procedimento; não avalia sua correção, poder estatístico, calibração, adequação dos erros-padrão ou interpretação.

Consideramos como estratégia explícita de identificação causal a menção a experimentos, diferenças-em-diferenças, estudos de evento, variáveis instrumentais, regressão descontínua, *regression kink*, controle sintético, diferenças-em-diferenças sintéticas, pareamento ou ponderação, grafos causais formais, estimadores duplamente robustos, árvores ou florestas causais e descoberta causal. Regressão observacional, modelos de equações estruturais, mediação causal e efeitos fixos não entram automaticamente nessa contagem. Esses casos só seriam incluídos após revisão complementar que encontrasse uma discussão explícita da estratégia de identificação e da plausibilidade de seus pressupostos. Mesmo entre os casos incluídos, a classificação registra apenas que uma estratégia foi mencionada; não avalia se foi bem executada.

## Protocolo de classificação e validade da mensuração

Classificamos o texto integral de cada artigo com um protocolo padronizado aplicado por modelos de linguagem. Verificações automáticas de consistência asseguram a integridade estrutural dos dados e das relações entre categorias, mas não substituem a validação humana nem estimam validade de construto.

Os rótulos em escala ainda não foram integralmente adjudicados por humanos. Nos nove periódicos completos, a fração marcada como caso difícil varia de `r format_pct(tough_call_min)` a `r format_pct(tough_call_max)` entre células periódico--período. Além disso, lotes diferentes foram classificados com configurações distintas de modelo e esforço. Como a ordem dos lotes se relaciona ao período de publicação, comparações temporais podem combinar mudança editorial e mudança do classificador. Por isso, as tendências são apresentadas apenas como diagnóstico exploratório.

Os denominadores são parte substantiva da interpretação. Proporções de cobertura usam os `r format_n(n_manifest)` artigos elegíveis. Proporções sobre práticas metodológicas usam os `r format_n(n_classificados)` artigos classificados. A proporção de inferência estatística exclui do denominador `r format_n(n_inferencia_ausente)` artigos quantitativos cujo rótulo está ausente, correspondentes a `r format_pct(round(100 * n_inferencia_ausente / n_quant, 1))` desse subconjunto; eles não são convertidos em ausência de inferência. A frequência de estratégias explícitas de identificação usa os `r format_n(n_screen_periodicos_completos)` artigos examinados nos periódicos completos. Nenhuma tabela ou figura omite o denominador, porque o significado de uma proporção muda conforme a dimensão analisada.

Duas dimensões complementares ainda não foram classificadas: explicitação metodológica e formato do artigo empírico. A primeira deve distinguir se dados, fontes e estratégia analítica aparecem de forma clara, parcial ou ausente. A segunda deve classificar a arquitetura textual do artigo empírico. Como essas dimensões não integram os resultados desta versão, nenhuma conclusão é apresentada sobre rastreabilidade ou padronização textual.

# Resultados

O universo elegível contém `r format_n(n_manifest)` artigos, dos quais `r format_n(n_classificados)` estão classificados. A Tabela 2 descreve esse conjunto parcial com denominadores específicos para cada dimensão. Entre os classificados, `r format_n(n_empiricos)` são empíricos. Entre os empíricos, `r format_n(n_quant)` têm componente quantitativo; entre estes, `r format_n(n_modelagem)` apresentam modelagem estatística e `r format_n(n_inferencia)` registram inferência estatística.

```{r tabela-2}
tabela_2_display <- tabela_dimensoes |>
  dplyr::filter(!is.na(n)) |>
  dplyr::mutate(
    n = ifelse(is.na(n), "-", format_n(n)),
    denominator_n = ifelse(is.na(denominator_n), "-", format_n(denominator_n)),
    percent = format_pct(percent),
    denominator_display = ifelse(
      denominator == "não disponível",
      denominator,
      paste0(denominator, " (", denominator_n, ")")
    )
  ) |>
  dplyr::transmute(
    Dimensão = dimension,
    Categoria = category,
    N = n,
    Denominador = denominator_display,
    Percentual = percent
  )

knitr::kable(
  tabela_2_display,
  caption = paste0("Práticas metodológicas nos ", format_n(n_classificados), " artigos classificados."),
  booktabs = TRUE,
  longtable = TRUE
)
```

A composição da evidência é plural. Dos artigos empíricos, `r format_n(tabela_dimensoes$n[tabela_dimensoes$category == "Somente qualitativo"])` usam apenas evidência qualitativa, `r format_n(tabela_dimensoes$n[tabela_dimensoes$category == "Somente quantitativo"])` usam apenas evidência quantitativa e `r format_n(tabela_dimensoes$n[tabela_dimensoes$category == "Misto"])` combinam ambas. Quantificação, portanto, não substitui a pesquisa qualitativa nem organiza sozinha a prática empírica observada.

## Periódicos com classificação completa

Os nove periódicos completos somam `r format_n(n_artigos_periodicos_completos)` artigos. A Tabela 3 e a Figura 2 mostram diferenças editoriais substantivas. O percentual de artigos empíricos varia de `r format_pct(profile_value("Revista Brasileira de Ciência Política", "pct_empirical"))` na RBCP a `r format_pct(profile_value("Opinião Pública", "pct_empirical"))` em `Opinião Pública`. Entre os artigos empíricos, o componente quantitativo vai de `r format_pct(profile_value("Contexto Internacional", "pct_quantitative"))` em `Contexto Internacional` a `r format_pct(profile_value("Opinião Pública", "pct_quantitative"))` em `Opinião Pública`.

```{r tabela-3-periodicos-completos}
tabela_periodicos_display <- tabela_periodicos_completos |>
  dplyr::transmute(
    Periódico = dplyr::recode(
      journal_title,
      "Brazilian Political Science Review" = "BPSR",
      "Cadernos Gestão Pública e Cidadania" = "CGPC",
      "Contexto Internacional" = "Contexto Internacional",
      "Dados" = "Dados",
      "Opinião Pública" = "Opinião Pública",
      "Revista Brasileira de Ciência Política" = "RBCP"
    ),
    N = format_n(n_articles),
    Empíricos = format_pct(pct_empirical),
    Quantitativos = format_pct(pct_quantitative),
    Inferência = format_pct(pct_inference),
    Examinados = format_pct(pct_screen),
    Estratégia = format_pct(pct_strict)
  )

knitr::kable(
  tabela_periodicos_display,
  caption = "Práticas metodológicas nos nove periódicos integralmente classificados.",
  booktabs = TRUE
) |>
  kableExtra::footnote(
    general_title = "Nota: ",
    general = "Quantitativos = análise quantitativa; Inferência = inferência estatística; Examinados = artigos examinados para identificação; Estratégia = estratégia explícita. Empíricos e Examinados usam todos os artigos; Quantitativos usam os empíricos; Inferência usa os quantitativos com informação disponível; Estratégia usa os Examinados.",
    threeparttable = TRUE
  )
```

```{r figura-2, fig.cap="Os periódicos diferem tanto na composição da pesquisa publicada quanto no uso de inferência e identificação. Empíricos e examinados usam todos os artigos; análise quantitativa usa os empíricos; inferência estatística usa os quantitativos com informação disponível; estratégia explícita usa os examinados.", out.width="95%"}
knitr::include_graphics("../output/figures/paper/figure_2_journal_dimension_matrix.pdf")
```

A diferença mais nítida está na inferência estatística entre artigos quantitativos: `r format_pct(profile_value("Opinião Pública", "pct_inference"))` em `Opinião Pública`, `r format_pct(profile_value("Brazilian Political Science Review", "pct_inference"))` na BPSR e `r format_pct(profile_value("Dados", "pct_inference"))` em `Dados`, contra `r format_pct(profile_value("Cadernos Gestão Pública e Cidadania", "pct_inference"))` em CGPC e `r format_pct(profile_value("Contexto Internacional", "pct_inference"))` em `Contexto Internacional`. Esses contrastes podem refletir diferenças de composição temática, tradição disciplinar e política editorial que o desenho atual não permite decompor; não constituem ranking de qualidade nem efeito causal do periódico.

O perfil agregado de CGPC cobre apenas 2019--2025, enquanto os demais periódicos completos contribuem também em períodos anteriores. Sua comparação histórica direta com os demais, portanto, combina diferenças editoriais e composição temporal.

## Inferência estatística

Há uma conclusão simples: a inferência estatística ainda é minoritária na produção quantitativa dos nove periódicos. Apenas `r format_n(n_inferencia_completos)` de `r format_n(n_inferencia_completos_den)` artigos (`r format_pct(pct_inferencia_completos)`) reportam testes, intervalos ou outra forma explícita de quantificar a incerteza. `Opinião Pública` é o único periódico em que essa prática ultrapassa 50%; a BPSR chega a `r format_pct(profile_value("Brazilian Political Science Review", "pct_inference"))`.

O resultado decorre sobretudo do lugar ocupado pela descrição na produção quantitativa. `r format_n(n_descritivos_sem_inferencia)` artigos (`r format_pct(pct_descritivos_sem_inferencia)`) apresentam apenas estatísticas descritivas e nenhuma inferência. Quando a análise avança para testes bivariados, correlações ou modelagem, a quantificação da incerteza torna-se a regra: aparece em `r format_n(n_inferencia_analise_formal)` de `r format_n(n_analise_formal)` trabalhos (`r format_pct(pct_inferencia_analise_formal)`). Nem toda pergunta descritiva exige inferência, e a presença de um valor de *p* ou intervalo não prova que a análise seja adequada. Ainda assim, a composição mostra onde está a margem de transformação: metade da produção quantitativa sequer chega à etapa de expressar formalmente a incerteza.

Nossa medida registra a presença de procedimentos associados à inferência estatística, não a consistência com que a incerteza é incorporada à análise. A leitura qualitativa identificou casos em que o artigo informa margens de erro ou níveis de confiança na descrição da amostra, mas compara percentuais e formula conclusões sem mobilizar essas informações. Fuks e Fialho [-@fuks_fialho_2009], por exemplo, apresentam no apêndice a margem de erro e o nível de confiança das pesquisas utilizadas, mas não os empregam para avaliar as diferenças discutidas no texto. É possível, portanto, que a proporção classificada como inferencial constitua um limite superior. Não podemos afirmá-lo, contudo, porque não quantificamos sistematicamente nem casos desse tipo --- potenciais falsos positivos --- nem erros na direção oposta, em que procedimentos inferenciais tenham deixado de ser detectados.

Essa fronteira pouco se moveu. Nos oito periódicos com artigos nos três períodos, a incidência de inferência passa de `r format_pct(pct_inferencia_2005_2011)` em 2005--2011 para `r format_pct(pct_inferencia_2012_2018)` em 2012--2018 e `r format_pct(pct_inferencia_2019_2025)` em 2019--2025. Apesar da expansão da pesquisa empírica, não há sinal de difusão ampla da inferência estatística nos últimos quinze anos.

A linguagem causal ou explicativa é muito mais disseminada do que a inferência estatística. Entre os `r format_n(n_linguagem_total)` quantitativos que empregam essa linguagem, apenas `r format_n(n_linguagem_com_inferencia)` (`r format_pct(pct_inferencia_com_linguagem)`) quantificam a incerteza; `r format_n(n_linguagem_sem_inferencia)` (`r format_pct(pct_sem_inferencia_com_linguagem)`) não o fazem. A categoria é ampla e inclui explicações que não formulam uma pretensão causal estrita. Por isso, o cruzamento não demonstra inadequação de cada artigo, mas mostra que linguagem explicativa e inferência formal frequentemente não coexistem.

O benchmark internacional transforma esse diagnóstico em uma comparação substantiva. Torreblanca et al. [-@torreblanca2026] encontram abordagens baseadas em desenho causal em `r format_pct(pct_torreblanca_jop)` dos quantitativos explicativos do *Journal of Politics*, `r format_pct(pct_torreblanca_ajps)` da AJPS e `r format_pct(pct_torreblanca_apsr)` da APSR. Em outras palavras, uma parcela de `r format_pct(pct_torreblanca_jop)` a `r format_pct(pct_torreblanca_apsr)` desses artigos já enfrenta explicitamente o problema da identificação causal; no Brasil, apenas `r format_pct(pct_inferencia_completos)` dos quantitativos alcançam o patamar anterior de quantificar a incerteza, e somente `r format_pct(pct_estrito_total_completos)` de todos os artigos mencionam uma estratégia causal explícita. A fronteira brasileira ainda é inferencial; a fronteira dos periódicos internacionais de referência já é causal.

Os percentuais internacionais têm um numerador mais exigente e um denominador mais seletivo --- artigos quantitativos explicativos publicados entre 2003 e 2023 --- do que a taxa brasileira de inferência entre quantitativos de 2005 a 2025. Essa diferença impede tratar os números como um ranking exato, mas reforça a conclusão substantiva: o patamar anterior ao desenho causal --- quantificar a incerteza --- ainda distingue menos da metade da produção quantitativa brasileira.

```{r figura-inferencia-benchmark, fig.cap="A fronteira metodológica brasileira ainda é a inferência estatística; nos periódicos internacionais de referência, ela já é a identificação causal. Os painéis superiores mostram a proporção de artigos quantitativos que quantificam formalmente a incerteza nos nove periódicos brasileiros (2005--2025) e a proporção de quantitativos explicativos que empregam abordagens baseadas em desenho causal na APSR, AJPS e Journal of Politics (2003--2023), segundo Torreblanca et al. O painel inferior cruza inferência e linguagem causal ou explicativa nos 1.994 quantitativos brasileiros. Essa linguagem é uma categoria ampla e não equivale a uma pretensão causal estrita. Os percentuais internacionais e brasileiros usam denominadores distintos, informados nos painéis e no texto.", out.width="95%"}
knitr::include_graphics("../output/figures/paper/figure_statistical_inference_benchmark.pdf")
```

## Evidência qualitativa

Nos nove periódicos completos, `r format_n(n_qualitativos_periodicos_completos)` artigos apresentam evidência qualitativa, isoladamente ou em combinação com evidência quantitativa. O classificador identifica objetivo qualitativo claro em `r format_n(n_objetivo_qualitativo_claro)` deles, ou `r format_pct(pct_objetivo_qualitativo_claro)`. Esse resultado indica que o propósito substantivo da análise qualitativa costuma ser reconstruível, mas não mede explicitação de seleção de casos, procedimentos interpretativos ou rastreabilidade documental. Portanto, não substitui a futura variável de explicitação metodológica.

## Linguagem causal ou explicativa ampla e estratégias de identificação

A categoria de linguagem causal ou explicativa é deliberadamente ampla. Ela aparece em `r format_n(n_claim)` artigos, dos quais `r format_n(n_claim_empirico)` são empíricos. A Figura 4 é um diagnóstico dessa amplitude e mostra por que a variável não discrimina pretensões causais estritas: há marcações em artigos não empíricos, em artigos empíricos sem componente quantitativo e em artigos empíricos quantitativos sem estratégia explícita de identificação. Esses cruzamentos descrevem coexistência de atributos; não medem desalinhamento ou adequação entre afirmação e método.

```{r figura-5, fig.cap=paste0("Combinações entre linguagem causal ou explicativa, análise quantitativa e estratégias explícitas nos ", format_n(n_classificados), " artigos classificados. As categorias são mutuamente exclusivas; os rótulos mostram número e percentual de artigos."), out.width="95%"}
knitr::include_graphics("../output/figures/paper/figure_5_claim_method_alignment.pdf")
```

No conjunto dos artigos classificados, `r format_n(n_estrito)` dos `r format_n(n_screen)` selecionados pelo protocolo para examinar identificação mencionam ao menos uma estratégia explícita, equivalentes a `r format_pct(round(100 * n_estrito / n_screen, 1))`. Nos periódicos completos, a proporção é `r format_n(n_estrito_periodicos_completos)` em `r format_n(n_screen_periodicos_completos)`, ou `r format_pct(round(100 * n_estrito_periodicos_completos / n_screen_periodicos_completos, 1))`. Como esse subconjunto inclui afirmações explicativas amplas e modelagem quantitativa, ele não contém apenas estudos causais. A Tabela 4 mantém visíveis os diferentes denominadores. As categorias diagnósticas não são mutuamente exclusivas e não devem ser somadas como uma distribuição.

```{r tabela-4-credibilidade}
tabela_3_display <- tabela_credibilidade |>
  dplyr::mutate(
    n = format_n(n),
    denominator_n = format_n(denominator_n),
    percent = format_pct(percent),
    denominator_display = dplyr::recode(
      denominator,
      "artigos classificados" = paste0("Todos (", denominator_n, ")"),
      "artigos empíricos" = paste0("Empíricos (", denominator_n, ")"),
      "casos relevantes para identificação" = paste0("Artigos examinados (", denominator_n, ")"),
      "artigos examinados para identificação" = paste0("Artigos examinados (", denominator_n, ")")
    ),
    category = dplyr::recode(
      category,
      "Afirmação causal ou explicativa" = "Linguagem causal ou explicativa",
      "Afirmação causal ou explicativa em artigo empírico" = "Linguagem causal ou explicativa em artigo empírico",
      "Casos relevantes para avaliar identificação" = "Artigos examinados",
      "Estratégia explícita de identificação causal" = "Estratégia explícita",
      "Método quantitativo sem estratégia explícita" = "Sem estratégia explícita",
      "Outro método moderno a auditar" = "Outras estratégias codificadas"
    )
  ) |>
  dplyr::transmute(
    Categoria = category,
    N = n,
    Denominador = denominator_display,
    Percentual = percent
  )

knitr::kable(
  tabela_3_display,
  caption = "Linguagem causal ou explicativa e estratégias explícitas de identificação.",
  booktabs = TRUE,
  longtable = TRUE
)
```

Nos periódicos completos, `r format_n(n_estrito_periodicos_completos)` dos `r format_n(n_screen_periodicos_completos)` artigos examinados mencionam ao menos uma estratégia explícita de identificação causal. Diferenças-em-diferenças, pareamento ou ponderação, experimentos em survey e regressão descontínua são as famílias mais frequentes. A Figura 5 conta ocorrências artigo-método; um mesmo artigo pode mobilizar mais de uma estratégia. A contagem não audita a execução nem a plausibilidade dos pressupostos.

```{r figura-6, fig.cap="Estratégias explícitas de identificação nos nove periódicos integralmente classificados. As barras contam os artigos que mencionam cada estratégia; um artigo pode mencionar mais de uma.", fig.pos="H", out.width="95%"}
knitr::include_graphics("../output/figures/paper/figure_6_strict_method_distribution.pdf")
```

## Variação por período

A comparação temporal usa BPSR, `Contexto Internacional`, `Dados`, `Opinião Pública` e RBCP, os cinco periódicos completos presentes nos três períodos agregados. A presença média de artigos empíricos cresce de `r format_pct(perfil_periodo_padronizado$pct_empirical[perfil_periodo_padronizado$period_3 == "2005-2011"])` em 2005--2011 para `r format_pct(perfil_periodo_padronizado$pct_empirical[perfil_periodo_padronizado$period_3 == "2019-2025"])` em 2019--2025. Para quantificação, a conclusão depende da ponderação: com peso igual por periódico, a proporção passa de `r format_pct(perfil_periodo_padronizado$pct_quantitative[perfil_periodo_padronizado$period_3 == "2005-2011"])` para `r format_pct(perfil_periodo_padronizado$pct_quantitative[perfil_periodo_padronizado$period_3 == "2019-2025"])`; agrupando os artigos, passa de `r format_pct(perfil_periodo_artigos$pct_quantitative[perfil_periodo_artigos$period_3 == "2005-2011"])` para `r format_pct(perfil_periodo_artigos$pct_quantitative[perfil_periodo_artigos$period_3 == "2019-2025"])`, com queda intermediária. O aumento equiponderado é concentrado sobretudo na RBCP, que parte de apenas 2 artigos quantitativos entre 12 empíricos em 2005--2011 (`r format_pct(period_profile_value("Revista Brasileira de Ciência Política", "2005-2011", "pct_quantitative"))`) e alcança `r format_pct(period_profile_value("Revista Brasileira de Ciência Política", "2019-2025", "pct_quantitative"))` em 2019--2025. Para inferência estatística, a média equiponderada cresce de `r format_pct(perfil_periodo_padronizado$pct_inference[perfil_periodo_padronizado$period_3 == "2005-2011"])` para `r format_pct(perfil_periodo_padronizado$pct_inference[perfil_periodo_padronizado$period_3 == "2019-2025"])`, enquanto a proporção agrupada passa de `r format_pct(perfil_periodo_artigos$pct_inference[perfil_periodo_artigos$period_3 == "2005-2011"])` para `r format_pct(perfil_periodo_artigos$pct_inference[perfil_periodo_artigos$period_3 == "2019-2025"])`. O resultado mais prudente é crescimento da empiria, estabilidade aproximada da quantificação e da inferência quando os artigos são agrupados, e forte sensibilidade das médias equiponderadas à composição dos periódicos. Estratégias explícitas de identificação continuam raras e não apresentam trajetória monotônica.

```{r tabela-5-sensibilidade-temporal}
tabela_temporal <- dplyr::bind_rows(
  perfil_periodo_padronizado |>
    dplyr::transmute(period_3, Dimensão = "Quantificação", Ponderação = "Peso igual por periódico", percent = pct_quantitative),
  perfil_periodo_artigos |>
    dplyr::transmute(period_3, Dimensão = "Quantificação", Ponderação = "Artigos agrupados", percent = pct_quantitative),
  perfil_periodo_padronizado |>
    dplyr::transmute(period_3, Dimensão = "Inferência estatística", Ponderação = "Peso igual por periódico", percent = pct_inference),
  perfil_periodo_artigos |>
    dplyr::transmute(period_3, Dimensão = "Inferência estatística", Ponderação = "Artigos quantitativos agrupados", percent = pct_inference)
) |>
  tidyr::pivot_wider(names_from = period_3, values_from = percent) |>
  dplyr::mutate(dplyr::across(dplyr::all_of(c("2005-2011", "2012-2018", "2019-2025")), format_pct))

knitr::kable(
  tabela_temporal,
  caption = "Quantificação e inferência estatística por período, segundo a regra de ponderação.",
  booktabs = TRUE
)
```

```{r figura-3, fig.cap="A presença de artigos empíricos cresce entre os períodos, enquanto estratégias explícitas permanecem raras. Os pontos são médias com peso igual para BPSR, Contexto Internacional, Dados, Opinião Pública e RBCP; todos os painéis usam escala de 0% a 100%.", out.width="95%"}
knitr::include_graphics("../output/figures/paper/figure_3_period_variation.pdf")
```

\newpage

# Discussão

A estabilidade da inferência estatística, combinada ao benchmark internacional, revela duas fronteiras metodológicas distintas. No Brasil, a divisão decisiva ainda separa a descrição da quantificação formal da incerteza: a inferência aparece em `r format_pct(pct_inferencia_completos)` dos artigos quantitativos e essa proporção permanece praticamente imóvel. Na APSR, AJPS e *Journal of Politics*, uma proporção semelhante dos quantitativos explicativos já adota abordagens baseadas em desenho causal; a divisão captada por Torreblanca et al. separa trabalhos que modelam associações daqueles que explicitam uma estratégia de identificação.

A decomposição ajuda a localizar essa diferença. `r format_pct(pct_descritivos_sem_inferencia)` dos quantitativos são descritivos e não apresentam inferência, mas `r format_pct(pct_inferencia_analise_formal)` dos trabalhos com testes bivariados ou modelagem quantificam a incerteza. O problema agregado não é, portanto, uma ausência generalizada de erros-padrão em modelos publicados. Ele reside no fato de que uma parcela muito grande do trabalho quantitativo permanece descritiva. Isso não constitui defeito automático: perguntas descritivas podem ser relevantes e bem respondidas sem testes de hipótese. Mas significa que a expansão da quantificação teve alcance mais limitado do que sugeriria a simples contagem de artigos que utilizam números.

A raridade de estratégias causais explícitas torna o contraste mais forte. Elas aparecem em apenas `r format_n(n_estrito_total_completos)` dos `r format_n(n_estrito_total_completos_den)` artigos (`r format_pct(pct_estrito_total_completos)`) e em `r format_pct(pct_estrito_examinados_completos)` dos casos examinados para identificação. O argumento não exige causalidade de todo artigo. A evidência mostra que a mudança metodológica observada nos periódicos internacionais --- da modelagem para a identificação --- ainda alcança uma parcela muito pequena da produção brasileira analisada.

O contraste não depende de supor equivalência perfeita entre as medidas. Torreblanca et al. usam como denominador os artigos quantitativos explicativos; nossa taxa de inferência inclui todos os quantitativos, e a contagem brasileira de estratégias explícitas inclui todos os artigos ou o subconjunto examinado. Períodos e composição editorial também diferem. Essas diferenças limitam a precisão de qualquer hiato em pontos percentuais, mas não invertem a ordem substantiva das práticas comparadas: inferência estatística é um requisito menos exigente do que identificação causal explícita.

Os seis periódicos completos também mostram que a prática metodológica não se organiza em uma única escala. `Opinião Pública`, BPSR e `Dados` combinam elevada presença empírica com maior frequência de inferência; `Contexto Internacional` é amplamente empírico, mas sobretudo qualitativo e pouco orientado à inferência estatística; CGPC combina elevada empiria e quantificação com menor frequência de inferência. A RBCP ocupa posição intermediária. Essas diferenças são descritivas e podem refletir composição temática, áreas, tipos de pergunta e políticas editoriais; o desenho não separa essas explicações.

A análise temporal reforça essa multidimensionalidade. Nos oito periódicos presentes nos três períodos agregados, a proporção de artigos empíricos cresce. Quantificação e inferência variam entre períodos, mas não apresentam uma trajetória de difusão ampla. Não há difusão monotônica das famílias de desenho. Os resultados não sustentam uma narrativa de marcha uniforme rumo à quantificação, à inferência estatística ou a desenhos causais.

A categoria ampla de afirmação causal ou explicativa não deve ser confundida com pretensão causal estrita. Ela também registra explicações qualitativas, argumentos teóricos e interpretações substantivas. Ainda assim, seu cruzamento com inferência é informativo: `r format_n(n_linguagem_sem_inferencia)` dos `r format_n(n_linguagem_total)` quantitativos que empregam essa linguagem não quantificam formalmente a incerteza. Linguagem explicativa sem inferência formal é, portanto, a combinação mais frequente. Essa coexistência não permite julgar a adequação de cada artigo, mas impede usar a linguagem como substituto de inferência ou identificação.

O pluralismo metodológico delimita a interpretação dos resultados. A ausência de uma estratégia explícita de identificação causal não representa deficiência em todo tipo de artigo, e sua presença nominal não demonstra qualidade. Esta versão mapeia a incidência de práticas empíricas, quantitativas, inferenciais e de identificação; não mede a adequação entre cada afirmação e o método empregado.

# Conclusão

Este artigo identifica duas fronteiras metodológicas. Nos nove periódicos brasileiros, a primeira ainda não foi atravessada pela maioria da produção quantitativa: apenas `r format_n(n_inferencia_completos)` de `r format_n(n_inferencia_completos_den)` artigos (`r format_pct(pct_inferencia_completos)`) quantificam formalmente a incerteza. Nos períodos comparados, a proporção varia de `r format_pct(pct_inferencia_2005_2011)` a `r format_pct(pct_inferencia_2019_2025)`. Nos periódicos internacionais de referência, a fronteira observada por Torreblanca et al. está adiante: entre `r format_pct(pct_torreblanca_jop)` e `r format_pct(pct_torreblanca_apsr)` dos quantitativos explicativos já empregam abordagens baseadas em desenho causal.

A semelhança dos percentuais não aproxima as duas produções; ela revela a distância entre o que cada comunidade consolidou como prática de fronteira. No Brasil, testes, intervalos e procedimentos equivalentes ainda distinguem menos da metade dos artigos quantitativos. Estratégias causais explícitas aparecem em somente `r format_n(n_estrito_total_completos)` artigos, `r format_pct(pct_estrito_total_completos)` de toda a produção dos nove periódicos e `r format_pct(pct_estrito_examinados_completos)` dos casos examinados para identificação. A expansão da empiria brasileira, portanto, ainda não se converteu nem em difusão generalizada da inferência estatística nem em uma revolução da identificação causal.

Essa conclusão não transforma todo artigo em candidato a desenho causal. Pesquisa descritiva, qualitativa, histórica, interpretativa e normativa responde a perguntas próprias. Tampouco a presença de um valor de *p*, intervalo ou nome de método garante qualidade, poder ou identificação válida. O resultado é mais delimitado: quando observamos a prática quantitativa publicada, a quantificação da incerteza ainda é uma linha divisória central no Brasil, enquanto nos periódicos internacionais de referência o debate metodológico já se deslocou para como sustentar inferências causais.

Os percentuais internacionais e brasileiros usam denominadores e períodos distintos, e a classificação automatizada ainda requer validação humana. Essas limitações impedem estimar um hiato exato, mas não anulam o contraste substantivo. O próximo passo é avaliar, no universo já classificado de `r format_n(n_manifest)` artigos, não apenas se inferência e identificação são mencionadas, mas se são adequadas às perguntas formuladas e executadas de modo convincente.

\newpage

\appendix

# Apêndice: Cobertura e variação anual

A Figura 7 detalha a cobertura da classificação por periódico. Seis periódicos estão completos e cinco estão parcialmente classificados; todos os onze já têm artigos classificados. A distribuição ainda desigual impede transformar a média dos `r format_n(n_classificados)` casos em estimativa da produção brasileira como um todo.

```{r figura-4, fig.cap="Seis dos onze periódicos estão integralmente classificados. Os pontos mostram a proporção classificada, e os rótulos, artigos classificados/elegíveis.", out.width="95%"}
knitr::include_graphics("../output/figures/paper/figure_4_journal_period_coverage.pdf")
```

A Figura 8 apresenta as mesmas dimensões por ano para revelar variações que os três períodos agregados podem ocultar. Para manter a composição dos periódicos, ela inclui apenas 2011--2025, intervalo em que BPSR, `Contexto Internacional`, `Dados`, `Opinião Pública` e RBCP têm artigos em todos os anos. As proporções anuais agrupam os artigos dos cinco periódicos, enquanto a Figura 6 dá peso igual a cada periódico; por isso, os níveis das duas figuras não devem ser comparados diretamente. As oscilações anuais são descritivas e podem refletir denominadores pequenos.

```{r figura-7, fig.cap="As séries anuais mostram crescimento da empiria e oscilação das demais práticas entre 2011 e 2025. As proporções agrupam os artigos de BPSR, Contexto Internacional, Dados, Opinião Pública e RBCP e incluem apenas anos com publicação nos cinco periódicos; todos os painéis usam escala de 0% a 100%.", out.width="95%"}
knitr::include_graphics("../output/figures/paper/figure_7_year_variation.pdf")
```

\clearpage

\small

# Referências
