---
title: "Práticas Metodológicas e Revolução da Credibilidade em Periódicos Brasileiros: Evidência de Quatro Periódicos Completos"
author: ""
date: "`r format(Sys.Date(), '%d de %B de %Y')`"
output:
  pdf_document:
    latex_engine: xelatex
    keep_tex: false
    includes:
      in_header: preamble.tex
bibliography: ../references.bib
biblio-style: apalike
link-citations: true
abstract: |
  Este artigo examina práticas metodológicas em artigos brasileiros publicados no SciELO entre 2005 e 2025. O universo elegível reúne 5.249 artigos de onze periódicos, dos quais 1.798 (34,3%) foram classificados por leitura integral. Quatro periódicos estão integralmente classificados, totalizando 1.466 artigos, e constituem o estrato principal das comparações editoriais. No conjunto classificado, 1.446 artigos são empíricos; entre eles, 833 têm componente quantitativo. Entre os quantitativos, 308 apresentam inferência estatística. O screen de credibilidade inclui 463 artigos, dos quais 27 contêm desenho estrito de identificação sob regra conservadora. Nos três periódicos completos com publicação nos três períodos analisados, a presença de artigos empíricos cresce, enquanto a participação quantitativa permanece aproximadamente estável e a inferência estatística aumenta modestamente. Os resultados mostram heterogeneidade editorial e uma difusão ainda restrita de desenhos de identificação, sem reduzir pluralismo metodológico a uma hierarquia única. Como a cobertura dos onze periódicos permanece incompleta e as variáveis de explicitação metodológica e formato textual ainda não foram classificadas, as conclusões nacionais continuam provisórias.
---

```{r setup, include=FALSE}
knitr::opts_chunk$set(
  echo = FALSE,
  message = FALSE,
  warning = FALSE,
  fig.path = "../output/figures/",
  fig.width = 6,
  fig.height = 4,
  dpi = 150
)

suppressPackageStartupMessages({
  library(dplyr)
  library(knitr)
  library(readr)
  library(stringr)
})

format_n <- function(x) {
  format(x, big.mark = ".", decimal.mark = ",", scientific = FALSE)
}

format_pct <- function(x) {
  ifelse(is.na(x), "-", paste0(format(x, decimal.mark = ",", nsmall = 1, trim = TRUE), "%"))
}

denominadores <- readr::read_csv("../output/tables/paper/denominator_summary.csv", show_col_types = FALSE)
tabela_corpus <- readr::read_csv("../output/tables/paper/table_1_corpus_description.csv", show_col_types = FALSE)
tabela_dimensoes <- readr::read_csv("../output/tables/paper/table_2_methodological_dimensions.csv", show_col_types = FALSE)
tabela_credibilidade <- readr::read_csv("../output/tables/paper/table_3_causality_credibility.csv", show_col_types = FALSE)
tabela_periodicos_completos <- readr::read_csv("../output/tables/paper/table_4_complete_journal_profile.csv", show_col_types = FALSE)
tabela_qualitativa_completa <- readr::read_csv("../output/tables/paper/table_8_qualitative_complete_summary.csv", show_col_types = FALSE)
perfil_periodo_padronizado <- readr::read_csv("../output/tables/paper/period_equal_weight_profile.csv", show_col_types = FALSE)

n_manifest <- denominadores$n[denominadores$denominator == "Corpus completo elegível"]
n_classificados <- denominadores$n[denominadores$denominator == "Artigos classificados por leitura integral"]
n_pendentes <- denominadores$n[denominadores$denominator == "Artigos ainda não classificados"]
n_empiricos <- denominadores$n[denominadores$denominator == "Artigos empíricos classificados"]
n_quant <- denominadores$n[denominadores$denominator == "Artigos empíricos quantitativos classificados"]
n_claim <- denominadores$n[denominadores$denominator == "Artigos com claim causal ou explicativo classificados"]
n_screen <- denominadores$n[denominadores$denominator == "Artigos no screen de credibilidade classificados"]
n_estrito <- denominadores$n[denominadores$denominator == "Artigos classificados com desenho estrito"]
n_periodicos_completos <- denominadores$n[denominadores$denominator == "Periódicos com classificação completa"]
n_artigos_periodicos_completos <- denominadores$n[denominadores$denominator == "Artigos dos periódicos completos"]
pct_classificados <- denominadores$percent[denominadores$denominator == "Artigos classificados por leitura integral"]
n_modelagem <- tabela_dimensoes$n[tabela_dimensoes$category == "Modelagem estatística"]
n_inferencia <- tabela_dimensoes$n[tabela_dimensoes$category == "Inferência estatística"]
n_claim_empirico <- tabela_credibilidade$n[tabela_credibilidade$category == "Claim causal ou explicativo em artigo empírico"]
n_estrito_periodicos_completos <- sum(tabela_periodicos_completos$n_strict)
n_qualitativos_periodicos_completos <- unique(tabela_qualitativa_completa$denominator_n)
n_objetivo_qualitativo_claro <- tabela_qualitativa_completa$n[tabela_qualitativa_completa$qualitative_goal_clarity == "Clara"]
pct_objetivo_qualitativo_claro <- tabela_qualitativa_completa$percent[tabela_qualitativa_completa$qualitative_goal_clarity == "Clara"]

profile_value <- function(journal, variable) {
  tabela_periodicos_completos[[variable]][tabela_periodicos_completos$journal_title == journal]
}
```

# Introdução

A profissionalização metodológica de uma disciplina não se traduz automaticamente no modo como seus artigos tornam a pesquisa avaliável. Desde o diagnóstico do "calcanhar metodológico" da Ciência Política brasileira formulado por Soares [-@soares2005], a área ampliou a formação em métodos, intensificou a circulação internacional e passou a dialogar de forma mais direta com transparência, reprodutibilidade e identificação causal, como mostram Barberia, Godoy e Barboza [-@barberia2014] e Figueiredo et al. [-@figueiredo2019]. Cada artigo publicado é uma evidência desse processo: nele, a profissionalização metodológica aparece como uma escolha concreta de apresentação da pesquisa, não apenas como oferta de treinamento ou adesão declarada a normas de transparência. A análise observa se o texto identifica dados e fontes, explicita procedimentos, define o tipo de inferência que sustenta seus claims e reconhece os limites do desenho de pesquisa.

O projeto pergunta como se organiza a prática metodológica dos artigos brasileiros elegíveis no SciELO, no escopo de Ciência Política, Relações Internacionais e Administração Pública, entre 2005 e 2025. Nesta versão, a pergunta é mais circunscrita: como construir uma mensuração reprodutível dessa prática e o que a fração já classificada permite observar sem generalizar para o corpus completo. A pergunta parte de uma exigência restrita: a relação entre claim, evidência e método precisa ser reconstruível pelo leitor. Essa exigência preserva o pluralismo metodológico da área. Ensaios teóricos, estudos qualitativos, análises históricas, revisões e trabalhos normativos podem sustentar claims válidos sem seguir um formato único de artigo empírico. O problema aparece quando o texto formula claims empíricos, explicativos ou causais e não oferece uma conexão clara entre dados, procedimentos, resultados e interpretação.

O debate brasileiro fornece o ponto de partida substantivo. Soares [-@soares2005] associou o déficit metodológico a dificuldades de consolidação disciplinar. Barberia, Godoy e Barboza [-@barberia2014] deslocaram parte da discussão para a formação, mostrando avanços e desigualdades no ensino de métodos. Albuquerque, Mesquita e Brito [-@albuquerque2022] aproximaram o tema da apresentação pública da pesquisa ao identificar persistência de obscuridade metodológica em Relações Internacionais e áreas próximas. Figueiredo et al. [-@figueiredo2019] acrescentaram a dimensão da reprodutibilidade como condição de avaliação coletiva dos resultados. Em conjunto, esses trabalhos indicam que a profissionalização metodológica deve ser observada também na prática publicada.

A literatura internacional sobre a revolução da credibilidade oferece uma camada comparável para uma parte desse problema. Torreblanca et al. [-@torreblanca2026] organizam a mudança metodológica por meio da decomposição entre corpus total, artigos empíricos, artigos quantitativos, trabalhos com pretensão causal ou explicativa e desenhos de identificação mais exigentes. Essa linguagem é útil para o caso brasileiro porque separa alcance empírico e aderência a padrões de identificação causal. Um campo pode publicar muitos artigos empíricos sem adotar desenhos causais estritos; pode usar estatística sem explicitar identificação; pode formular claims explicativos sem discutir as suposições que tornam esses claims avaliáveis. O artigo usa essa camada como instrumento de mensuração, não como regra geral de qualidade científica.

A versão atual combina dois níveis de evidência. O universo elegível contém `r format_n(n_manifest)` artigos com texto integral disponível, mas a classificação substantiva por leitura integral cobre `r format_n(n_classificados)` artigos, equivalentes a `r format_pct(pct_classificados)` do total. Esse conjunto não forma amostra representativa demonstrada dos onze periódicos. Dentro dele, porém, `r format_n(n_periodicos_completos)` periódicos estão integralmente classificados, somando `r format_n(n_artigos_periodicos_completos)` artigos. As comparações editoriais principais são censitárias para esses quatro periódicos; os agregados do conjunto classificado continuam provisórios para o universo completo.

Dentro do conjunto classificado, `r format_n(n_empiricos)` artigos são empíricos e `r format_n(n_quant)` têm componente quantitativo. O campo amplo de claim causal ou explicativo aparece em `r format_n(n_claim)` artigos, inclusive textos não empíricos, e não deve ser lido como medida de causalidade estrita. O contraste metodologicamente relevante ocorre no screen de credibilidade: `r format_n(n_screen)` artigos satisfazem seus critérios, mas apenas `r format_n(n_estrito)` apresentam desenho estrito de identificação. Essa distância separa linguagem explicativa ampla, elegibilidade para escrutínio causal-quantitativo e presença efetiva de desenho de identificação.

A contribuição desta versão é propor uma estratégia reprodutível de mensuração, explicitar os denominadores do corpus, apresentar resultados preliminares para as dimensões já classificadas e declarar as lacunas de mensuração ainda abertas. Duas variáveis diretamente ligadas à tese sobre rastreabilidade metodológica ainda não estão disponíveis no classificador atual: `method_explicitness` e `empirical_article_format`. A primeira deve medir se dados, fontes e estratégia analítica são explicitados de modo claro, parcial ou ausente. A segunda deve classificar a arquitetura textual do artigo empírico. Nesta versão, baixa explicitação metodológica e baixa padronização textual são hipóteses e tarefas de classificação complementar, não achados demonstrados.

O artigo, portanto, trata a revolução da credibilidade como uma pergunta de mensuração aplicada ao caso brasileiro. Ele não presume que todo artigo deva ser design-based, nem que pluralismo metodológico seja um problema. A pergunta é se o claim formulado pelo texto vem acompanhado da evidência, do método e das condições de inferência necessárias para sua avaliação. A resposta nacional final depende da classificação completa dos `r format_n(n_manifest)` artigos elegíveis e da rodada complementar sobre explicitação metodológica e formato do artigo empírico. A cobertura atual, contudo, já permite resultados substantivos delimitados para quatro periódicos completos.

# Contexto e Expectativas

A discussão brasileira sobre métodos em Ciência Política parte de um diagnóstico recorrente: a profissionalização da área avançou, mas não eliminou lacunas persistentes de formação, explicitação metodológica e transparência inferencial. A formulação do "calcanhar metodológico" em Soares [-@soares2005] chamou atenção para a fragilidade relativa do treinamento metodológico e para seus efeitos potenciais sobre a capacidade acumulativa da pesquisa publicada. Trabalhos posteriores mostraram que a formação em métodos se ampliou, mas de modo desigual entre instituições e sem produzir automaticamente padronização das práticas publicadas, como indicam Barberia, Godoy e Barboza [-@barberia2014]. A literatura sobre obscuridade metodológica sugere que a presença de métodos nos currículos não garante artigos que explicitem dados, técnicas, procedimentos e limites de inferência, argumento desenvolvido por Albuquerque, Mesquita e Brito [-@albuquerque2022].

O problema substantivo não é a existência de pluralismo. Um artigo qualitativo, histórico ou interpretativo pode não seguir um formato IMRaD e ainda assim explicitar de forma substantiva suas fontes, critérios de seleção, procedimentos de leitura e escopo inferencial. Da mesma forma, um artigo quantitativo pode ter seções formais e oferecer pouca clareza sobre dados, modelos ou pressupostos. A exigência comum é rastreabilidade funcional: o leitor precisa conseguir reconstruir como a evidência foi mobilizada e que tipo de claim ela sustenta. Essa rastreabilidade deve ser avaliada segundo o tipo de claim, não por adesão universal a um formato textual único.

Torreblanca et al. [-@torreblanca2026] entram, nesse desenho, como benchmark operacional para a camada causal-quantitativa do problema. A comparação internacional ajuda a distinguir artigos empíricos, quantitativos, explicativos ou causais e efetivamente design-based. Ao mesmo tempo, o caso brasileiro exige uma camada complementar. Antes de perguntar apenas se há diferença-em-diferenças, regressão descontínua, experimento, variável instrumental ou controle sintético, é necessário perguntar se o artigo explicita dados, método, estratégia de análise, resultados e limites inferenciais. Essa segunda camada é indispensável para dialogar com a literatura nacional sobre formação, obscuridade e reprodutibilidade.

As expectativas do artigo são descritivas e devem ser entendidas como hipóteses a testar no corpus completo. Primeiro, espera-se que sinais de empiria, quantificação e inferência estejam distribuídos de modo desigual entre periódicos, períodos e áreas disciplinares. Segundo, espera-se que explicitação metodológica e formato empírico sejam dimensões relacionadas, mas não equivalentes. Terceiro, espera-se distância entre a presença de claims causais ou explicativos e a presença de desenhos estritos de identificação. Quarto, espera-se heterogeneidade por periódico e período. Essas dimensões são estratos de descrição e comparação; o desenho atual não identifica causalmente por que diferenças entre periódicos, áreas ou períodos ocorrem.

Essa cautela é especialmente importante nesta versão. As expectativas podem ser avaliadas de modo censitário nos quatro periódicos completos e de modo provisório no conjunto de `r format_n(n_classificados)` artigos classificados. Nenhuma comparação identifica causalmente por que periódicos ou períodos diferem.

# Dados

Analiso artigos publicados entre 2005 e 2025 em onze periódicos indexados no SciELO: `Brazilian Political Science Review`, `Opinião Pública`, `Revista Brasileira de Ciência Política`, `Revista de Sociologia e Política`, `Dados`, `Lua Nova`, `Novos Estudos CEBRAP`, `Revista Brasileira de Ciências Sociais`, `Contexto Internacional`, `Revista Brasileira de Política Internacional` e `Cadernos Gestão Pública e Cidadania`. Juntos, esses periódicos somam `r format_n(n_manifest)` artigos elegíveis no período.

Dois periódicos mapeados no levantamento inicial não entram na análise principal: `Brazilian Journal of Political Economy` e `Civitas - Revista de Ciências Sociais`. A exclusão mantém o foco nos periódicos mais diretamente vinculados à Ciência Política, Relações Internacionais, Administração Pública e Ciências Sociais políticas. A Tabela 1 apresenta o número de artigos elegíveis e classificados por periódico e período.

Esta versão usa `r format_n(n_classificados)` artigos já classificados, equivalentes a `r format_pct(pct_classificados)` do universo elegível. A cobertura é desigual. `Brazilian Political Science Review`, `Cadernos Gestão Pública e Cidadania`, `Contexto Internacional` e `Dados` estão integralmente classificados e somam `r format_n(n_artigos_periodicos_completos)` artigos. `Opinião Pública`, `Revista Brasileira de Ciência Política` e `Novos Estudos CEBRAP` têm cobertura parcial; quatro periódicos ainda não foram iniciados. Assim, o paper separa o censo dos quatro periódicos completos do retrato provisório formado por todos os artigos já classificados.

```{r tabela-1}
tabela_1_display <- tabela_corpus |>
  dplyr::transmute(
    Área = journal_area,
    Periódico = journal_title,
    `Universo total` = format_n(eligible_total),
    `Classificados` = format_n(classified_total),
    `Cobertura` = format_pct(coverage_percent),
    Status = coverage_status,
    `2005-2011` = paste0(`classified_n_2005-2011`, "/", `eligible_n_2005-2011`),
    `2012-2018` = paste0(`classified_n_2012-2018`, "/", `eligible_n_2012-2018`),
    `2019-2025` = paste0(`classified_n_2019-2025`, "/", `eligible_n_2019-2025`)
  )

knitr::kable(
  tabela_1_display,
  caption = "Artigos elegíveis e cobertura classificada. As células de período mostram classificados/total por periódico.",
  booktabs = TRUE,
  longtable = TRUE
)
```

# Estratégia Empírica

A estratégia empírica é uma estratégia de mensuração, não uma estratégia de identificação causal do próprio paper. O objetivo é descrever como os artigos se distribuem em dimensões metodológicas observáveis: presença de evidência empírica, tipo de evidência, componente quantitativo, inferência estatística, claim causal ou explicativo, entrada no screen de credibilidade e presença de desenho estrito de identificação. Os agregados dos `r format_n(n_classificados)` artigos classificados descrevem cobertura parcial. As comparações entre periódicos usam apenas os quatro periódicos completos; as comparações temporais usam os três periódicos completos que publicaram nos três períodos, com o mesmo peso para cada periódico.

O mapa de denominadores deve ser lido com cuidado. Algumas etapas são aninhadas, como o cálculo de desenhos estritos dentro do screen de credibilidade. Outras dimensões são cruzadas: claims causais ou explicativos podem aparecer em artigos qualitativos, quantitativos ou mistos. Por isso, a Figura 1 apresenta denominadores e dimensões da classificação disponível, e não uma sequência estritamente aninhada em todos os degraus.

```{r figura-1, fig.cap="Denominadores e dimensões da classificação disponível. Os painéis são independentes para evitar ler dimensões cruzadas como sequência aninhada; o desenho estrito deve ser lido dentro do screen de credibilidade.", out.width="95%"}
knitr::include_graphics("../output/figures/paper/figure_1_corpus_funnel.pdf")
```

O classificador registra primeiro se o artigo é empírico e que tipo de evidência mobiliza: qualitativa, quantitativa, mista ou ausente. Em seguida, distingue artigos com análise quantitativa, inferência estatística e claims causais ou explicativos. Para a camada associada à revolução da credibilidade, o artigo entra no screen quando combina claim causal ou explicativo com evidência empírica pertinente, ou quando usa modelagem quantitativa que torna a comparação metodológica relevante. O screen, portanto, não é um subconjunto puro de artigos com claim causal ou explicativo.

A regra de desenho estrito inclui apenas métodos associados a desenhos explícitos de identificação causal: experimentos, diferenças-em-diferenças, event study, variáveis instrumentais, regressão descontínua, regression kink, controle sintético, diferenças-em-diferenças sintéticas, pareamento ou ponderação, grafos causais formais, estimadores duplamente robustos, árvores ou florestas causais e descoberta causal. Regressão observacional, SEM, mediação causal e efeitos fixos não entram no numerador estrito pela simples presença nominal. Na regra atual, esses casos só poderiam ser reclassificados como desenho de identificação por revisão complementar que demonstrasse discussão explícita de identificação e plausibilidade dos pressupostos.

Os denominadores são parte substantiva da interpretação. Proporções de cobertura usam os `r format_n(n_manifest)` artigos elegíveis. Proporções sobre práticas metodológicas usam os `r format_n(n_classificados)` artigos já classificados. Proporções sobre desenho estrito devem ser lidas principalmente dentro dos `r format_n(n_screen)` artigos no screen de credibilidade, com a proporção sobre o total classificado como referência adicional. Nenhuma tabela ou figura deve omitir o denominador, porque o significado de uma proporção muda conforme a dimensão analisada.

Duas dimensões diretamente ligadas à pergunta do artigo ainda não foram classificadas: explicitação metodológica e formato do artigo empírico. A primeira deve distinguir se dados, fontes e estratégia analítica aparecem de forma clara, parcial ou ausente. A segunda deve classificar a arquitetura textual do artigo empírico, separando formatos próximos de IMRaD, textos estruturados de outro modo, artigos empíricos ensaísticos e casos incertos. Usar essas dimensões agora por proxy fraca criaria exatamente o tipo de opacidade que o paper pretende diagnosticar.

# Resultados

O universo elegível contém `r format_n(n_manifest)` artigos, dos quais `r format_n(n_classificados)` estão classificados. A Tabela 2 descreve esse conjunto parcial com denominadores específicos para cada dimensão. Entre os classificados, `r format_n(n_empiricos)` são empíricos. Entre os empíricos, `r format_n(n_quant)` têm componente quantitativo; entre estes, `r format_n(n_modelagem)` apresentam modelagem estatística e `r format_n(n_inferencia)` registram inferência estatística.

```{r tabela-2}
tabela_2_display <- tabela_dimensoes |>
  dplyr::mutate(
    n = ifelse(is.na(n), "-", format_n(n)),
    denominator_n = ifelse(is.na(denominator_n), "-", format_n(denominator_n)),
    percent = format_pct(percent)
  ) |>
  dplyr::rename(
    Dimensão = dimension,
    Categoria = category,
    N = n,
    Denominador = denominator,
    `N denominador` = denominator_n,
    Percentual = percent,
    Nota = note
  )

knitr::kable(
  tabela_2_display,
  caption = "Dimensões metodológicas nos artigos classificados por leitura integral. Linhas sem N indicam variáveis ainda não disponíveis e não são resultados substantivos.",
  booktabs = TRUE,
  longtable = TRUE
)
```

A composição da evidência é plural. Dos artigos empíricos, `r format_n(tabela_dimensoes$n[tabela_dimensoes$category == "Somente qualitativo"])` usam apenas evidência qualitativa, `r format_n(tabela_dimensoes$n[tabela_dimensoes$category == "Somente quantitativo"])` usam apenas evidência quantitativa e `r format_n(tabela_dimensoes$n[tabela_dimensoes$category == "Misto"])` combinam ambas. Quantificação, portanto, não substitui a pesquisa qualitativa nem organiza sozinha a prática empírica observada.

A Figura 2 apresenta primeiro o problema de cobertura. Quatro periódicos estão completos, três estão parciais e quatro ainda não têm artigos classificados. Isso impede transformar a média dos `r format_n(n_classificados)` casos em estimativa da produção brasileira como um todo.

```{r figura-4, fig.cap="Cobertura da classificação por periódico. Os rótulos mostram artigos classificados sobre artigos elegíveis após as exclusões documentadas.", out.width="95%"}
knitr::include_graphics("../output/figures/paper/figure_4_journal_period_coverage.pdf")
```

## Periódicos com classificação completa

Os quatro periódicos completos somam `r format_n(n_artigos_periodicos_completos)` artigos. A Tabela 3 e a Figura 3 mostram diferenças editoriais substantivas. O percentual de artigos empíricos varia de `r format_pct(profile_value("Contexto Internacional", "pct_empirical"))` em `Contexto Internacional` a `r format_pct(profile_value("Cadernos Gestão Pública e Cidadania", "pct_empirical"))` em `Cadernos Gestão Pública e Cidadania`. Entre os artigos empíricos, o componente quantitativo corresponde a `r format_pct(profile_value("Contexto Internacional", "pct_quantitative"))` em `Contexto Internacional`, `r format_pct(profile_value("Dados", "pct_quantitative"))` em `Dados`, `r format_pct(profile_value("Cadernos Gestão Pública e Cidadania", "pct_quantitative"))` em `Cadernos Gestão Pública e Cidadania` e `r format_pct(profile_value("Brazilian Political Science Review", "pct_quantitative"))` na BPSR.

```{r tabela-3-periodicos-completos}
tabela_periodicos_display <- tabela_periodicos_completos |>
  dplyr::transmute(
    Periódico = dplyr::recode(
      journal_title,
      "Brazilian Political Science Review" = "BPSR",
      "Cadernos Gestão Pública e Cidadania" = "CGPC",
      "Contexto Internacional" = "Contexto Internacional",
      "Dados" = "Dados"
    ),
    N = format_n(n_articles),
    Empíricos = format_pct(pct_empirical),
    Quantitativos = format_pct(pct_quantitative),
    Inferência = format_pct(pct_inference),
    Screen = format_pct(pct_screen),
    `Desenho estrito` = format_pct(pct_strict)
  )

knitr::kable(
  tabela_periodicos_display,
  caption = "Perfil metodológico dos quatro periódicos completos. Denominadores: empíricos sobre todos os artigos; quantitativos sobre empíricos; inferência sobre quantitativos; screen sobre todos; desenho estrito sobre o screen.",
  booktabs = TRUE
)
```

```{r figura-2, fig.cap="Perfil metodológico dos quatro periódicos completos. Cada dimensão usa o denominador indicado na legenda.", out.width="95%"}
knitr::include_graphics("../output/figures/paper/figure_2_journal_dimension_matrix.pdf")
```

A diferença mais nítida está na inferência estatística entre artigos quantitativos: `r format_pct(profile_value("Brazilian Political Science Review", "pct_inference"))` na BPSR e `r format_pct(profile_value("Dados", "pct_inference"))` em `Dados`, contra `r format_pct(profile_value("Cadernos Gestão Pública e Cidadania", "pct_inference"))` em CGPC e `r format_pct(profile_value("Contexto Internacional", "pct_inference"))` em `Contexto Internacional`. Esses contrastes descrevem ecologias editoriais e disciplinares distintas; não constituem ranking de qualidade nem efeito causal do periódico.

## Evidência qualitativa

Nos quatro periódicos completos, `r format_n(n_qualitativos_periodicos_completos)` artigos apresentam evidência qualitativa, isoladamente ou em combinação com evidência quantitativa. O classificador identifica objetivo qualitativo claro em `r format_n(n_objetivo_qualitativo_claro)` deles, ou `r format_pct(pct_objetivo_qualitativo_claro)`. Esse resultado indica que o propósito substantivo da análise qualitativa costuma ser reconstruível, mas não mede explicitação de seleção de casos, procedimentos interpretativos ou rastreabilidade documental. Portanto, não substitui a futura variável de explicitação metodológica.

## Claims, screen e desenho de identificação

O campo de claim causal ou explicativo é deliberadamente amplo. Ele aparece em `r format_n(n_claim)` artigos, dos quais `r format_n(n_claim_empirico)` são empíricos. A Figura 4 separa categorias mutuamente exclusivas e mostra por que essa variável não pode ser tratada como claim causal estrito: há claims em artigos não empíricos, claims empíricos sem componente quantitativo e claims empíricos quantitativos sem desenho estrito.

```{r figura-5, fig.cap="Alinhamento entre claim causal ou explicativo, componente quantitativo e desenho estrito. Categorias mutuamente exclusivas entre os artigos classificados.", out.width="95%"}
knitr::include_graphics("../output/figures/paper/figure_5_claim_method_alignment.pdf")
```

O contraste conservador começa no screen de credibilidade. Dos `r format_n(n_screen)` artigos que entram nesse screen, `r format_n(n_estrito)` apresentam desenho estrito, equivalentes a `r format_pct(100 * n_estrito / n_screen)`. A Tabela 4 mantém visíveis os diferentes denominadores. As categorias diagnósticas não são mutuamente exclusivas e não devem ser somadas como uma distribuição.

```{r tabela-4-credibilidade}
tabela_3_display <- tabela_credibilidade |>
  dplyr::mutate(
    n = format_n(n),
    denominator_n = format_n(denominator_n),
    percent = format_pct(percent),
    denominator_display = paste0(denominator, " (", denominator_n, ")")
  ) |>
  dplyr::transmute(
    Painel = panel,
    Categoria = category,
    N = n,
    Denominador = denominator_display,
    Percentual = percent
  )

knitr::kable(
  tabela_3_display,
  caption = "Claims, screen e desenhos de identificação. As linhas usam denominadores distintos e não formam uma distribuição única.",
  booktabs = TRUE,
  longtable = TRUE
)
```

Nos quatro periódicos completos, `r format_n(n_estrito_periodicos_completos)` artigos apresentam ao menos um desenho estrito. Diferenças-em-diferenças, pareamento ou ponderação, experimentos em survey e regressão descontínua são as famílias mais frequentes. A Figura 5 conta ocorrências artigo-método; um mesmo artigo pode mobilizar mais de um desenho.

```{r figura-6, fig.cap="Distribuição dos métodos de identificação nos quatro periódicos completos. Um artigo pode mobilizar mais de um método.", out.width="95%"}
knitr::include_graphics("../output/figures/paper/figure_6_strict_method_distribution.pdf")
```

## Variação por período

A comparação temporal usa apenas BPSR, `Contexto Internacional` e `Dados`, os três periódicos completos com artigos nos três períodos, e atribui o mesmo peso a cada periódico. A presença média de artigos empíricos cresce de `r format_pct(perfil_periodo_padronizado$pct_empirical[perfil_periodo_padronizado$period_3 == "2005-2011"])` em 2005--2011 para `r format_pct(perfil_periodo_padronizado$pct_empirical[perfil_periodo_padronizado$period_3 == "2019-2025"])` em 2019--2025. A proporção quantitativa entre os empíricos permanece próxima de 56% nos três períodos. A inferência estatística entre quantitativos cresce modestamente, de `r format_pct(perfil_periodo_padronizado$pct_inference[perfil_periodo_padronizado$period_3 == "2005-2011"])` para `r format_pct(perfil_periodo_padronizado$pct_inference[perfil_periodo_padronizado$period_3 == "2019-2025"])`. Desenhos estritos continuam raros e não apresentam trajetória monotônica.

```{r figura-3, fig.cap="Variação por período em BPSR, Contexto Internacional e Dados. Cada ponto é a média simples das proporções dos três periódicos completos.", out.width="95%"}
knitr::include_graphics("../output/figures/paper/figure_3_period_variation.pdf")
```

As duas dimensões mais diretamente ligadas à tese sobre explicitação e formato ainda permanecem como lacunas de mensuração. `method_explicitness` e `empirical_article_format` aparecem na Tabela 2 como não disponíveis. Portanto, esta seção não afirma que a produção brasileira tem baixa explicitação ou baixa padronização textual. Ela mostra que a arquitetura atual permite medir empiria, quantificação, claims e desenhos estritos, e que a próxima rodada precisa medir explicitamente rastreabilidade metodológica e formato empírico.

# Discussão

Os quatro periódicos completos mostram que a prática metodológica não se organiza em uma única escala. A presença de artigos empíricos é elevada nos quatro, mas a participação quantitativa, o uso de inferência estatística e a entrada no screen variam fortemente. BPSR e `Dados` combinam elevada presença empírica com maior frequência de inferência; `Contexto Internacional` é amplamente empírico, mas sobretudo qualitativo e pouco orientado à inferência estatística; CGPC combina elevada empiria e quantificação com menor frequência de inferência. Essas diferenças são descritivas e refletem missões editoriais, áreas e tipos de pergunta distintos.

A análise temporal reforça essa multidimensionalidade. Nos três periódicos com suporte comum, a proporção de artigos empíricos cresce, a participação quantitativa permanece estável e a inferência aumenta modestamente. Não há difusão monotônica dos desenhos estritos. Profissionalização metodológica, portanto, não aparece como substituição linear de pesquisa qualitativa por quantitativa nem como marcha uniforme rumo a desenhos causais. Ela combina ampliação da empiria, estabilidade relativa da composição quantitativa e adoção seletiva de práticas inferenciais e de identificação.

O campo amplo de claim causal ou explicativo precisa ser interpretado com especial cautela. Sua frequência elevada não significa que quase todos os artigos façam inferência causal: ele também registra explicações qualitativas, argumentos teóricos e interpretações substantivas. A comparação com a revolução da credibilidade começa propriamente no screen e se torna exigente no numerador de desenhos estritos. Nesse estrato, a diferença entre `r format_n(n_screen)` artigos elegíveis e `r format_n(n_estrito)` com desenho estrito mostra difusão limitada, embora metodologicamente diversificada, das estratégias de identificação.

O principal limite permanece fora das dimensões já observadas. A base não mede diretamente explicitação metodológica nem formato do artigo empírico. A clareza do objetivo qualitativo mostra que o propósito substantivo costuma ser reconstruível, mas não revela se fontes, seleção, procedimentos e limites são suficientemente explicitados. A hipótese sobre opacidade e rastreabilidade funcional só poderá ser testada depois da classificação complementar de `method_explicitness` e `empirical_article_format`.

Por fim, o pluralismo metodológico não é uma concessão retórica, mas parte do desenho. A crítica relevante não é a ausência de métodos design-based em todo tipo de artigo. O problema substantivo aparece quando o tipo de claim excede o que o texto torna avaliável. Um ensaio teórico não precisa discutir pré-tendências; um artigo com claim causal quantitativo precisa discutir como a identificação é sustentada. Um estudo qualitativo não precisa seguir IMRaD; precisa permitir que o leitor entenda suas fontes, critérios de seleção, procedimentos interpretativos e limites. A agenda do paper é mapear essa adequação entre claim, evidência e forma de apresentação.

# Conclusão

Esta versão entrega dois resultados. Primeiro, oferece um censo metodológico de `r format_n(n_artigos_periodicos_completos)` artigos em quatro periódicos completos. Segundo, descreve de forma provisória os `r format_n(n_classificados)` artigos já classificados de um universo elegível de `r format_n(n_manifest)`. Ainda faltam `r format_n(n_pendentes)` artigos, de modo que os agregados nacionais não são finais.

Os resultados rejeitam uma descrição simples de ausência de empiria ou de quantificação. O conjunto classificado contém `r format_n(n_empiricos)` artigos empíricos, dos quais `r format_n(n_quant)` têm componente quantitativo. A heterogeneidade aparece na passagem da quantificação para inferência e, principalmente, na passagem do screen para desenho estrito: apenas `r format_n(n_estrito)` dos `r format_n(n_screen)` artigos no screen apresentam estratégia de identificação sob a regra conservadora.

A lacuna mais importante permanece nas variáveis `method_explicitness` e `empirical_article_format`. Elas são indispensáveis para avaliar se artigos empíricos tornam rastreáveis dados, métodos, estratégia analítica, resultados e limites inferenciais. Como essas variáveis ainda não estão disponíveis, esta versão não conclui que há baixa explicitação ou baixa padronização textual. Ela conclui que essa é a próxima medição necessária para transformar a hipótese em resultado.

A próxima etapa deve completar a classificação dos onze periódicos e implementar a rodada complementar sobre explicitação e formato. Só então será possível avaliar se o padrão observado nos quatro periódicos completos se generaliza e em que medida a produção brasileira superou, reformulou ou preservou as lacunas metodológicas identificadas desde o diagnóstico do calcanhar metodológico.

# Referências
