---
title: "Práticas Metodológicas em Quatro Periódicos Brasileiros: Mensuração Preliminar da Difusão de Desenhos de Identificação, 2005--2025"
author: ""
date: "`r format(Sys.Date(), '%d de %B de %Y')`"
output:
  pdf_document:
    latex_engine: xelatex
    keep_tex: false
    includes:
      in_header: preamble.tex
bibliography: ../references.bib
biblio-style: apalike
link-citations: true
abstract: |
  Este artigo apresenta uma mensuração preliminar de práticas metodológicas em artigos publicados no SciELO entre 2005 e 2025. O universo elegível reúne 5.249 artigos de onze periódicos, dos quais 1.798 (34,3%) foram classificados por modelos de linguagem a partir da leitura integral. Quatro periódicos estão integralmente cobertos, totalizando 1.466 artigos, e constituem o estrato principal das comparações editoriais. No conjunto classificado, 1.446 artigos são empíricos; entre eles, 833 têm componente quantitativo e 308 registram inferência estatística. O screen exploratório inclui 463 artigos, dos quais 27 mencionam famílias de desenho de identificação sob regra conservadora. Nos três periódicos completos com publicação nos três períodos, a presença de artigos empíricos cresce e a participação quantitativa permanece aproximadamente estável. A trajetória da inferência depende da ponderação: cresce modestamente quando cada periódico recebe o mesmo peso, mas permanece estável quando os artigos são agrupados. Os resultados documentam heterogeneidade entre periódicos e difusão restrita de famílias de desenho. Como a classificação ainda não foi integralmente adjudicada por humanos, a configuração do classificador variou entre lotes e as variáveis de explicitação metodológica e formato textual não estão disponíveis, os resultados são um relatório intermediário de mensuração, não um teste final da revolução da credibilidade.
---

```{r setup, include=FALSE}
knitr::opts_chunk$set(
  echo = FALSE,
  message = FALSE,
  warning = FALSE,
  fig.path = "../output/figures/",
  fig.width = 6,
  fig.height = 4,
  dpi = 150
)

suppressPackageStartupMessages({
  library(dplyr)
  library(knitr)
  library(readr)
  library(stringr)
})

format_n <- function(x) {
  format(x, big.mark = ".", decimal.mark = ",", scientific = FALSE)
}

format_pct <- function(x) {
  ifelse(is.na(x), "-", paste0(format(x, decimal.mark = ",", nsmall = 1, trim = TRUE), "%"))
}

denominadores <- readr::read_csv("../output/tables/paper/denominator_summary.csv", show_col_types = FALSE)
tabela_corpus <- readr::read_csv("../output/tables/paper/table_1_corpus_description.csv", show_col_types = FALSE)
tabela_dimensoes <- readr::read_csv("../output/tables/paper/table_2_methodological_dimensions.csv", show_col_types = FALSE)
tabela_credibilidade <- readr::read_csv("../output/tables/paper/table_3_causality_credibility.csv", show_col_types = FALSE)
tabela_periodicos_completos <- readr::read_csv("../output/tables/paper/table_4_complete_journal_profile.csv", show_col_types = FALSE)
tabela_qualitativa_completa <- readr::read_csv("../output/tables/paper/table_8_qualitative_complete_summary.csv", show_col_types = FALSE)
perfil_periodo_padronizado <- readr::read_csv("../output/tables/paper/period_equal_weight_profile.csv", show_col_types = FALSE)
perfil_periodo_artigos <- readr::read_csv("../output/tables/paper/period_article_weight_profile.csv", show_col_types = FALSE)
perfil_tough_call <- readr::read_csv("../output/tables/paper/tough_call_profile.csv", show_col_types = FALSE)

n_manifest <- denominadores$n[denominadores$denominator == "Corpus completo elegível"]
n_classificados <- denominadores$n[denominadores$denominator == "Artigos classificados por leitura integral"]
n_pendentes <- denominadores$n[denominadores$denominator == "Artigos ainda não classificados"]
n_empiricos <- denominadores$n[denominadores$denominator == "Artigos empíricos classificados"]
n_quant <- denominadores$n[denominadores$denominator == "Artigos empíricos quantitativos classificados"]
n_claim <- denominadores$n[denominadores$denominator == "Artigos com claim causal ou explicativo classificados"]
n_screen <- denominadores$n[denominadores$denominator == "Artigos no screen de credibilidade classificados"]
n_estrito <- denominadores$n[denominadores$denominator == "Artigos classificados com desenho estrito"]
n_periodicos_completos <- denominadores$n[denominadores$denominator == "Periódicos com classificação completa"]
n_artigos_periodicos_completos <- denominadores$n[denominadores$denominator == "Artigos dos periódicos completos"]
pct_classificados <- denominadores$percent[denominadores$denominator == "Artigos classificados por leitura integral"]
n_modelagem <- tabela_dimensoes$n[tabela_dimensoes$category == "Modelagem estatística"]
n_inferencia <- tabela_dimensoes$n[tabela_dimensoes$category == "Inferência estatística"]
n_claim_empirico <- tabela_credibilidade$n[tabela_credibilidade$category == "Claim causal ou explicativo em artigo empírico"]
n_estrito_periodicos_completos <- sum(tabela_periodicos_completos$n_strict)
n_qualitativos_periodicos_completos <- unique(tabela_qualitativa_completa$denominator_n)
n_objetivo_qualitativo_claro <- tabela_qualitativa_completa$n[tabela_qualitativa_completa$qualitative_goal_clarity == "Clara"]
pct_objetivo_qualitativo_claro <- tabela_qualitativa_completa$percent[tabela_qualitativa_completa$qualitative_goal_clarity == "Clara"]
periodicos_completos_nomes <- tabela_periodicos_completos$journal_title
tough_call_completos <- perfil_tough_call |>
  dplyr::filter(journal_title %in% periodicos_completos_nomes)
tough_call_min <- min(tough_call_completos$tough_call_percent)
tough_call_max <- max(tough_call_completos$tough_call_percent)

stopifnot(
  n_manifest == 5249,
  n_classificados == 1798,
  n_artigos_periodicos_completos == 1466,
  n_periodicos_completos == 4,
  n_empiricos == 1446,
  n_quant == 833,
  n_inferencia == 308,
  n_screen == 463,
  n_estrito == 27
)

profile_value <- function(journal, variable) {
  tabela_periodicos_completos[[variable]][tabela_periodicos_completos$journal_title == journal]
}
```

# Introdução

A profissionalização metodológica de uma disciplina não se traduz automaticamente no modo como seus artigos tornam a pesquisa avaliável. Desde o diagnóstico do "calcanhar metodológico" da Ciência Política brasileira formulado por Soares [-@soares2005], a área ampliou a formação em métodos, intensificou a circulação internacional e passou a dialogar de forma mais direta com transparência, reprodutibilidade e identificação causal, como mostram Barberia, Godoy e Barboza [-@barberia2014] e Figueiredo et al. [-@figueiredo2019]. Cada artigo publicado oferece uma observação potencial desse processo. A versão atual mede empiria, tipo de evidência, quantificação, inferência estatística e presença nominal de famílias de desenho; a mensuração de explicitação de dados, fontes, procedimentos e limites permanece para a rodada complementar.

O projeto pergunta como se organiza a prática metodológica dos artigos brasileiros elegíveis no SciELO, no escopo de Ciência Política, Relações Internacionais e Administração Pública, entre 2005 e 2025. Nesta versão, a pergunta é mais circunscrita: como construir uma mensuração reprodutível dessa prática e o que a fração já classificada permite observar sem generalizar para o corpus completo. A pergunta parte de uma exigência restrita: a relação entre claim, evidência e método precisa ser reconstruível pelo leitor. Essa exigência preserva o pluralismo metodológico da área. Ensaios teóricos, estudos qualitativos, análises históricas, revisões e trabalhos normativos podem sustentar claims válidos sem seguir um formato único de artigo empírico. O problema aparece quando o texto formula claims empíricos, explicativos ou causais e não oferece uma conexão clara entre dados, procedimentos, resultados e interpretação.

O debate brasileiro fornece o ponto de partida substantivo. Soares [-@soares2005] associou o déficit metodológico a dificuldades de consolidação disciplinar. Barberia, Godoy e Barboza [-@barberia2014] deslocaram parte da discussão para a formação, mostrando avanços e desigualdades no ensino de métodos. Albuquerque, Mesquita e Brito [-@albuquerque2022] aproximaram o tema da apresentação pública da pesquisa ao identificar persistência de obscuridade metodológica em Relações Internacionais e áreas próximas. Figueiredo et al. [-@figueiredo2019] acrescentaram a dimensão da reprodutibilidade como condição de avaliação coletiva dos resultados. Em conjunto, esses trabalhos indicam que a profissionalização metodológica deve ser observada também na prática publicada.

A literatura internacional sobre a revolução da credibilidade oferece uma camada comparável para uma parte desse problema. Torreblanca et al. [-@torreblanca2026] organizam a mudança metodológica por meio da decomposição entre corpus total, artigos empíricos, artigos quantitativos, trabalhos com pretensão causal ou explicativa e desenhos de identificação mais exigentes. Essa linguagem é útil para o caso brasileiro porque separa alcance empírico e aderência a padrões de identificação causal. Um campo pode publicar muitos artigos empíricos sem adotar desenhos causais estritos; pode usar estatística sem explicitar identificação; pode formular claims explicativos sem discutir as suposições que tornam esses claims avaliáveis. O artigo usa essa camada como instrumento de mensuração, não como regra geral de qualidade científica.

A versão atual combina dois níveis de evidência. O universo elegível contém `r format_n(n_manifest)` artigos com texto integral disponível, mas a classificação substantiva por leitura integral cobre `r format_n(n_classificados)` artigos, equivalentes a `r format_pct(pct_classificados)` do total. Esse conjunto não forma amostra representativa demonstrada dos onze periódicos. Dentro dele, porém, `r format_n(n_periodicos_completos)` periódicos estão integralmente classificados, somando `r format_n(n_artigos_periodicos_completos)` artigos. As comparações editoriais principais são censitárias para esses quatro periódicos; os agregados do conjunto classificado continuam provisórios para o universo completo.

Dentro do conjunto classificado, `r format_n(n_empiricos)` artigos são empíricos e `r format_n(n_quant)` têm componente quantitativo. O campo amplo de claim causal ou explicativo aparece em `r format_n(n_claim)` artigos, inclusive textos não empíricos, e não deve ser lido como medida de causalidade estrita. O screen exploratório inclui `r format_n(n_screen)` artigos, mas não constitui um conjunto puro de claims causais. Dentro dele, `r format_n(n_estrito)` mencionam ao menos uma família de desenho sob a regra conservadora. Essa contagem registra presença nominal, não qualidade de implementação nem validade da identificação.

A contribuição desta versão é propor uma estratégia reprodutível de mensuração, explicitar os denominadores do corpus, apresentar resultados preliminares para as dimensões já classificadas e declarar as lacunas de mensuração ainda abertas. Duas variáveis diretamente ligadas à tese sobre rastreabilidade metodológica ainda não estão disponíveis no classificador atual: `method_explicitness` e `empirical_article_format`. A primeira deve medir se dados, fontes e estratégia analítica são explicitados de modo claro, parcial ou ausente. A segunda deve classificar a arquitetura textual do artigo empírico. Nesta versão, baixa explicitação metodológica e baixa padronização textual são hipóteses e tarefas de classificação complementar, não achados demonstrados.

O artigo, portanto, trata a revolução da credibilidade como uma pergunta de mensuração aplicada ao caso brasileiro. Ele não presume que todo artigo deva ser design-based, nem que pluralismo metodológico seja um problema. A pergunta é se o claim formulado pelo texto vem acompanhado da evidência, do método e das condições de inferência necessárias para sua avaliação. A resposta nacional final depende da classificação completa dos `r format_n(n_manifest)` artigos elegíveis e da rodada complementar sobre explicitação metodológica e formato do artigo empírico. A cobertura atual permite apenas descrições preliminares delimitadas para quatro periódicos completos.

# Contexto e Expectativas

A discussão brasileira sobre métodos em Ciência Política parte de um diagnóstico recorrente: a profissionalização da área avançou, mas não eliminou lacunas persistentes de formação, explicitação metodológica e transparência inferencial. A formulação do "calcanhar metodológico" em Soares [-@soares2005] chamou atenção para a fragilidade relativa do treinamento metodológico e para seus efeitos potenciais sobre a capacidade acumulativa da pesquisa publicada. Trabalhos posteriores mostraram que a formação em métodos se ampliou, mas de modo desigual entre instituições e sem produzir automaticamente padronização das práticas publicadas, como indicam Barberia, Godoy e Barboza [-@barberia2014]. A literatura sobre obscuridade metodológica sugere que a presença de métodos nos currículos não garante artigos que explicitem dados, técnicas, procedimentos e limites de inferência, argumento desenvolvido por Albuquerque, Mesquita e Brito [-@albuquerque2022].

O problema substantivo não é a existência de pluralismo. Um artigo qualitativo, histórico ou interpretativo pode não seguir um formato IMRaD e ainda assim explicitar de forma substantiva suas fontes, critérios de seleção, procedimentos de leitura e escopo inferencial. Da mesma forma, um artigo quantitativo pode ter seções formais e oferecer pouca clareza sobre dados, modelos ou pressupostos. A exigência comum é rastreabilidade funcional: o leitor precisa conseguir reconstruir como a evidência foi mobilizada e que tipo de claim ela sustenta. Essa rastreabilidade deve ser avaliada segundo o tipo de claim, não por adesão universal a um formato textual único.

Torreblanca et al. [-@torreblanca2026] entram, nesse desenho, como benchmark operacional para a camada causal-quantitativa do problema. A comparação internacional ajuda a distinguir artigos empíricos, quantitativos, explicativos ou causais e efetivamente design-based. Ao mesmo tempo, o caso brasileiro exige uma camada complementar. Antes de perguntar apenas se há diferença-em-diferenças, regressão descontínua, experimento, variável instrumental ou controle sintético, é necessário perguntar se o artigo explicita dados, método, estratégia de análise, resultados e limites inferenciais. Essa segunda camada é indispensável para dialogar com a literatura nacional sobre formação, obscuridade e reprodutibilidade.

As expectativas do artigo são descritivas e devem ser entendidas como hipóteses a testar no corpus completo. Primeiro, espera-se que sinais de empiria, quantificação e inferência estejam distribuídos de modo desigual entre periódicos, períodos e áreas disciplinares. Segundo, espera-se que explicitação metodológica e formato empírico sejam dimensões relacionadas, mas não equivalentes. Terceiro, espera-se distância entre a presença de claims causais ou explicativos e a presença de desenhos estritos de identificação. Quarto, espera-se heterogeneidade por periódico e período. Essas dimensões são estratos de descrição e comparação; o desenho atual não identifica causalmente por que diferenças entre periódicos, áreas ou períodos ocorrem.

Essa cautela é especialmente importante nesta versão. As expectativas podem ser avaliadas de modo censitário nos quatro periódicos completos e de modo provisório no conjunto de `r format_n(n_classificados)` artigos classificados. Nenhuma comparação identifica causalmente por que periódicos ou períodos diferem.

# Dados

Analiso artigos publicados entre 2005 e 2025 em onze periódicos indexados no SciELO: `Brazilian Political Science Review`, `Opinião Pública`, `Revista Brasileira de Ciência Política`, `Revista de Sociologia e Política`, `Dados`, `Lua Nova`, `Novos Estudos CEBRAP`, `Revista Brasileira de Ciências Sociais`, `Contexto Internacional`, `Revista Brasileira de Política Internacional` e `Cadernos Gestão Pública e Cidadania`. Juntos, esses periódicos somam `r format_n(n_manifest)` artigos elegíveis no período.

Quatro periódicos mapeados no levantamento inicial não entram na análise principal conforme o ledger de escopo: `Brazilian Journal of Political Economy`, `Civitas - Revista de Ciências Sociais`, `Revista de Administração Pública` e `Sur. Revista Internacional de Direitos Humanos`. As exclusões foram decididas antes desta atualização e preservam os registros no corpus bruto. A regra delimita um núcleo de Ciência Política, Relações Internacionais, gestão pública e Ciências Sociais políticas, mas sua fronteira é contestável; por isso, os critérios e as decisões ficam documentados em `data/processed/excluded_journals.csv`. A Tabela 1 apresenta o número de artigos elegíveis e classificados por periódico e período.

Os textos integrais foram recuperados do SciELO em junho de 2026; o manifest preserva URL, método e horário de recuperação por PID. O snapshot analítico desta versão foi fechado em 13 de julho de 2026. Os hashes dos inputs, os ledgers aplicados e o intervalo de recuperação estão registrados no relatório de auditoria reproduzível.

Esta versão usa `r format_n(n_classificados)` artigos já classificados, equivalentes a `r format_pct(pct_classificados)` do universo elegível. A cobertura é desigual. `Brazilian Political Science Review`, `Cadernos Gestão Pública e Cidadania`, `Contexto Internacional` e `Dados` estão integralmente classificados e somam `r format_n(n_artigos_periodicos_completos)` artigos. `Opinião Pública`, `Revista Brasileira de Ciência Política` e `Novos Estudos CEBRAP` têm cobertura parcial; quatro periódicos ainda não foram iniciados. Assim, o paper separa o censo dos quatro periódicos completos do retrato provisório formado por todos os artigos já classificados.

```{r tabela-1}
tabela_1_display <- tabela_corpus |>
  dplyr::transmute(
    Periódico = dplyr::recode(
      journal_title,
      "Brazilian Political Science Review" = "BPSR",
      "Cadernos Gestão Pública e Cidadania" = "CGPC",
      "Contexto Internacional" = "Contexto Internacional",
      "Dados" = "Dados",
      "Lua Nova: Revista de Cultura e Política" = "Lua Nova",
      "Novos estudos CEBRAP" = "Novos Estudos CEBRAP",
      "Opinião Pública" = "Opinião Pública",
      "Revista Brasileira de Ciência Política" = "RBCP",
      "Revista Brasileira de Ciências Sociais" = "RBCS",
      "Revista Brasileira de Política Internacional" = "RBPI",
      "Revista de Sociologia e Política" = "RSP"
    ),
    Total = format_n(eligible_total),
    `Classif.` = format_n(classified_total),
    `Cobertura` = format_pct(coverage_percent),
    `2005-11` = paste0(`classified_n_2005-2011`, "/", `eligible_n_2005-2011`),
    `2012-18` = paste0(`classified_n_2012-2018`, "/", `eligible_n_2012-2018`),
    `2019-25` = paste0(`classified_n_2019-2025`, "/", `eligible_n_2019-2025`)
  )

knitr::kable(
  tabela_1_display,
  caption = "Artigos elegíveis e cobertura classificada. As células de período mostram classificados/total por periódico.",
  booktabs = TRUE,
  longtable = TRUE
)
```

# Estratégia Empírica

A estratégia empírica é uma estratégia de mensuração, não uma estratégia de identificação causal do próprio paper. O objetivo é descrever como os artigos se distribuem em dimensões metodológicas observáveis: presença de evidência empírica, tipo de evidência, componente quantitativo, inferência estatística, claim causal ou explicativo, entrada no screen de credibilidade e presença de desenho estrito de identificação. Os agregados dos `r format_n(n_classificados)` artigos classificados descrevem cobertura parcial. As comparações entre periódicos usam apenas os quatro periódicos completos; as comparações temporais usam os três periódicos completos que publicaram nos três períodos, com o mesmo peso para cada periódico.

O mapa de denominadores deve ser lido com cuidado. Algumas etapas são aninhadas, como o cálculo de desenhos estritos dentro do screen de credibilidade. Outras dimensões são cruzadas: claims causais ou explicativos podem aparecer em artigos qualitativos, quantitativos ou mistos. Por isso, a Figura 1 apresenta denominadores e dimensões da classificação disponível, e não uma sequência estritamente aninhada em todos os degraus.

```{r figura-1, fig.cap="Denominadores e dimensões da classificação disponível. Os painéis são independentes para evitar ler dimensões cruzadas como sequência aninhada; o desenho estrito deve ser lido dentro do screen de credibilidade.", out.width="95%"}
knitr::include_graphics("../output/figures/paper/figure_1_corpus_funnel.pdf")
```

O classificador registra primeiro se o artigo é empírico e que tipo de evidência mobiliza: qualitativa, quantitativa, mista ou ausente. Em seguida, distingue artigos com análise quantitativa, inferência estatística e claims causais ou explicativos. Para a camada associada à revolução da credibilidade, o artigo entra no screen quando combina claim causal ou explicativo com evidência empírica pertinente, ou quando usa modelagem quantitativa que torna a comparação metodológica relevante. O screen, portanto, não é um subconjunto puro de artigos com claim causal ou explicativo.

A regra de desenho estrito inclui apenas métodos associados a desenhos explícitos de identificação causal: experimentos, diferenças-em-diferenças, event study, variáveis instrumentais, regressão descontínua, regression kink, controle sintético, diferenças-em-diferenças sintéticas, pareamento ou ponderação, grafos causais formais, estimadores duplamente robustos, árvores ou florestas causais e descoberta causal. Regressão observacional, SEM, mediação causal e efeitos fixos não entram no numerador estrito pela simples presença nominal. Na regra atual, esses casos só poderiam ser reclassificados como desenho de identificação por revisão complementar que demonstrasse discussão explícita de identificação e plausibilidade dos pressupostos.

## Protocolo de classificação e validade da mensuração

As variáveis foram produzidas pelo schema `credibility_prompt_v3` a partir do texto integral de cada artigo e consolidadas no CSV canônico. O pipeline verifica PID, hash do texto, schema, categorias, relações hierárquicas e reconciliação com os ledgers. Nesta atualização, 28 checks lógicos precisam passar antes da geração das tabelas. Esses checks garantem integridade estrutural; não estimam acurácia, concordância humana ou validade de construto.

Os rótulos em escala ainda não foram integralmente adjudicados por humanos. Nos quatro periódicos completos, a fração marcada como caso difícil varia de `r format_pct(tough_call_min)` a `r format_pct(tough_call_max)` entre células periódico--período. Além disso, lotes diferentes foram classificados com configurações distintas de modelo e esforço, e essa proveniência ainda não está consolidada por PID no CSV analítico. Como a ordem dos lotes se relaciona ao período de publicação, comparações temporais podem combinar mudança editorial e mudança do classificador. Por isso, as tendências são apresentadas apenas como diagnóstico exploratório. Antes de um teste substantivo, será necessário adjudicar os casos difíceis e os positivos raros, estimar erro por variável e reclassificar uma amostra estratificada com uma configuração congelada.

Os denominadores são parte substantiva da interpretação. Proporções de cobertura usam os `r format_n(n_manifest)` artigos elegíveis. Proporções sobre práticas metodológicas usam os `r format_n(n_classificados)` artigos já classificados. Proporções sobre desenho estrito devem ser lidas principalmente dentro dos `r format_n(n_screen)` artigos no screen de credibilidade, com a proporção sobre o total classificado como referência adicional. Nenhuma tabela ou figura deve omitir o denominador, porque o significado de uma proporção muda conforme a dimensão analisada.

Duas dimensões diretamente ligadas à pergunta do artigo ainda não foram classificadas: explicitação metodológica e formato do artigo empírico. A primeira deve distinguir se dados, fontes e estratégia analítica aparecem de forma clara, parcial ou ausente. A segunda deve classificar a arquitetura textual do artigo empírico, separando formatos próximos de IMRaD, textos estruturados de outro modo, artigos empíricos ensaísticos e casos incertos. Usar essas dimensões agora por proxy fraca criaria exatamente o tipo de opacidade que o paper pretende diagnosticar.

# Resultados

O universo elegível contém `r format_n(n_manifest)` artigos, dos quais `r format_n(n_classificados)` estão classificados. A Tabela 2 descreve esse conjunto parcial com denominadores específicos para cada dimensão. Entre os classificados, `r format_n(n_empiricos)` são empíricos. Entre os empíricos, `r format_n(n_quant)` têm componente quantitativo; entre estes, `r format_n(n_modelagem)` apresentam modelagem estatística e `r format_n(n_inferencia)` registram inferência estatística.

```{r tabela-2}
tabela_2_display <- tabela_dimensoes |>
  dplyr::mutate(
    n = ifelse(is.na(n), "-", format_n(n)),
    denominator_n = ifelse(is.na(denominator_n), "-", format_n(denominator_n)),
    percent = format_pct(percent),
    category = dplyr::recode(
      category,
      "method_explicitness" = "Explicitação metodológica",
      "empirical_article_format" = "Formato do artigo empírico"
    ),
    denominator_display = ifelse(
      denominator == "não disponível",
      denominator,
      paste0(denominator, " (", denominator_n, ")")
    )
  ) |>
  dplyr::transmute(
    Dimensão = dimension,
    Categoria = category,
    N = n,
    Denominador = denominator_display,
    Percentual = percent
  )

knitr::kable(
  tabela_2_display,
  caption = "Dimensões metodológicas nos artigos classificados por leitura integral. Linhas sem N indicam variáveis ainda não disponíveis e não são resultados substantivos.",
  booktabs = TRUE,
  longtable = TRUE
)
```

A composição da evidência é plural. Dos artigos empíricos, `r format_n(tabela_dimensoes$n[tabela_dimensoes$category == "Somente qualitativo"])` usam apenas evidência qualitativa, `r format_n(tabela_dimensoes$n[tabela_dimensoes$category == "Somente quantitativo"])` usam apenas evidência quantitativa e `r format_n(tabela_dimensoes$n[tabela_dimensoes$category == "Misto"])` combinam ambas. Quantificação, portanto, não substitui a pesquisa qualitativa nem organiza sozinha a prática empírica observada.

A Figura 2 apresenta primeiro o problema de cobertura. Quatro periódicos estão completos, três estão parciais e quatro ainda não têm artigos classificados. Isso impede transformar a média dos `r format_n(n_classificados)` casos em estimativa da produção brasileira como um todo.

```{r figura-4, fig.cap="Cobertura da classificação por periódico. Os rótulos mostram artigos classificados sobre artigos elegíveis após as exclusões documentadas.", out.width="95%"}
knitr::include_graphics("../output/figures/paper/figure_4_journal_period_coverage.pdf")
```

## Periódicos com classificação completa

Os quatro periódicos completos somam `r format_n(n_artigos_periodicos_completos)` artigos. A Tabela 3 e a Figura 3 mostram diferenças editoriais substantivas. O percentual de artigos empíricos varia de `r format_pct(profile_value("Contexto Internacional", "pct_empirical"))` em `Contexto Internacional` a `r format_pct(profile_value("Cadernos Gestão Pública e Cidadania", "pct_empirical"))` em `Cadernos Gestão Pública e Cidadania`. Entre os artigos empíricos, o componente quantitativo corresponde a `r format_pct(profile_value("Contexto Internacional", "pct_quantitative"))` em `Contexto Internacional`, `r format_pct(profile_value("Dados", "pct_quantitative"))` em `Dados`, `r format_pct(profile_value("Cadernos Gestão Pública e Cidadania", "pct_quantitative"))` em `Cadernos Gestão Pública e Cidadania` e `r format_pct(profile_value("Brazilian Political Science Review", "pct_quantitative"))` na BPSR.

```{r tabela-3-periodicos-completos}
tabela_periodicos_display <- tabela_periodicos_completos |>
  dplyr::transmute(
    Periódico = dplyr::recode(
      journal_title,
      "Brazilian Political Science Review" = "BPSR",
      "Cadernos Gestão Pública e Cidadania" = "CGPC",
      "Contexto Internacional" = "Contexto Internacional",
      "Dados" = "Dados"
    ),
    N = format_n(n_articles),
    Empíricos = format_pct(pct_empirical),
    Quantitativos = format_pct(pct_quantitative),
    Inferência = format_pct(pct_inference),
    Screen = format_pct(pct_screen),
    `Desenho estrito` = format_pct(pct_strict)
  )

knitr::kable(
  tabela_periodicos_display,
  caption = "Perfil metodológico dos quatro periódicos completos. Denominadores: empíricos sobre todos os artigos; quantitativos sobre empíricos; inferência sobre quantitativos; screen sobre todos; desenho estrito sobre o screen.",
  booktabs = TRUE
)
```

```{r figura-2, fig.cap="Perfil metodológico dos quatro periódicos completos. Cada dimensão usa o denominador indicado na legenda.", out.width="95%"}
knitr::include_graphics("../output/figures/paper/figure_2_journal_dimension_matrix.pdf")
```

A diferença mais nítida está na inferência estatística entre artigos quantitativos: `r format_pct(profile_value("Brazilian Political Science Review", "pct_inference"))` na BPSR e `r format_pct(profile_value("Dados", "pct_inference"))` em `Dados`, contra `r format_pct(profile_value("Cadernos Gestão Pública e Cidadania", "pct_inference"))` em CGPC e `r format_pct(profile_value("Contexto Internacional", "pct_inference"))` em `Contexto Internacional`. Esses contrastes descrevem ecologias editoriais e disciplinares distintas; não constituem ranking de qualidade nem efeito causal do periódico.

## Evidência qualitativa

Nos quatro periódicos completos, `r format_n(n_qualitativos_periodicos_completos)` artigos apresentam evidência qualitativa, isoladamente ou em combinação com evidência quantitativa. O classificador identifica objetivo qualitativo claro em `r format_n(n_objetivo_qualitativo_claro)` deles, ou `r format_pct(pct_objetivo_qualitativo_claro)`. Esse resultado indica que o propósito substantivo da análise qualitativa costuma ser reconstruível, mas não mede explicitação de seleção de casos, procedimentos interpretativos ou rastreabilidade documental. Portanto, não substitui a futura variável de explicitação metodológica.

## Claims, screen e desenho de identificação

O campo de claim causal ou explicativo é deliberadamente amplo. Ele aparece em `r format_n(n_claim)` artigos, dos quais `r format_n(n_claim_empirico)` são empíricos. A Figura 4 separa categorias mutuamente exclusivas e mostra por que essa variável não pode ser tratada como claim causal estrito: há claims em artigos não empíricos, claims empíricos sem componente quantitativo e claims empíricos quantitativos sem desenho estrito. Esses cruzamentos descrevem coexistência de atributos; não medem adequação entre claim e método.

```{r figura-5, fig.cap="Distribuição conjunta de claim causal ou explicativo, componente quantitativo e desenho estrito. As categorias são mutuamente exclusivas, mas não constituem teste de adequação entre claim e método.", out.width="95%"}
knitr::include_graphics("../output/figures/paper/figure_5_claim_method_alignment.pdf")
```

O diagnóstico conservador começa no screen exploratório. Dos `r format_n(n_screen)` artigos que entram nesse screen, `r format_n(n_estrito)` mencionam uma família de desenho, equivalentes a `r format_pct(round(100 * n_estrito / n_screen, 1))`. Como o screen inclui claims explicativos amplos e modelagem quantitativa, ele não é um *risk set* causal puro. A Tabela 4 mantém visíveis os diferentes denominadores. As categorias diagnósticas não são mutuamente exclusivas e não devem ser somadas como uma distribuição.

```{r tabela-4-credibilidade}
tabela_3_display <- tabela_credibilidade |>
  dplyr::mutate(
    n = format_n(n),
    denominator_n = format_n(denominator_n),
    percent = format_pct(percent),
    denominator_display = dplyr::recode(
      denominator,
      "artigos classificados" = paste0("Classificados (", denominator_n, ")"),
      "artigos empíricos" = paste0("Empíricos (", denominator_n, ")"),
      "screen de credibilidade" = paste0("Screen (", denominator_n, ")")
    ),
    category = dplyr::recode(
      category,
      "Claim causal ou explicativo" = "Claim amplo",
      "Claim causal ou explicativo em artigo empírico" = "Claim amplo em artigo empírico",
      "Outro método moderno a auditar" = "Outro método moderno"
    )
  ) |>
  dplyr::transmute(
    Painel = panel,
    Categoria = category,
    N = n,
    Denominador = denominator_display,
    Percentual = percent
  )

knitr::kable(
  tabela_3_display,
  caption = "Claims, screen e desenhos de identificação. As linhas usam denominadores distintos e não formam uma distribuição única.",
  booktabs = TRUE,
  longtable = TRUE
)
```

Nos quatro periódicos completos, `r format_n(n_estrito_periodicos_completos)` artigos mencionam ao menos uma família de desenho sob a regra estrita. Diferenças-em-diferenças, pareamento ou ponderação, experimentos em survey e regressão descontínua são as famílias mais frequentes. A Figura 5 conta ocorrências artigo-método; um mesmo artigo pode mobilizar mais de um desenho. A contagem não audita a execução nem a plausibilidade dos pressupostos.

```{r figura-6, fig.cap="Distribuição dos métodos de identificação nos quatro periódicos completos. Um artigo pode mobilizar mais de um método.", out.width="95%"}
knitr::include_graphics("../output/figures/paper/figure_6_strict_method_distribution.pdf")
```

## Variação por período

A comparação temporal usa apenas BPSR, `Contexto Internacional` e `Dados`, os três periódicos completos com artigos nos três períodos. A presença média de artigos empíricos cresce de `r format_pct(perfil_periodo_padronizado$pct_empirical[perfil_periodo_padronizado$period_3 == "2005-2011"])` em 2005--2011 para `r format_pct(perfil_periodo_padronizado$pct_empirical[perfil_periodo_padronizado$period_3 == "2019-2025"])` em 2019--2025. A proporção quantitativa entre os empíricos permanece próxima de 56% nos três períodos. Para inferência estatística, porém, a conclusão depende da ponderação. Com peso igual por periódico, a proporção cresce de `r format_pct(perfil_periodo_padronizado$pct_inference[perfil_periodo_padronizado$period_3 == "2005-2011"])` para `r format_pct(perfil_periodo_padronizado$pct_inference[perfil_periodo_padronizado$period_3 == "2019-2025"])`; agrupando os artigos quantitativos, passa de `r format_pct(perfil_periodo_artigos$pct_inference[perfil_periodo_artigos$period_3 == "2005-2011"])` para `r format_pct(perfil_periodo_artigos$pct_inference[perfil_periodo_artigos$period_3 == "2019-2025"])`, com queda intermediária. O resultado mais prudente é estabilidade, não crescimento robusto. Desenhos estritos continuam raros e não apresentam trajetória monotônica.

```{r tabela-5-sensibilidade-temporal}
tabela_temporal <- dplyr::bind_rows(
  perfil_periodo_padronizado |>
    dplyr::transmute(period_3, Ponderação = "Peso igual por periódico", pct_inference),
  perfil_periodo_artigos |>
    dplyr::transmute(period_3, Ponderação = "Artigos quantitativos agrupados", pct_inference)
) |>
  tidyr::pivot_wider(names_from = period_3, values_from = pct_inference) |>
  dplyr::mutate(dplyr::across(dplyr::all_of(c("2005-2011", "2012-2018", "2019-2025")), format_pct))

knitr::kable(
  tabela_temporal,
  caption = "Sensibilidade da proporção de artigos quantitativos com inferência estatística à regra de ponderação. Universo: BPSR, Contexto Internacional e Dados.",
  booktabs = TRUE
)
```

```{r figura-3, fig.cap="Variação por período em BPSR, Contexto Internacional e Dados. Cada ponto é a média simples das proporções dos três periódicos completos.", out.width="95%"}
knitr::include_graphics("../output/figures/paper/figure_3_period_variation.pdf")
```

As duas dimensões mais diretamente ligadas à tese sobre explicitação e formato ainda permanecem como lacunas de mensuração. `method_explicitness` e `empirical_article_format` aparecem na Tabela 2 como não disponíveis. Portanto, esta seção não afirma que a produção brasileira tem baixa explicitação ou baixa padronização textual. Ela mostra que a arquitetura atual permite medir empiria, quantificação, claims e desenhos estritos, e que a próxima rodada precisa medir explicitamente rastreabilidade metodológica e formato empírico.

# Discussão

Os quatro periódicos completos mostram que a prática metodológica não se organiza em uma única escala. A presença de artigos empíricos é elevada nos quatro, mas a participação quantitativa, o uso de inferência estatística e a entrada no screen variam fortemente. BPSR e `Dados` combinam elevada presença empírica com maior frequência de inferência; `Contexto Internacional` é amplamente empírico, mas sobretudo qualitativo e pouco orientado à inferência estatística; CGPC combina elevada empiria e quantificação com menor frequência de inferência. Essas diferenças são descritivas e podem refletir composição temática, áreas, tipos de pergunta e políticas editoriais; o desenho não separa essas explicações.

A análise temporal reforça essa multidimensionalidade. Nos três periódicos com suporte comum, a proporção de artigos empíricos cresce e a participação quantitativa permanece estável. A inferência aumenta apenas na média que dá peso igual aos periódicos; quando os artigos são agrupados, permanece praticamente estável. Não há difusão monotônica das famílias de desenho. O snapshot, portanto, não sustenta uma narrativa linear de substituição da pesquisa qualitativa pela quantitativa nem de marcha uniforme rumo a desenhos causais.

O campo amplo de claim causal ou explicativo precisa ser interpretado com especial cautela. Sua frequência elevada não significa que quase todos os artigos façam inferência causal: ele também registra explicações qualitativas, argumentos teóricos e interpretações substantivas. O screen não é um *risk set* causal puro, e o numerador de `r format_n(n_estrito)` casos registra famílias nominais de método. A distância em relação aos `r format_n(n_screen)` artigos do screen é uma descrição taxonômica útil, mas não mede diretamente credibilidade, alinhamento entre claim e método ou qualidade da identificação.

O principal limite permanece fora das dimensões já observadas. A base não mede diretamente explicitação metodológica nem formato do artigo empírico. A clareza do objetivo qualitativo mostra que o propósito substantivo costuma ser reconstruível, mas não revela se fontes, seleção, procedimentos e limites são suficientemente explicitados. A hipótese sobre opacidade e rastreabilidade funcional só poderá ser testada depois da classificação complementar de `method_explicitness` e `empirical_article_format`.

Por fim, o pluralismo metodológico não é uma concessão retórica, mas parte do desenho. A crítica relevante não é a ausência de métodos design-based em todo tipo de artigo. O problema substantivo aparece quando o tipo de claim excede o que o texto torna avaliável. Um ensaio teórico não precisa discutir pré-tendências; um artigo com claim causal quantitativo precisa discutir como a identificação é sustentada. Um estudo qualitativo não precisa seguir IMRaD; precisa permitir que o leitor entenda suas fontes, critérios de seleção, procedimentos interpretativos e limites. A agenda do paper é mapear essa adequação entre claim, evidência e forma de apresentação.

# Conclusão

Esta versão entrega dois resultados intermediários. Primeiro, oferece cobertura integral dos `r format_n(n_artigos_periodicos_completos)` artigos de quatro periódicos, com rótulos automatizados ainda sujeitos a validação humana. Segundo, descreve de forma provisória os `r format_n(n_classificados)` artigos já classificados de um universo elegível de `r format_n(n_manifest)`. Ainda faltam `r format_n(n_pendentes)` artigos, de modo que os agregados nacionais não são finais.

Os resultados rejeitam uma descrição simples de ausência de empiria ou de quantificação. O conjunto classificado contém `r format_n(n_empiricos)` artigos empíricos, dos quais `r format_n(n_quant)` têm componente quantitativo. A heterogeneidade aparece na passagem da quantificação para inferência. As `r format_n(n_estrito)` ocorrências positivas entre `r format_n(n_screen)` artigos no screen mostram que famílias de desenho são pouco frequentes sob a regra conservadora, mas não permitem inferir qualidade de identificação.

As variáveis `method_explicitness` e `empirical_article_format` continuam indisponíveis. Sem elas, esta versão não mede rastreabilidade nem conclui sobre explicitação metodológica ou padronização textual.

A próxima etapa deve completar a classificação dos onze periódicos, consolidar a proveniência do classificador por PID, adjudicar uma amostra humana estratificada e implementar a rodada complementar sobre explicitação e formato. Só então será possível avaliar se o padrão observado nos quatro periódicos completos se generaliza e em que medida a produção brasileira superou, reformulou ou preservou as lacunas metodológicas identificadas desde o diagnóstico do calcanhar metodológico.

\small

# Referências
