---
title: "Empiria, Quantificação e Identificação Causal em Periódicos Brasileiros: Diagnóstico Preliminar em Seis Periódicos Integralmente Classificados"
author: ""
date: "`r format(Sys.Date(), '%d de %B de %Y')`"
output:
  pdf_document:
    latex_engine: xelatex
    keep_tex: false
    includes:
      in_header: preamble.tex
bibliography: ../references.bib
biblio-style: apalike
link-citations: true
abstract: |
  Este artigo mensura a presença de pesquisa empírica, quantificação, inferência estatística e estratégias explícitas de identificação causal em periódicos brasileiros indexados no SciELO entre 2005 e 2025. O universo elegível reúne 5.249 artigos de onze periódicos; 3.565 foram classificados por modelos de linguagem a partir da leitura integral. Seis periódicos estão integralmente cobertos e constituem o estrato principal das comparações editoriais. Entre os 846 artigos desses periódicos selecionados pelo protocolo para examinar identificação, apenas 49 (5,8%) mencionam uma estratégia explícita, como experimento, diferença-em-diferenças, variável instrumental ou regressão descontínua. Entre artigos quantitativos, a presença de inferência estatística varia de 60,3% em Opinião Pública a 7,2% em Contexto Internacional. Nos cinco periódicos com suporte temporal comum, a participação de artigos empíricos e quantitativos cresce, enquanto a trajetória da inferência depende da regra de ponderação. As contagens registram atributos declarados, não a qualidade da execução metodológica. Como a classificação ainda requer validação humana e a configuração do classificador variou entre lotes, os resultados constituem um diagnóstico preliminar, restrito aos periódicos já integralmente classificados.
---

```{r setup, include=FALSE}
knitr::opts_chunk$set(
  echo = FALSE,
  message = FALSE,
  warning = FALSE,
  fig.path = "../output/figures/",
  fig.width = 6,
  fig.height = 4,
  dpi = 150
)

suppressPackageStartupMessages({
  library(dplyr)
  library(knitr)
  library(readr)
  library(stringr)
})

format_n <- function(x) {
  format(x, big.mark = ".", decimal.mark = ",", scientific = FALSE)
}

format_pct <- function(x) {
  ifelse(is.na(x), "-", paste0(format(x, decimal.mark = ",", nsmall = 1, trim = TRUE), "%"))
}

denominadores <- readr::read_csv("../output/tables/paper/denominator_summary.csv", show_col_types = FALSE)
tabela_corpus <- readr::read_csv("../output/tables/paper/table_1_corpus_description.csv", show_col_types = FALSE)
tabela_dimensoes <- readr::read_csv("../output/tables/paper/table_2_methodological_dimensions.csv", show_col_types = FALSE)
tabela_credibilidade <- readr::read_csv("../output/tables/paper/table_3_causality_credibility.csv", show_col_types = FALSE)
tabela_periodicos_completos <- readr::read_csv("../output/tables/paper/table_4_complete_journal_profile.csv", show_col_types = FALSE)
tabela_qualitativa_completa <- readr::read_csv("../output/tables/paper/table_8_qualitative_complete_summary.csv", show_col_types = FALSE)
perfil_periodo_padronizado <- readr::read_csv("../output/tables/paper/period_equal_weight_profile.csv", show_col_types = FALSE)
perfil_periodo_artigos <- readr::read_csv("../output/tables/paper/period_article_weight_profile.csv", show_col_types = FALSE)
perfil_periodico_periodo <- readr::read_csv("../output/tables/paper/period_complete_journal_profile.csv", show_col_types = FALSE)
perfil_tough_call <- readr::read_csv("../output/tables/paper/tough_call_profile.csv", show_col_types = FALSE)
cobertura_periodicos <- readr::read_csv("../output/tables/paper/coverage_by_journal.csv", show_col_types = FALSE)

n_manifest <- denominadores$n[denominadores$denominator == "Corpus completo elegível"]
n_classificados <- denominadores$n[denominadores$denominator == "Artigos classificados por leitura integral"]
n_pendentes <- denominadores$n[denominadores$denominator == "Artigos ainda não classificados"]
n_empiricos <- denominadores$n[denominadores$denominator == "Artigos empíricos classificados"]
n_quant <- denominadores$n[denominadores$denominator == "Artigos empíricos quantitativos classificados"]
n_inferencia_observada <- denominadores$n[denominadores$denominator == "Artigos empíricos quantitativos com inferência classificada"]
n_inferencia_ausente <- denominadores$n[denominadores$denominator == "Artigos empíricos quantitativos sem classificação de inferência"]
n_claim <- denominadores$n[denominadores$denominator == "Artigos com afirmação causal ou explicativa classificados"]
n_screen <- denominadores$n[denominadores$denominator == "Artigos em que a identificação é especialmente relevante"]
n_estrito <- denominadores$n[denominadores$denominator == "Artigos com estratégia explícita de identificação causal"]
n_periodicos_completos <- denominadores$n[denominadores$denominator == "Periódicos com classificação completa"]
n_artigos_periodicos_completos <- denominadores$n[denominadores$denominator == "Artigos dos periódicos completos"]
n_screen_periodicos_completos <- denominadores$n[denominadores$denominator == "Artigos dos periódicos completos em que a identificação é especialmente relevante"]
n_estrito_periodicos_completos_denominadores <- denominadores$n[denominadores$denominator == "Artigos dos periódicos completos com estratégia explícita de identificação causal"]
pct_classificados <- denominadores$percent[denominadores$denominator == "Artigos classificados por leitura integral"]
n_modelagem <- tabela_dimensoes$n[tabela_dimensoes$category == "Modelagem estatística"]
n_inferencia <- tabela_dimensoes$n[tabela_dimensoes$category == "Inferência estatística"]
n_claim_empirico <- tabela_credibilidade$n[tabela_credibilidade$category == "Afirmação causal ou explicativa em artigo empírico"]
n_estrito_periodicos_completos <- sum(tabela_periodicos_completos$n_strict)
n_screen_periodicos_parciais <- n_screen - n_screen_periodicos_completos
n_estrito_periodicos_parciais <- n_estrito - n_estrito_periodicos_completos
n_qualitativos_periodicos_completos <- unique(tabela_qualitativa_completa$denominator_n)
n_objetivo_qualitativo_claro <- tabela_qualitativa_completa$n[tabela_qualitativa_completa$qualitative_goal_clarity %in% "Clara"]
pct_objetivo_qualitativo_claro <- tabela_qualitativa_completa$percent[tabela_qualitativa_completa$qualitative_goal_clarity %in% "Clara"]
periodicos_completos_nomes <- tabela_periodicos_completos$journal_title
periodicos_temporais_nomes <- sort(unique(perfil_periodico_periodo$journal_title))
n_periodicos_temporais <- length(periodicos_temporais_nomes)
n_periodicos_parciais <- sum(cobertura_periodicos$coverage_status == "Parcial")
n_periodicos_nao_iniciados <- sum(cobertura_periodicos$coverage_status == "Não iniciado")
tough_call_completos <- perfil_tough_call |>
  dplyr::filter(journal_title %in% periodicos_completos_nomes)
tough_call_min <- min(tough_call_completos$tough_call_percent)
tough_call_max <- max(tough_call_completos$tough_call_percent)

stopifnot(
  n_manifest == 5249,
  n_classificados <= n_manifest,
  n_artigos_periodicos_completos <= n_classificados,
  n_periodicos_completos == nrow(tabela_periodicos_completos),
  n_empiricos <= n_classificados,
  n_quant <= n_empiricos,
  n_inferencia_observada + n_inferencia_ausente == n_quant,
  n_inferencia <= n_inferencia_observada,
  n_estrito <= n_screen,
  n_estrito_periodicos_completos == n_estrito_periodicos_completos_denominadores,
  n_screen_periodicos_completos <= n_artigos_periodicos_completos,
  n_estrito_periodicos_parciais <= n_screen_periodicos_parciais
)

profile_value <- function(journal, variable) {
  tabela_periodicos_completos[[variable]][tabela_periodicos_completos$journal_title == journal]
}
```

# Introdução

O diagnóstico do "calcanhar metodológico" chamou atenção para as limitações do treinamento em métodos na Ciência Política brasileira e para seus efeitos sobre a acumulação de conhecimento [-@soares2005]. Barberia, Godoy e Barboza [-@barberia2014] documentaram a expansão e a distribuição desigual do ensino de métodos nos programas de pós-graduação. Albuquerque, Mesquita e Brito [-@albuquerque2022] examinaram a formação metodológica em Relações Internacionais e áreas afins, enquanto Figueiredo Filho et al. [-@figueiredo2019] defenderam transparência e reprodutibilidade como condições para a avaliação coletiva da pesquisa. Esses trabalhos tratam principalmente de formação e normas de pesquisa. Este artigo observa o produto publicado: a presença de evidência empírica, quantificação, inferência estatística e estratégias explícitas de identificação causal.

O artigo pergunta como essas práticas se distribuem entre periódicos brasileiros indexados no SciELO, entre 2005 e 2025. A mensuração preserva o pluralismo metodológico da área. Estudos qualitativos, históricos, interpretativos e normativos não precisam adotar um formato único nem recorrer a estratégias causais. A comparação separa dimensões que frequentemente são confundidas: um artigo pode ser empírico sem ser quantitativo, quantitativo sem realizar inferência estatística e explicativo sem mobilizar uma estratégia explícita de identificação causal.

Torreblanca et al. [-@torreblanca2026] oferecem a referência internacional para distinguir o corpus total, os artigos empíricos, os trabalhos quantitativos, os estudos com afirmações causais ou explicativas e aqueles que mencionam estratégias explícitas de identificação. Aplicamos essa classificação ao caso brasileiro e mantemos explícito o denominador de cada medida. Esperamos encontrar diferenças entre periódicos e períodos, além de distância entre a presença de afirmações causais ou explicativas e a menção a estratégias de identificação. As comparações são descritivas: o desenho não identifica por que periódicos ou períodos diferem.

O universo elegível contém `r format_n(n_manifest)` artigos de onze periódicos. A classificação por leitura integral cobre `r format_n(n_classificados)`, ou `r format_pct(pct_classificados)` do total. Seis periódicos estão integralmente classificados e somam `r format_n(n_artigos_periodicos_completos)` artigos; as comparações editoriais principais restringem-se a esse estrato. Entre os `r format_n(n_screen_periodicos_completos)` artigos desses periódicos selecionados pelo protocolo para examinar identificação, `r format_n(n_estrito_periodicos_completos)` mencionam alguma estratégia explícita, equivalentes a `r format_pct(round(100 * n_estrito_periodicos_completos / n_screen_periodicos_completos, 1))`. Entre artigos quantitativos, a inferência estatística varia de `r format_pct(profile_value("Opinião Pública", "pct_inference"))` em `Opinião Pública` a `r format_pct(profile_value("Contexto Internacional", "pct_inference"))` em `Contexto Internacional`.

A contribuição é uma mensuração comparável de quatro dimensões da prática publicada e um diagnóstico preliminar de sua heterogeneidade editorial e temporal. A classificação automatizada ainda requer validação humana, e sua configuração variou entre lotes; por isso, as tendências são exploratórias e os resultados não representam o conjunto da produção nacional. O artigo registra a presença declarada de métodos e procedimentos, sem avaliar sua qualidade de execução.

# Dados

Analiso artigos publicados entre 2005 e 2025 em onze periódicos indexados no SciELO: `Brazilian Political Science Review`, `Opinião Pública`, `Revista Brasileira de Ciência Política`, `Revista de Sociologia e Política`, `Dados`, `Lua Nova`, `Novos Estudos CEBRAP`, `Revista Brasileira de Ciências Sociais`, `Contexto Internacional`, `Revista Brasileira de Política Internacional` e `Cadernos Gestão Pública e Cidadania`. Juntos, esses periódicos somam `r format_n(n_manifest)` artigos elegíveis no período.

Quatro periódicos mapeados no levantamento inicial não entram na análise principal: `Brazilian Journal of Political Economy`, `Civitas - Revista de Ciências Sociais`, `Revista de Administração Pública` e `Sur. Revista Internacional de Direitos Humanos`. As exclusões foram definidas antes desta atualização para delimitar um núcleo de Ciência Política, Relações Internacionais, gestão pública e Ciências Sociais políticas. Como essa fronteira é contestável, os critérios e as decisões são preservados no material de replicação. A Tabela 1 apresenta o número de artigos elegíveis e classificados por periódico e período.

Os textos integrais foram recuperados do SciELO em junho de 2026, e a base analítica desta versão foi atualizada em 18 de julho de 2026. O material de replicação preserva as fontes, as datas de acesso, as decisões de exclusão e as verificações de integridade dos arquivos.

Esta versão usa `r format_n(n_classificados)` artigos já classificados, equivalentes a `r format_pct(pct_classificados)` do universo elegível. A cobertura é desigual. `Brazilian Political Science Review`, `Cadernos Gestão Pública e Cidadania`, `Contexto Internacional`, `Dados`, `Opinião Pública` e `Revista Brasileira de Ciência Política` estão integralmente classificados e somam `r format_n(n_artigos_periodicos_completos)` artigos. Os outros cinco periódicos têm cobertura parcial. Assim, o paper separa o censo dos seis periódicos completos do retrato provisório formado por todos os artigos já classificados.

```{r tabela-1}
tabela_1_display <- tabela_corpus |>
  dplyr::transmute(
    Periódico = dplyr::recode(
      journal_title,
      "Brazilian Political Science Review" = "BPSR",
      "Cadernos Gestão Pública e Cidadania" = "CGPC",
      "Contexto Internacional" = "Contexto Internacional",
      "Dados" = "Dados",
      "Lua Nova: Revista de Cultura e Política" = "Lua Nova",
      "Novos estudos CEBRAP" = "Novos Estudos CEBRAP",
      "Opinião Pública" = "Opinião Pública",
      "Revista Brasileira de Ciência Política" = "RBCP",
      "Revista Brasileira de Ciências Sociais" = "RBCS",
      "Revista Brasileira de Política Internacional" = "RBPI",
      "Revista de Sociologia e Política" = "RSP"
    ),
    Total = format_n(eligible_total),
    `Classif.` = format_n(classified_total),
    `Cobertura` = format_pct(coverage_percent),
    `2005-11` = paste0(`classified_n_2005-2011`, "/", `eligible_n_2005-2011`),
    `2012-18` = paste0(`classified_n_2012-2018`, "/", `eligible_n_2012-2018`),
    `2019-25` = paste0(`classified_n_2019-2025`, "/", `eligible_n_2019-2025`)
  )

knitr::kable(
  tabela_1_display,
  caption = "Artigos elegíveis e cobertura classificada. As células de período mostram classificados/total por periódico.",
  booktabs = TRUE,
  longtable = TRUE
)
```

# Estratégia Empírica

A estratégia empírica é uma estratégia de mensuração, não uma estratégia de identificação causal do próprio paper. O objetivo é descrever como os artigos se distribuem em dimensões metodológicas observáveis: presença de evidência empírica, tipo de evidência, componente quantitativo, inferência estatística, afirmação causal ou explicativa e menção a estratégias explícitas de identificação causal. Os agregados dos `r format_n(n_classificados)` artigos classificados descrevem cobertura parcial. As comparações entre periódicos usam apenas os seis periódicos completos; as comparações temporais usam os cinco periódicos completos que publicaram nos três períodos, com o mesmo peso para cada periódico.

O mapa de denominadores deve ser lido com cuidado. Algumas etapas são aninhadas: a frequência das estratégias de identificação é calculada dentro do subconjunto em que a identificação é metodologicamente relevante. Outras dimensões são cruzadas: afirmações causais ou explicativas podem aparecer em artigos qualitativos, quantitativos ou mistos. Por isso, a Figura 1 apresenta denominadores e dimensões da classificação disponível, e não uma sequência estritamente aninhada em todos os degraus.

```{r figura-1, fig.cap="Denominadores e dimensões da classificação disponível. Os painéis são independentes. A proporção de estratégias explícitas de identificação é calculada entre os artigos selecionados pelo protocolo para examinar identificação.", out.width="95%"}
knitr::include_graphics("../output/figures/paper/figure_1_corpus_funnel.pdf")
```

O classificador registra primeiro se o artigo é empírico e que tipo de evidência mobiliza: qualitativa, quantitativa, mista ou ausente. Em seguida, distingue artigos com análise quantitativa, inferência estatística e afirmações causais ou explicativas. Para examinar a camada associada à identificação causal, o protocolo seleciona artigos por um de dois caminhos: combinação de afirmação causal ou explicativa com evidência empírica pertinente; ou emprego de modelagem quantitativa que exige examinar como as inferências são sustentadas. Esse subconjunto não equivale ao conjunto de estudos causais. Ele define apenas os artigos nos quais procuramos, na etapa seguinte, menções a estratégias explícitas de identificação.

Consideramos como estratégia explícita de identificação causal a menção a experimentos, diferenças-em-diferenças, estudos de evento, variáveis instrumentais, regressão descontínua, *regression kink*, controle sintético, diferenças-em-diferenças sintéticas, pareamento ou ponderação, grafos causais formais, estimadores duplamente robustos, árvores ou florestas causais e descoberta causal. Regressão observacional, modelos de equações estruturais, mediação causal e efeitos fixos não entram automaticamente nessa contagem. Esses casos só seriam incluídos após revisão complementar que encontrasse uma discussão explícita da estratégia de identificação e da plausibilidade de seus pressupostos. Mesmo entre os casos incluídos, a classificação registra apenas que uma estratégia foi mencionada; não avalia se foi bem executada.

## Protocolo de classificação e validade da mensuração

Classificamos o texto integral de cada artigo com um protocolo padronizado aplicado por modelos de linguagem. Verificações automáticas de consistência asseguram a integridade estrutural dos dados e das relações entre categorias, mas não substituem a validação humana nem estimam validade de construto.

Os rótulos em escala ainda não foram integralmente adjudicados por humanos. Nos seis periódicos completos, a fração marcada como caso difícil varia de `r format_pct(tough_call_min)` a `r format_pct(tough_call_max)` entre células periódico--período. Além disso, lotes diferentes foram classificados com configurações distintas de modelo e esforço. Como a ordem dos lotes se relaciona ao período de publicação, comparações temporais podem combinar mudança editorial e mudança do classificador. Por isso, as tendências são apresentadas apenas como diagnóstico exploratório. Antes de um teste substantivo, será necessário adjudicar os casos difíceis e os positivos raros, estimar erro por variável e reclassificar uma amostra estratificada com uma configuração congelada.

Os denominadores são parte substantiva da interpretação. Proporções de cobertura usam os `r format_n(n_manifest)` artigos elegíveis. Proporções sobre práticas metodológicas usam os `r format_n(n_classificados)` artigos já classificados. A proporção de inferência estatística exclui do denominador `r format_n(n_inferencia_ausente)` artigos quantitativos cujo rótulo está ausente, correspondentes a `r format_pct(round(100 * n_inferencia_ausente / n_quant, 1))` desse subconjunto; eles não são convertidos em ausência de inferência. A frequência de estratégias explícitas de identificação deve ser lida principalmente entre os `r format_n(n_screen)` artigos selecionados pelo protocolo para esse exame, com a proporção sobre o total classificado como referência adicional. Nenhuma tabela ou figura omite o denominador, porque o significado de uma proporção muda conforme a dimensão analisada.

Duas dimensões complementares ainda não foram classificadas: explicitação metodológica e formato do artigo empírico. A primeira deve distinguir se dados, fontes e estratégia analítica aparecem de forma clara, parcial ou ausente. A segunda deve classificar a arquitetura textual do artigo empírico. Como essas dimensões não integram os resultados desta versão, nenhuma conclusão é apresentada sobre rastreabilidade ou padronização textual.

# Resultados

O universo elegível contém `r format_n(n_manifest)` artigos, dos quais `r format_n(n_classificados)` estão classificados. A Tabela 2 descreve esse conjunto parcial com denominadores específicos para cada dimensão. Entre os classificados, `r format_n(n_empiricos)` são empíricos. Entre os empíricos, `r format_n(n_quant)` têm componente quantitativo; entre estes, `r format_n(n_modelagem)` apresentam modelagem estatística e `r format_n(n_inferencia)` registram inferência estatística.

```{r tabela-2}
tabela_2_display <- tabela_dimensoes |>
  dplyr::filter(!is.na(n)) |>
  dplyr::mutate(
    n = ifelse(is.na(n), "-", format_n(n)),
    denominator_n = ifelse(is.na(denominator_n), "-", format_n(denominator_n)),
    percent = format_pct(percent),
    denominator_display = ifelse(
      denominator == "não disponível",
      denominator,
      paste0(denominator, " (", denominator_n, ")")
    )
  ) |>
  dplyr::transmute(
    Dimensão = dimension,
    Categoria = category,
    N = n,
    Denominador = denominator_display,
    Percentual = percent
  )

knitr::kable(
  tabela_2_display,
  caption = "Dimensões metodológicas nos artigos classificados por leitura integral.",
  booktabs = TRUE,
  longtable = TRUE
)
```

A composição da evidência é plural. Dos artigos empíricos, `r format_n(tabela_dimensoes$n[tabela_dimensoes$category == "Somente qualitativo"])` usam apenas evidência qualitativa, `r format_n(tabela_dimensoes$n[tabela_dimensoes$category == "Somente quantitativo"])` usam apenas evidência quantitativa e `r format_n(tabela_dimensoes$n[tabela_dimensoes$category == "Misto"])` combinam ambas. Quantificação, portanto, não substitui a pesquisa qualitativa nem organiza sozinha a prática empírica observada.

## Periódicos com classificação completa

Os seis periódicos completos somam `r format_n(n_artigos_periodicos_completos)` artigos. A Tabela 3 e a Figura 2 mostram diferenças editoriais substantivas. O percentual de artigos empíricos varia de `r format_pct(profile_value("Revista Brasileira de Ciência Política", "pct_empirical"))` na RBCP a `r format_pct(profile_value("Opinião Pública", "pct_empirical"))` em `Opinião Pública`. Entre os artigos empíricos, o componente quantitativo vai de `r format_pct(profile_value("Contexto Internacional", "pct_quantitative"))` em `Contexto Internacional` a `r format_pct(profile_value("Opinião Pública", "pct_quantitative"))` em `Opinião Pública`.

```{r tabela-3-periodicos-completos}
tabela_periodicos_display <- tabela_periodicos_completos |>
  dplyr::transmute(
    Periódico = dplyr::recode(
      journal_title,
      "Brazilian Political Science Review" = "BPSR",
      "Cadernos Gestão Pública e Cidadania" = "CGPC",
      "Contexto Internacional" = "Contexto Internacional",
      "Dados" = "Dados",
      "Opinião Pública" = "Opinião Pública",
      "Revista Brasileira de Ciência Política" = "RBCP"
    ),
    N = format_n(n_articles),
    Empíricos = format_pct(pct_empirical),
    Quantitativos = format_pct(pct_quantitative),
    Inferência = format_pct(pct_inference),
    `Exame de identificação` = format_pct(pct_screen),
    `Estratégia explícita` = format_pct(pct_strict)
  )

knitr::kable(
  tabela_periodicos_display,
  caption = "Perfil metodológico dos seis periódicos completos. Denominadores: empíricos sobre todos os artigos; quantitativos sobre empíricos; inferência sobre os quantitativos com rótulo observado; exame de identificação sobre todos os artigos; estratégia explícita sobre os artigos examinados.",
  booktabs = TRUE
)
```

```{r figura-2, fig.cap="Perfil metodológico dos seis periódicos completos. Cada dimensão usa o denominador indicado na legenda.", out.width="95%"}
knitr::include_graphics("../output/figures/paper/figure_2_journal_dimension_matrix.pdf")
```

A diferença mais nítida está na inferência estatística entre artigos quantitativos: `r format_pct(profile_value("Opinião Pública", "pct_inference"))` em `Opinião Pública`, `r format_pct(profile_value("Brazilian Political Science Review", "pct_inference"))` na BPSR e `r format_pct(profile_value("Dados", "pct_inference"))` em `Dados`, contra `r format_pct(profile_value("Cadernos Gestão Pública e Cidadania", "pct_inference"))` em CGPC e `r format_pct(profile_value("Contexto Internacional", "pct_inference"))` em `Contexto Internacional`. Esses contrastes podem refletir diferenças de composição temática, tradição disciplinar e política editorial que o desenho atual não permite decompor; não constituem ranking de qualidade nem efeito causal do periódico.

## Evidência qualitativa

Nos seis periódicos completos, `r format_n(n_qualitativos_periodicos_completos)` artigos apresentam evidência qualitativa, isoladamente ou em combinação com evidência quantitativa. O classificador identifica objetivo qualitativo claro em `r format_n(n_objetivo_qualitativo_claro)` deles, ou `r format_pct(pct_objetivo_qualitativo_claro)`. Esse resultado indica que o propósito substantivo da análise qualitativa costuma ser reconstruível, mas não mede explicitação de seleção de casos, procedimentos interpretativos ou rastreabilidade documental. Portanto, não substitui a futura variável de explicitação metodológica.

## Afirmações e estratégias de identificação

A categoria de afirmação causal ou explicativa é deliberadamente ampla. Ela aparece em `r format_n(n_claim)` artigos, dos quais `r format_n(n_claim_empirico)` são empíricos. A Figura 3 separa categorias mutuamente exclusivas e mostra por que essa variável não pode ser tratada como afirmação causal estrita: há afirmações em artigos não empíricos, afirmações empíricas sem componente quantitativo e afirmações empíricas quantitativas sem estratégia explícita de identificação. Esses cruzamentos descrevem coexistência de atributos; não medem adequação entre afirmação e método.

```{r figura-5, fig.cap="Distribuição conjunta de afirmações causais ou explicativas, uso de dados quantitativos e menção a estratégias explícitas de identificação causal. As categorias são mutuamente exclusivas, mas não constituem teste de adequação entre afirmação e método.", out.width="95%"}
knitr::include_graphics("../output/figures/paper/figure_5_claim_method_alignment.pdf")
```

No conjunto parcial dos artigos classificados, `r format_n(n_estrito)` dos `r format_n(n_screen)` selecionados pelo protocolo para examinar identificação mencionam ao menos uma estratégia explícita, equivalentes a `r format_pct(round(100 * n_estrito / n_screen, 1))`. No estrato principal dos seis periódicos completos, a proporção é `r format_n(n_estrito_periodicos_completos)` em `r format_n(n_screen_periodicos_completos)`, ou `r format_pct(round(100 * n_estrito_periodicos_completos / n_screen_periodicos_completos, 1))`. Como esse subconjunto inclui afirmações explicativas amplas e modelagem quantitativa, ele não contém apenas estudos causais. A Tabela 4 mantém visíveis os diferentes denominadores. As categorias diagnósticas não são mutuamente exclusivas e não devem ser somadas como uma distribuição.

```{r tabela-4-credibilidade}
tabela_3_display <- tabela_credibilidade |>
  dplyr::mutate(
    n = format_n(n),
    denominator_n = format_n(denominator_n),
    percent = format_pct(percent),
    denominator_display = dplyr::recode(
      denominator,
      "artigos classificados" = paste0("Todos (", denominator_n, ")"),
      "artigos empíricos" = paste0("Empíricos (", denominator_n, ")"),
      "casos relevantes para identificação" = paste0("Artigos examinados (", denominator_n, ")"),
      "artigos examinados para identificação" = paste0("Artigos examinados (", denominator_n, ")")
    ),
    category = dplyr::recode(
      category,
      "Afirmação causal ou explicativa em artigo empírico" = "Afirmação em artigo empírico",
      "Casos relevantes para avaliar identificação" = "Artigos selecionados para examinar identificação",
      "Estratégia explícita de identificação causal" = "Estratégia explícita",
      "Método quantitativo sem estratégia explícita" = "Sem estratégia explícita",
      "Outro método moderno a auditar" = "Outras estratégias codificadas"
    ),
    panel = dplyr::recode(panel, "Seleção analítica" = "Seleção")
  ) |>
  dplyr::transmute(
    Painel = panel,
    Categoria = category,
    N = n,
    Denominador = denominator_display,
    Percentual = percent
  )

knitr::kable(
  tabela_3_display,
  caption = "Afirmações e estratégias de identificação. As linhas usam denominadores distintos e não formam uma distribuição única.",
  booktabs = TRUE,
  longtable = TRUE
)
```

Nos seis periódicos completos, `r format_n(n_estrito_periodicos_completos)` dos `r format_n(n_screen_periodicos_completos)` artigos examinados mencionam ao menos uma estratégia explícita de identificação causal. Diferenças-em-diferenças, pareamento ou ponderação, experimentos em survey e regressão descontínua são as famílias mais frequentes. A Figura 4 conta ocorrências artigo-método; um mesmo artigo pode mobilizar mais de uma estratégia. A contagem não audita a execução nem a plausibilidade dos pressupostos.

```{r figura-6, fig.cap="Estratégias explícitas de identificação causal mencionadas nos seis periódicos completos. Um artigo pode mobilizar mais de uma estratégia; a contagem não avalia sua qualidade.", out.width="95%"}
knitr::include_graphics("../output/figures/paper/figure_6_strict_method_distribution.pdf")
```

## Variação por período

A comparação temporal usa BPSR, `Contexto Internacional`, `Dados`, `Opinião Pública` e RBCP, os cinco periódicos completos com artigos nos três períodos. A presença média de artigos empíricos cresce de `r format_pct(perfil_periodo_padronizado$pct_empirical[perfil_periodo_padronizado$period_3 == "2005-2011"])` em 2005--2011 para `r format_pct(perfil_periodo_padronizado$pct_empirical[perfil_periodo_padronizado$period_3 == "2019-2025"])` em 2019--2025. A proporção quantitativa entre os empíricos também aumenta, de `r format_pct(perfil_periodo_padronizado$pct_quantitative[perfil_periodo_padronizado$period_3 == "2005-2011"])` para `r format_pct(perfil_periodo_padronizado$pct_quantitative[perfil_periodo_padronizado$period_3 == "2019-2025"])`. Para inferência estatística, porém, a conclusão depende da ponderação. Com peso igual por periódico, a proporção cresce de `r format_pct(perfil_periodo_padronizado$pct_inference[perfil_periodo_padronizado$period_3 == "2005-2011"])` para `r format_pct(perfil_periodo_padronizado$pct_inference[perfil_periodo_padronizado$period_3 == "2019-2025"])`; agrupando os artigos quantitativos, passa de `r format_pct(perfil_periodo_artigos$pct_inference[perfil_periodo_artigos$period_3 == "2005-2011"])` para `r format_pct(perfil_periodo_artigos$pct_inference[perfil_periodo_artigos$period_3 == "2019-2025"])`. O resultado mais prudente é estabilidade agregada, acompanhada de mudança na composição entre periódicos. Estratégias explícitas de identificação continuam raras e não apresentam trajetória monotônica.

```{r tabela-5-sensibilidade-temporal}
tabela_temporal <- dplyr::bind_rows(
  perfil_periodo_padronizado |>
    dplyr::transmute(period_3, Ponderação = "Peso igual por periódico", pct_inference),
  perfil_periodo_artigos |>
    dplyr::transmute(period_3, Ponderação = "Artigos quantitativos agrupados", pct_inference)
) |>
  tidyr::pivot_wider(names_from = period_3, values_from = pct_inference) |>
  dplyr::mutate(dplyr::across(dplyr::all_of(c("2005-2011", "2012-2018", "2019-2025")), format_pct))

knitr::kable(
  tabela_temporal,
  caption = "Sensibilidade da proporção de artigos quantitativos com inferência estatística à regra de ponderação. Universo: BPSR, Contexto Internacional, Dados, Opinião Pública e RBCP.",
  booktabs = TRUE
)
```

```{r figura-3, fig.cap="Variação por período em BPSR, Contexto Internacional, Dados, Opinião Pública e RBCP. Cada ponto é a média simples das proporções dos cinco periódicos completos.", out.width="95%"}
knitr::include_graphics("../output/figures/paper/figure_3_period_variation.pdf")
```

\newpage

# Discussão

Os seis periódicos completos mostram que a prática metodológica não se organiza em uma única escala. A presença de artigos empíricos é elevada em todos, mas a participação quantitativa, o uso de inferência estatística e a proporção de artigos selecionados para examinar identificação variam fortemente. `Opinião Pública`, BPSR e `Dados` combinam elevada presença empírica com maior frequência de inferência; `Contexto Internacional` é amplamente empírico, mas sobretudo qualitativo e pouco orientado à inferência estatística; CGPC combina elevada empiria e quantificação com menor frequência de inferência. A RBCP ocupa posição intermediária na quantificação e na inferência. Essas diferenças são descritivas e podem refletir composição temática, áreas, tipos de pergunta e políticas editoriais; o desenho não separa essas explicações.

A análise temporal reforça essa multidimensionalidade. Nos cinco periódicos com suporte comum, as proporções de artigos empíricos e quantitativos crescem. A inferência aumenta na média que dá peso igual aos periódicos, mas permanece praticamente estável quando os artigos são agrupados. Não há difusão monotônica das famílias de desenho. Os resultados preliminares indicam expansão da quantificação, mas não sustentam uma narrativa de marcha uniforme rumo à inferência estatística ou a desenhos causais.

A categoria ampla de afirmação causal ou explicativa precisa ser interpretada com especial cautela. Sua frequência elevada não significa que quase todos os artigos façam inferência causal: ela também registra explicações qualitativas, argumentos teóricos e interpretações substantivas. O subconjunto de `r format_n(n_screen)` artigos selecionado para examinar identificação não contém apenas estudos causais, e os `r format_n(n_estrito)` casos positivos registram famílias de método mencionadas no texto. A diferença entre essas contagens é uma descrição taxonômica útil, mas não mede diretamente credibilidade, adequação entre afirmação e método ou qualidade da identificação. Além disso, os `r format_n(n_screen_periodicos_parciais)` casos examinados nos periódicos parciais contêm `r format_n(n_estrito_periodicos_parciais)` positivos, enquanto os `r format_n(n_screen_periodicos_completos)` casos dos periódicos completos contêm todos os `r format_n(n_estrito_periodicos_completos)` positivos. Essa concentração pode refletir diferenças substantivas entre periódicos, mas também a configuração dos lotes; por isso, o agregado parcial não sustenta comparação editorial e exige reclassificação de validação com configuração comum.

O pluralismo metodológico delimita a interpretação dos resultados. A ausência de uma estratégia explícita de identificação causal não representa deficiência em todo tipo de artigo, e sua presença nominal não demonstra qualidade. Esta versão mapeia a incidência de práticas empíricas, quantitativas, inferenciais e de identificação; não mede a adequação entre cada afirmação e o método empregado.

# Conclusão

Nos seis periódicos integralmente classificados, a presença elevada de artigos empíricos convive com diferenças substantivas na quantificação e na inferência estatística. Nos cinco periódicos com cobertura temporal comum, as participações empírica e quantitativa crescem, enquanto a trajetória da inferência depende da regra de ponderação. Esses resultados apontam expansão da quantificação, mas não difusão uniforme da inferência estatística ou de estratégias causais.

Nos seis periódicos integralmente classificados, apenas `r format_n(n_estrito_periodicos_completos)` dos `r format_n(n_screen_periodicos_completos)` artigos selecionados pelo protocolo para examinar identificação mencionam uma estratégia explícita, equivalentes a `r format_pct(round(100 * n_estrito_periodicos_completos / n_screen_periodicos_completos, 1))`. No conjunto parcial de `r format_n(n_classificados)` artigos, a referência correspondente é `r format_n(n_estrito)` em `r format_n(n_screen)`, ou `r format_pct(round(100 * n_estrito / n_screen, 1))`. Essas frequências descrevem presença nominal, não qualidade metodológica. Como a classificação automatizada ainda requer validação humana e cobre apenas parte do universo de `r format_n(n_manifest)` artigos, as comparações editoriais permanecem restritas aos seis periódicos integralmente classificados.

\newpage

\appendix

# Apêndice: Cobertura e variação anual

A Figura 6 detalha a cobertura da classificação por periódico. Seis periódicos estão completos e cinco estão parcialmente classificados; todos os onze já têm artigos classificados. A distribuição ainda desigual impede transformar a média dos `r format_n(n_classificados)` casos em estimativa da produção brasileira como um todo.

```{r figura-4, fig.cap="Cobertura da classificação por periódico. Os rótulos mostram artigos classificados sobre artigos elegíveis após as exclusões documentadas.", out.width="95%"}
knitr::include_graphics("../output/figures/paper/figure_4_journal_period_coverage.pdf")
```

A Figura 7 apresenta as mesmas dimensões por ano para revelar variações que os três períodos agregados podem ocultar. Para manter a composição dos periódicos, ela inclui apenas 2011--2025, intervalo em que BPSR, `Contexto Internacional`, `Dados`, `Opinião Pública` e RBCP têm artigos em todos os anos. As proporções anuais agrupam os artigos dos cinco periódicos, enquanto a Figura 5 dá peso igual a cada periódico; por isso, os níveis das duas figuras não devem ser comparados diretamente. As oscilações anuais são descritivas e podem refletir denominadores pequenos.

```{r figura-7, fig.cap="Variação anual em BPSR, Contexto Internacional, Dados, Opinião Pública e RBCP, 2011--2025. As proporções agrupam os artigos e incluem apenas anos com publicação nos cinco periódicos. Todos os painéis usam escala de 0% a 100%.", out.width="95%"}
knitr::include_graphics("../output/figures/paper/figure_7_year_variation.pdf")
```

\clearpage

\small

# Referências
