---
title: "Protocolo de Mensuração e Evidência Preliminar sobre a Revolução da Credibilidade na Ciência Política Brasileira"
author: ""
date: "`r format(Sys.Date(), '%d de %B de %Y')`"
output:
  pdf_document:
    latex_engine: xelatex
    keep_tex: false
    includes:
      in_header: preamble.tex
bibliography: ../references.bib
biblio-style: apalike
link-citations: true
abstract: |
  Este artigo apresenta um protocolo de mensuração e resultados preliminares sobre práticas metodológicas em artigos brasileiros elegíveis no SciELO entre 2005 e 2025. O objetivo substantivo final é avaliar em que medida a produção publicada em Ciência Política, Relações Internacionais e Administração Pública explicita evidências, métodos, inferências e limites analíticos de modo compatível com convenções contemporâneas de pesquisa empírica. O universo elegível contém 5.250 artigos em onze periódicos. Esta versão classifica 799 desses artigos por leitura integral, ou 15,2% do total, com concentração em poucos periódicos e períodos. Nos artigos já classificados, 647 são empíricos, 349 têm componente quantitativo, 682 apresentam claim causal ou explicativo, 150 entram no screen de credibilidade e 16 têm desenho estrito de identificação sob regra conservadora. Esses números descrevem apenas o subconjunto classificado e não são estimativas finais do corpus completo. As variáveis de explicitação metodológica e formato do artigo empírico ainda exigem rodada complementar de classificação.
---

```{r setup, include=FALSE}
knitr::opts_chunk$set(
  echo = FALSE,
  message = FALSE,
  warning = FALSE,
  fig.path = "../output/figures/",
  fig.width = 6,
  fig.height = 4,
  dpi = 150
)

suppressPackageStartupMessages({
  library(dplyr)
  library(knitr)
  library(readr)
  library(stringr)
})

format_n <- function(x) {
  format(x, big.mark = ".", decimal.mark = ",", scientific = FALSE)
}

format_pct <- function(x) {
  ifelse(is.na(x), "-", paste0(format(x, decimal.mark = ",", nsmall = 1, trim = TRUE), "%"))
}

denominadores <- readr::read_csv("../output/tables/paper/denominator_summary.csv", show_col_types = FALSE)
tabela_corpus <- readr::read_csv("../output/tables/paper/table_1_corpus_description.csv", show_col_types = FALSE)
tabela_dimensoes <- readr::read_csv("../output/tables/paper/table_2_methodological_dimensions.csv", show_col_types = FALSE)
tabela_credibilidade <- readr::read_csv("../output/tables/paper/table_3_causality_credibility.csv", show_col_types = FALSE)
matriz_periodo <- readr::read_csv("../output/tables/paper/period_dimension_summary.csv", show_col_types = FALSE)
matriz_periodico <- readr::read_csv("../output/tables/paper/journal_dimension_matrix.csv", show_col_types = FALSE)

n_manifest <- denominadores$n[denominadores$denominator == "Corpus completo elegível"]
n_classificados <- denominadores$n[denominadores$denominator == "Artigos classificados por leitura integral"]
n_pendentes <- denominadores$n[denominadores$denominator == "Artigos ainda não classificados"]
n_empiricos <- denominadores$n[denominadores$denominator == "Artigos empíricos classificados"]
n_quant <- denominadores$n[denominadores$denominator == "Artigos empíricos quantitativos classificados"]
n_claim <- denominadores$n[denominadores$denominator == "Artigos com claim causal ou explicativo classificados"]
n_screen <- denominadores$n[denominadores$denominator == "Artigos no screen de credibilidade classificados"]
n_estrito <- denominadores$n[denominadores$denominator == "Artigos classificados com desenho estrito"]
pct_classificados <- denominadores$percent[denominadores$denominator == "Artigos classificados por leitura integral"]
```

# Introdução

A profissionalização metodológica de uma disciplina não se traduz automaticamente no modo como seus artigos tornam a pesquisa avaliável. Desde o diagnóstico do "calcanhar metodológico" da Ciência Política brasileira formulado por Soares [-@soares2005], a área ampliou a formação em métodos, intensificou a circulação internacional e passou a dialogar de forma mais direta com transparência, reprodutibilidade e identificação causal, como mostram Barberia, Godoy e Barboza [-@barberia2014] e Figueiredo et al. [-@figueiredo2019]. Cada artigo publicado é uma evidência desse processo: nele, a profissionalização metodológica aparece como uma escolha concreta de apresentação da pesquisa, não apenas como oferta de treinamento ou adesão declarada a normas de transparência. A análise observa se o texto identifica dados e fontes, explicita procedimentos, define o tipo de inferência que sustenta seus claims e reconhece os limites do desenho de pesquisa.

O projeto pergunta como se organiza a prática metodológica dos artigos brasileiros elegíveis no SciELO, no escopo de Ciência Política, Relações Internacionais e Administração Pública, entre 2005 e 2025. Nesta versão, a pergunta é mais circunscrita: como construir uma mensuração reprodutível dessa prática e o que a fração já classificada permite observar sem generalizar para o corpus completo. A pergunta parte de uma exigência restrita: a relação entre claim, evidência e método precisa ser reconstruível pelo leitor. Essa exigência preserva o pluralismo metodológico da área. Ensaios teóricos, estudos qualitativos, análises históricas, revisões e trabalhos normativos podem sustentar claims válidos sem seguir um formato único de artigo empírico. O problema aparece quando o texto formula claims empíricos, explicativos ou causais e não oferece uma conexão clara entre dados, procedimentos, resultados e interpretação.

O debate brasileiro fornece o ponto de partida substantivo. Soares [-@soares2005] associou o déficit metodológico a dificuldades de consolidação disciplinar. Barberia, Godoy e Barboza [-@barberia2014] deslocaram parte da discussão para a formação, mostrando avanços e desigualdades no ensino de métodos. Albuquerque, Mesquita e Brito [-@albuquerque2022] aproximaram o tema da apresentação pública da pesquisa ao identificar persistência de obscuridade metodológica em Relações Internacionais e áreas próximas. Figueiredo et al. [-@figueiredo2019] acrescentaram a dimensão da reprodutibilidade como condição de avaliação coletiva dos resultados. Em conjunto, esses trabalhos indicam que a profissionalização metodológica deve ser observada também na prática publicada.

A literatura internacional sobre a revolução da credibilidade oferece uma camada comparável para uma parte desse problema. Torreblanca et al. [-@torreblanca2026] organizam a mudança metodológica por meio da decomposição entre corpus total, artigos empíricos, artigos quantitativos, trabalhos com pretensão causal ou explicativa e desenhos de identificação mais exigentes. Essa linguagem é útil para o caso brasileiro porque separa alcance empírico e aderência a padrões de identificação causal. Um campo pode publicar muitos artigos empíricos sem adotar desenhos causais estritos; pode usar estatística sem explicitar identificação; pode formular claims explicativos sem discutir as suposições que tornam esses claims avaliáveis. O artigo usa essa camada como instrumento de mensuração, não como regra geral de qualidade científica.

A versão atual deve ser lida como etapa de construção e validação do diagnóstico. O universo elegível contém `r format_n(n_manifest)` artigos com texto integral disponível, mas a classificação substantiva por leitura integral cobre `r format_n(n_classificados)` artigos, equivalentes a `r format_pct(pct_classificados)` do total. Esses `r format_n(n_classificados)` artigos não formam amostra representativa demonstrada do corpus completo. Eles descrevem a fração atualmente classificada, concentrada em parte dos periódicos e períodos. Por isso, todos os resultados substantivos apresentados aqui se referem ao subconjunto classificado.

Dentro desse subconjunto, `r format_n(n_empiricos)` artigos foram classificados como empíricos, `r format_n(n_quant)` têm componente quantitativo, `r format_n(n_claim)` apresentam claim causal ou explicativo, `r format_n(n_screen)` entram no screen de credibilidade e `r format_n(n_estrito)` têm desenho estrito de identificação sob regra conservadora. Esses números descrevem uma dissociação preliminar entre dimensões que não são perfeitamente equivalentes: claims causais ou explicativos aparecem com frequência muito maior que desenhos estritos de identificação, mas a comparação exige atenção aos denominadores e ao tipo de claim. O resultado orienta uma hipótese para a versão completa do projeto, a ser testada quando a classificação cobrir o universo elegível.

A contribuição desta versão é propor uma estratégia reprodutível de mensuração, explicitar os denominadores do corpus, apresentar resultados preliminares para as dimensões já classificadas e declarar as lacunas de mensuração ainda abertas. Duas variáveis diretamente ligadas à tese sobre rastreabilidade metodológica ainda não estão disponíveis no classificador atual: `method_explicitness` e `empirical_article_format`. A primeira deve medir se dados, fontes e estratégia analítica são explicitados de modo claro, parcial ou ausente. A segunda deve classificar a arquitetura textual do artigo empírico. Nesta versão, baixa explicitação metodológica e baixa padronização textual são hipóteses e tarefas de classificação complementar, não achados demonstrados.

O artigo, portanto, trata a revolução da credibilidade como uma pergunta de mensuração aplicada ao caso brasileiro. Ele não presume que todo artigo deva ser design-based, nem que pluralismo metodológico seja um problema. A pergunta é se o claim formulado pelo texto vem acompanhado da evidência, do método e das condições de inferência necessárias para sua avaliação. A resposta final depende da classificação completa dos `r format_n(n_manifest)` artigos elegíveis e da rodada complementar sobre explicitação metodológica e formato do artigo empírico.

# Contexto e Expectativas

A discussão brasileira sobre métodos em Ciência Política parte de um diagnóstico recorrente: a profissionalização da área avançou, mas não eliminou lacunas persistentes de formação, explicitação metodológica e transparência inferencial. A formulação do "calcanhar metodológico" em Soares [-@soares2005] chamou atenção para a fragilidade relativa do treinamento metodológico e para seus efeitos potenciais sobre a capacidade acumulativa da pesquisa publicada. Trabalhos posteriores mostraram que a formação em métodos se ampliou, mas de modo desigual entre instituições e sem produzir automaticamente padronização das práticas publicadas, como indicam Barberia, Godoy e Barboza [-@barberia2014]. A literatura sobre obscuridade metodológica sugere que a presença de métodos nos currículos não garante artigos que explicitem dados, técnicas, procedimentos e limites de inferência, argumento desenvolvido por Albuquerque, Mesquita e Brito [-@albuquerque2022].

O problema substantivo não é a existência de pluralismo. Um artigo qualitativo, histórico ou interpretativo pode não seguir um formato IMRaD e ainda assim explicitar de forma substantiva suas fontes, critérios de seleção, procedimentos de leitura e escopo inferencial. Da mesma forma, um artigo quantitativo pode ter seções formais e oferecer pouca clareza sobre dados, modelos ou pressupostos. A exigência comum é rastreabilidade funcional: o leitor precisa conseguir reconstruir como a evidência foi mobilizada e que tipo de claim ela sustenta. Essa rastreabilidade deve ser avaliada segundo o tipo de claim, não por adesão universal a um formato textual único.

Torreblanca et al. [-@torreblanca2026] entram, nesse desenho, como benchmark operacional para a camada causal-quantitativa do problema. A comparação internacional ajuda a distinguir artigos empíricos, quantitativos, explicativos ou causais e efetivamente design-based. Ao mesmo tempo, o caso brasileiro exige uma camada complementar. Antes de perguntar apenas se há diferença-em-diferenças, regressão descontínua, experimento, variável instrumental ou controle sintético, é necessário perguntar se o artigo explicita dados, método, estratégia de análise, resultados e limites inferenciais. Essa segunda camada é indispensável para dialogar com a literatura nacional sobre formação, obscuridade e reprodutibilidade.

As expectativas do artigo são descritivas e devem ser entendidas como hipóteses a testar no corpus completo. Primeiro, espera-se que sinais de empiria, quantificação e inferência estejam distribuídos de modo desigual entre periódicos, períodos e áreas disciplinares. Segundo, espera-se que explicitação metodológica e formato empírico sejam dimensões relacionadas, mas não equivalentes. Terceiro, espera-se distância entre a presença de claims causais ou explicativos e a presença de desenhos estritos de identificação. Quarto, espera-se heterogeneidade por periódico e período. Essas dimensões são estratos de descrição e comparação; o desenho atual não identifica causalmente por que diferenças entre periódicos, áreas ou períodos ocorrem.

Essa cautela é especialmente importante nesta versão. Enquanto a classificação cobre apenas `r format_n(n_classificados)` dos `r format_n(n_manifest)` artigos elegíveis, as expectativas acima orientam a arquitetura de mensuração e a próxima rodada de classificação. Elas não devem ser confundidas com resultados finais sobre a produção brasileira entre 2005 e 2025.

# Dados

O universo-alvo reúne `r format_n(n_manifest)` artigos publicados entre 2005 e 2025 em onze periódicos indexados no SciELO: `Brazilian Political Science Review`, `Opinião Pública`, `Revista Brasileira de Ciência Política`, `Revista de Sociologia e Política`, `Dados`, `Lua Nova`, `Novos Estudos CEBRAP`, `Revista Brasileira de Ciências Sociais`, `Contexto Internacional`, `Revista Brasileira de Política Internacional` e `Cadernos Gestão Pública e Cidadania`. O recorte combina periódicos de Ciência Política, Relações Internacionais, Administração Pública e áreas próximas de Ciências Sociais, porque é nesse conjunto que a discussão brasileira sobre formação metodológica, explicitação de evidências e credibilidade empírica aparece com mais força.

Dois periódicos inicialmente considerados ficaram fora do universo analisado: `Brazilian Journal of Political Economy` e `Civitas - Revista de Ciências Sociais`. A exclusão reflete a fronteira substantiva adotada para esta versão, que privilegia periódicos mais diretamente vinculados à Ciência Política, Relações Internacionais, Administração Pública e Ciências Sociais políticas. A Tabela 1 apresenta o universo elegível e deixa explícito quanto de cada periódico já foi classificado.

Cada observação é um artigo. A análise exige texto integral porque a classificação depende de informações que raramente aparecem completas em metadados ou resumos, como descrição de fontes, procedimentos de análise, claims explicativos e discussão de limites inferenciais. Para os `r format_n(n_manifest)` artigos elegíveis, o texto integral está disponível. A limitação desta versão é outra: nem todos os artigos já foram classificados substantivamente.

Os resultados abaixo usam `r format_n(n_classificados)` artigos já classificados por leitura integral. Isso corresponde a `r format_pct(pct_classificados)` do universo elegível. A classificação atual cobre integralmente `Brazilian Political Science Review` e `Cadernos Gestão Pública e Cidadania`, cobre a maior parte de `Contexto Internacional` e ainda não cobre os demais periódicos. Essa distribuição torna a versão útil para validar a mensuração, mas impede tratar os resultados como estimativas do campo.

Essa cobertura parcial é substantivamente relevante. Os `r format_n(n_pendentes)` artigos ainda não classificados incluem periódicos centrais para qualquer diagnóstico final da produção brasileira, como `Opinião Pública`, `Dados`, `Lua Nova`, `Revista Brasileira de Ciência Política`, `Revista de Sociologia e Política`, `Revista Brasileira de Ciências Sociais`, `Novos Estudos CEBRAP` e `Revista Brasileira de Política Internacional`. Por isso, todos os resultados substantivos desta versão descrevem a fração já classificada, não o corpus completo nem uma amostra representativa demonstrada.

```{r tabela-1}
tabela_1_display <- tabela_corpus |>
  dplyr::transmute(
    Área = journal_area,
    Periódico = journal_title,
    `Universo total` = format_n(manifest_total),
    `Classificados` = format_n(classified_total),
    `Cobertura` = format_pct(coverage_percent),
    `2005-2011` = paste0(`classified_n_2005-2011`, "/", `manifest_n_2005-2011`),
    `2012-2018` = paste0(`classified_n_2012-2018`, "/", `manifest_n_2012-2018`),
    `2019-2025` = paste0(`classified_n_2019-2025`, "/", `manifest_n_2019-2025`)
  )

knitr::kable(
  tabela_1_display,
  caption = "Artigos elegíveis e cobertura classificada. As células de período mostram classificados/total por periódico.",
  booktabs = TRUE,
  longtable = TRUE
)
```

# Estratégia Empírica

A estratégia empírica é uma estratégia de mensuração, não uma estratégia de identificação causal do próprio paper. O objetivo é descrever como os artigos classificados se distribuem em dimensões metodológicas observáveis: presença de evidência empírica, tipo de evidência, componente quantitativo, inferência estatística, claim causal ou explicativo, entrada no screen de credibilidade e presença de desenho estrito de identificação. Quando a classificação completa estiver concluída, essa arquitetura permitirá estimar a distribuição dessas dimensões no universo elegível. Nesta versão, ela descreve apenas a fração já classificada.

O mapa de denominadores deve ser lido com cuidado. Algumas etapas são aninhadas, como o cálculo de desenhos estritos dentro do screen de credibilidade. Outras dimensões são cruzadas: claims causais ou explicativos podem aparecer em artigos qualitativos, quantitativos ou mistos. Por isso, a Figura 1 apresenta denominadores e dimensões da classificação disponível, e não uma sequência estritamente aninhada em todos os degraus.

```{r figura-1, fig.cap="Denominadores e dimensões da classificação disponível. Os painéis são independentes para evitar ler dimensões cruzadas como sequência aninhada; o desenho estrito deve ser lido dentro do screen de credibilidade.", out.width="95%"}
knitr::include_graphics("../output/figures/paper/figure_1_corpus_funnel.pdf")
```

O classificador registra primeiro se o artigo é empírico e que tipo de evidência mobiliza: qualitativa, quantitativa, mista ou ausente. Em seguida, distingue artigos com análise quantitativa, inferência estatística e claims causais ou explicativos. Para a camada associada à revolução da credibilidade, o artigo entra no screen quando combina claim causal ou explicativo com evidência empírica pertinente, ou quando usa modelagem quantitativa que torna a comparação metodológica relevante. O screen, portanto, não é um subconjunto puro de artigos com claim causal ou explicativo.

A regra de desenho estrito inclui apenas métodos associados a desenhos explícitos de identificação causal: experimentos, diferenças-em-diferenças, event study, variáveis instrumentais, regressão descontínua, regression kink, controle sintético, diferenças-em-diferenças sintéticas, pareamento ou ponderação, grafos causais formais, estimadores duplamente robustos, árvores ou florestas causais e descoberta causal. Regressão observacional, SEM, mediação causal e efeitos fixos não entram no numerador estrito pela simples presença nominal. Na regra atual, esses casos só poderiam ser reclassificados como desenho de identificação por revisão complementar que demonstrasse discussão explícita de identificação e plausibilidade dos pressupostos.

Os denominadores são parte substantiva da interpretação. Proporções de cobertura usam os `r format_n(n_manifest)` artigos elegíveis. Proporções sobre práticas metodológicas usam os `r format_n(n_classificados)` artigos já classificados. Proporções sobre desenho estrito devem ser lidas principalmente dentro dos `r format_n(n_screen)` artigos no screen de credibilidade, com a proporção sobre o total classificado como referência adicional. Nenhuma tabela ou figura deve omitir o denominador, porque o significado de uma proporção muda conforme a dimensão analisada.

Duas dimensões diretamente ligadas à pergunta do artigo ainda não foram classificadas: explicitação metodológica e formato do artigo empírico. A primeira deve distinguir se dados, fontes e estratégia analítica aparecem de forma clara, parcial ou ausente. A segunda deve classificar a arquitetura textual do artigo empírico, separando formatos próximos de IMRaD, textos estruturados de outro modo, artigos empíricos ensaísticos e casos incertos. Usar essas dimensões agora por proxy fraca criaria exatamente o tipo de opacidade que o paper pretende diagnosticar.

# Resultados

Os resultados apresentados aqui são diagnósticos preliminares da fração classificada. O universo elegível contém `r format_n(n_manifest)` artigos, mas a classificação combinada cobre `r format_n(n_classificados)`. Essa cobertura parcial e concentrada impede inferência final sobre o corpus completo. A Tabela 2 resume as dimensões disponíveis e explicita as dimensões ainda não mensuradas.

```{r tabela-2}
tabela_2_display <- tabela_dimensoes |>
  dplyr::mutate(
    n = ifelse(is.na(n), "-", format_n(n)),
    denominator_n = ifelse(is.na(denominator_n), "-", format_n(denominator_n)),
    percent = format_pct(percent)
  ) |>
  dplyr::rename(
    Dimensão = dimension,
    Categoria = category,
    N = n,
    Denominador = denominator,
    `N denominador` = denominator_n,
    Percentual = percent,
    Nota = note
  )

knitr::kable(
  tabela_2_display,
  caption = "Dimensões metodológicas nos artigos classificados por leitura integral. Linhas sem N indicam variáveis ainda não disponíveis e não são resultados substantivos.",
  booktabs = TRUE,
  longtable = TRUE
)
```

Entre os `r format_n(n_classificados)` artigos classificados, `r format_n(n_empiricos)` foram codificados como empíricos. A Tabela 2 mostra que `r format_n(tabela_dimensoes$n[tabela_dimensoes$category == "Somente qualitativo"])` artigos são somente qualitativos, `r format_n(tabela_dimensoes$n[tabela_dimensoes$category == "Somente quantitativo"])` são somente quantitativos e `r format_n(tabela_dimensoes$n[tabela_dimensoes$category == "Misto"])` combinam evidência qualitativa e quantitativa. Técnicas quantitativas e inferenciais aparecem em fração minoritária, mas não residual, do conjunto classificado: `r format_n(tabela_dimensoes$n[tabela_dimensoes$category == "Modelagem estatística"])` artigos apresentam modelagem estatística e `r format_n(tabela_dimensoes$n[tabela_dimensoes$category == "Inferência estatística"])` incluem inferência estatística.

A Figura 2 descreve o perfil dos periódicos que já têm classificações combinadas. Ela não estima diferenças entre todos os periódicos do universo elegível. A matriz cobre apenas os periódicos com artigos classificados nesta etapa; vários periódicos centrais ainda têm cobertura zero.

```{r figura-2, fig.cap="Matriz preliminar por periódico e dimensão observada. Denominador: artigos classificados por leitura integral em cada periódico.", out.width="95%"}
knitr::include_graphics("../output/figures/paper/figure_2_journal_dimension_matrix.pdf")
```

A figura seguinte mostra por que a cautela é necessária: ela é um diagnóstico de cobertura por periódico e período, não um resultado substantivo sobre práticas metodológicas.

```{r figura-4, fig.cap="Cobertura de classificação por periódico e período. Rótulos mostram artigos classificados sobre artigos elegíveis em cada célula.", out.width="95%"}
knitr::include_graphics("../output/figures/paper/figure_4_journal_period_coverage.pdf")
```

Com esse diagnóstico de cobertura em primeiro plano, a figura posterior organiza os mesmos indicadores por período dentro da fração classificada. Os percentuais são maiores nos períodos recentes para empiria, componente quantitativo e inferência estatística, mas essa diferença não deve ser lida como tendência temporal do campo. A composição dos periódicos classificados muda entre períodos, e a cobertura ainda não é balanceada.

```{r figura-3, fig.cap="Perfil por período entre artigos classificados. A figura descreve o subconjunto classificado e não uma tendência final do universo completo.", out.width="95%"}
knitr::include_graphics("../output/figures/paper/figure_3_period_variation.pdf")
```

O resultado mais claro no subconjunto classificado é a distância entre claims causais ou explicativos e desenhos estritos de identificação. Entre os `r format_n(n_classificados)` artigos classificados, `r format_n(n_claim)` apresentam claim causal ou explicativo. `r format_n(n_screen)` entram no screen de credibilidade, que também pode ser acionado por modelagem ou critério quantitativo. Dentro desse screen, `r format_n(n_estrito)` apresentam desenho estrito de identificação. A Tabela 3 usa denominadores distintos por linha: o desenho estrito é calculado sobre o screen de credibilidade, enquanto diagnósticos e casos a revisar são contagens no conjunto classificado. As categorias de método do painel diagnóstico não são mutuamente exclusivas.

```{r tabela-3}
tabela_3_display <- tabela_credibilidade |>
  dplyr::mutate(
    n = format_n(n),
    denominator_n = format_n(denominator_n),
    percent = format_pct(percent),
    denominator_display = paste0(denominator, " (", denominator_n, ")")
  ) |>
  dplyr::transmute(
    Painel = panel,
    Categoria = category,
    N = n,
    Denominador = denominator_display,
    Percentual = percent
  ) |>
  dplyr::mutate(
    Painel = stringr::str_replace(Painel, "Diagnóstico de método \\(não exclusivo\\)", "Diagnóstico não exclusivo"),
    Categoria = dplyr::recode(
      Categoria,
      "Screen de credibilidade aplicável" = "Screen de credibilidade",
      "Desenho estrito de identificação" = "Desenho estrito",
      "Outro método moderno a auditar" = "Outro método a revisar"
    )
  )

knitr::kable(
  tabela_3_display,
  caption = "Causalidade e credibilidade nos artigos classificados. As linhas usam denominadores distintos e não formam uma distribuição única.",
  booktabs = TRUE,
  longtable = TRUE
)
```

As categorias de método no painel diagnóstico não são mutuamente exclusivas. O desenho estrito usa o screen de credibilidade como denominador principal; diagnósticos e casos a revisar são contagens no conjunto classificado.

Essa diferença não significa que artigos fora do screen tenham menor valor científico. Ela significa que a comparação com a revolução da credibilidade só é diretamente aplicável a um subconjunto de claims e desenhos. Fora desse screen, a pergunta é a adequação entre evidência, método e claim. Dentro do screen, a pergunta é a presença de desenho de identificação e discussão de pressupostos.

As duas dimensões mais diretamente ligadas à tese sobre explicitação e formato ainda permanecem como lacunas de mensuração. `method_explicitness` e `empirical_article_format` aparecem na Tabela 2 como não disponíveis. Portanto, esta seção não afirma que a produção brasileira tem baixa explicitação ou baixa padronização textual. Ela mostra que a arquitetura atual permite medir empiria, quantificação, claims e desenhos estritos, e que a próxima rodada precisa medir explicitamente rastreabilidade metodológica e formato empírico.

# Discussão

O material classificado até aqui sugere, para a fração observada, uma coexistência entre alta frequência de artigos empíricos e claims causais ou explicativos, de um lado, e baixa frequência de desenhos estritos de identificação, de outro. Essa é uma dissociação descritiva no subconjunto classificado, não uma estimativa final da trajetória da Ciência Política brasileira. A diferença é relevante porque impede uma interpretação simplista: a produção classificada não pode ser descrita como avessa à empiria ou à explicação, mas a presença de empiria, quantificação ou linguagem causal/explicativa não equivale automaticamente à presença de identificação causal em sentido estrito.

Essa leitura preserva a distinção entre alcance e aderência a padrões de identificação. Alcance diz respeito à presença de artigos empíricos, quantitativos ou explicativos. Aderência a identificação diz respeito à relação entre claim, desenho, pressupostos e evidência quando o artigo formula uma pretensão causal ou explicativa que exige esse padrão. Esse vocabulário é preferível a uma hierarquia geral de "profundidade" metodológica, porque diferentes tradições têm critérios próprios de validade e transparência. Pesquisa histórica demanda rastreabilidade documental; análise qualitativa demanda explicitação de seleção, interpretação e evidência; teoria demanda coerência conceitual; claims causais quantitativos demandam desenho e pressupostos identificáveis.

O principal limite desta versão é que ela ainda não mede diretamente duas dimensões centrais da tese mais ampla: explicitação metodológica e formato do artigo empírico. A base parcial justifica a necessidade dessa mensuração, mas não demonstra sua distribuição. A contribuição atual, portanto, é validar a arquitetura de denominadores e classificação disponível, além de delimitar o que ainda precisa ser classificado. A hipótese sobre opacidade e rastreabilidade funcional só poderá ser testada depois da rodada complementar para `method_explicitness` e `empirical_article_format`.

O mesmo cuidado vale para periódico e período. As diferenças observadas entre `Brazilian Political Science Review`, `Contexto Internacional` e `Cadernos Gestão Pública e Cidadania` descrevem os periódicos já classificados. Elas não devem ser lidas como ranking de qualidade editorial nem como efeito causal do periódico. As diferenças por período também podem refletir a composição da cobertura atual. Nesta versão, periódico e período funcionam como estratos descritivos e diagnóstico de cobertura. Eles se tornarão dimensões substantivas mais informativas quando houver cobertura completa ou desenho amostral balanceado.

Por fim, o pluralismo metodológico não é uma concessão retórica, mas parte do desenho. A crítica relevante não é a ausência de métodos design-based em todo tipo de artigo. O problema substantivo aparece quando o tipo de claim excede o que o texto torna avaliável. Um ensaio teórico não precisa discutir pré-tendências; um artigo com claim causal quantitativo precisa discutir como a identificação é sustentada. Um estudo qualitativo não precisa seguir IMRaD; precisa permitir que o leitor entenda suas fontes, critérios de seleção, procedimentos interpretativos e limites. A agenda do paper é mapear essa adequação entre claim, evidência e forma de apresentação.

# Conclusão

Esta versão não entrega ainda o diagnóstico substantivo final da Ciência Política brasileira entre 2005 e 2025. Ela entrega uma etapa intermediária: um desenho reprodutível de mensuração, uma descrição clara da cobertura disponível, resultados descritivos para `r format_n(n_classificados)` artigos classificados por leitura integral e uma delimitação explícita das variáveis ainda ausentes. O universo elegível contém `r format_n(n_manifest)` artigos; `r format_n(n_pendentes)` ainda não têm classificação combinada. Por isso, todos os achados atuais devem ser lidos como achados do subconjunto classificado.

Dentro desse subconjunto, a evidência disponível é informativa. Há `r format_n(n_empiricos)` artigos empíricos, `r format_n(n_quant)` com componente quantitativo, `r format_n(n_claim)` com claim causal ou explicativo, `r format_n(n_screen)` no screen de credibilidade e `r format_n(n_estrito)` com desenho estrito de identificação. Esses números indicam uma hipótese prioritária para a versão completa: a presença de empiria, quantificação e claims causais ou explicativos pode ser mais ampla do que a presença de desenhos estritos de identificação. Essa hipótese, porém, ainda precisa ser testada no corpus completo.

A lacuna mais importante permanece nas variáveis `method_explicitness` e `empirical_article_format`. Elas são indispensáveis para avaliar se artigos empíricos tornam rastreáveis dados, métodos, estratégia analítica, resultados e limites inferenciais. Como essas variáveis ainda não estão disponíveis, esta versão não conclui que há baixa explicitação ou baixa padronização textual. Ela conclui que essa é a próxima medição necessária para transformar a hipótese em resultado.

A próxima etapa deve completar a classificação dos `r format_n(n_manifest)` artigos elegíveis, validar a qualidade das codificações e implementar a rodada complementar sobre explicitação e formato. Só depois será possível estimar tendências por período, comparar periódicos com cobertura adequada, avaliar heterogeneidade por área ou Qualis com cautela e afirmar, com base no corpus completo, em que medida a produção brasileira superou, reformulou ou preservou as lacunas metodológicas identificadas desde o diagnóstico do calcanhar metodológico.

# Referências
