---
title: "Inferência Estatística Ainda É Minoritária em Seis Periódicos Brasileiros, 2005--2025"
author: ""
date: "`r format(Sys.Date(), '%d de %B de %Y')`"
output:
  pdf_document:
    latex_engine: xelatex
    keep_tex: false
    includes:
      in_header: preamble.tex
bibliography: ../references.bib
biblio-style: apalike
link-citations: true
abstract: |
  Este artigo mensura a presença de pesquisa empírica, quantificação, inferência estatística e estratégias explícitas de identificação causal em periódicos brasileiros indexados no SciELO entre 2005 e 2025. O universo elegível reúne 5.249 artigos de onze periódicos; 3.565 foram classificados por modelos de linguagem a partir da leitura integral. Seis periódicos estão integralmente cobertos e constituem o estrato principal das comparações editoriais. Neles, apenas 551 de 1.281 artigos quantitativos com informação válida para essa medida (43,0%) apresentam teste de hipótese, intervalo de confiança ou credibilidade, ou outra quantificação formal de incerteza. Entre os cinco periódicos presentes nos três períodos agregados, essa proporção permanece praticamente estável: 46,1% em 2005--2011, 44,2% em 2012--2018 e 44,1% em 2019--2025. A magnitude é próxima, mas não diretamente equivalente, à parcela de abordagens baseadas em desenho causal entre artigos quantitativos explicativos estimada por Torreblanca et al. para o Journal of Politics (45,4%), a AJPS (47,0%) e a APSR (56,8%). Entre os 846 artigos dos seis periódicos selecionados para examinar identificação, apenas 49 (5,8%) mencionam uma estratégia explícita. As contagens registram presença, não qualidade de execução. Como a classificação ainda requer validação humana, os resultados constituem um diagnóstico preliminar.
---

```{r setup, include=FALSE}
knitr::opts_chunk$set(
  echo = FALSE,
  message = FALSE,
  warning = FALSE,
  fig.path = "../output/figures/",
  fig.width = 6,
  fig.height = 4,
  dpi = 150
)

suppressPackageStartupMessages({
  library(dplyr)
  library(knitr)
  library(readr)
  library(stringr)
})

format_n <- function(x) {
  format(x, big.mark = ".", decimal.mark = ",", scientific = FALSE)
}

format_pct <- function(x) {
  ifelse(is.na(x), "-", paste0(format(x, decimal.mark = ",", nsmall = 1, trim = TRUE), "%"))
}

denominadores <- readr::read_csv("../output/tables/paper/denominator_summary.csv", show_col_types = FALSE)
tabela_corpus <- readr::read_csv("../output/tables/paper/table_1_corpus_description.csv", show_col_types = FALSE)
tabela_dimensoes <- readr::read_csv("../output/tables/paper/table_2_methodological_dimensions.csv", show_col_types = FALSE)
tabela_credibilidade <- readr::read_csv("../output/tables/paper/table_3_causality_credibility.csv", show_col_types = FALSE)
tabela_periodicos_completos <- readr::read_csv("../output/tables/paper/table_4_complete_journal_profile.csv", show_col_types = FALSE)
tabela_qualitativa_completa <- readr::read_csv("../output/tables/paper/table_8_qualitative_complete_summary.csv", show_col_types = FALSE)
perfil_periodo_padronizado <- readr::read_csv("../output/tables/paper/period_equal_weight_profile.csv", show_col_types = FALSE)
perfil_periodo_artigos <- readr::read_csv("../output/tables/paper/period_article_weight_profile.csv", show_col_types = FALSE)
perfil_periodico_periodo <- readr::read_csv("../output/tables/paper/period_complete_journal_profile.csv", show_col_types = FALSE)
perfil_tough_call <- readr::read_csv("../output/tables/paper/tough_call_profile.csv", show_col_types = FALSE)
cobertura_periodicos <- readr::read_csv("../output/tables/paper/coverage_by_journal.csv", show_col_types = FALSE)
inferencia_numeros <- readr::read_csv("../output/tables/paper/statistical_inference_key_numbers.csv", show_col_types = FALSE)
benchmark_inferencia <- readr::read_csv("../output/tables/paper/statistical_inference_torreblanca_benchmark.csv", show_col_types = FALSE)

n_manifest <- denominadores$n[denominadores$denominator == "Corpus completo elegível"]
n_classificados <- denominadores$n[denominadores$denominator == "Artigos classificados por leitura integral"]
n_pendentes <- denominadores$n[denominadores$denominator == "Artigos ainda não classificados"]
n_empiricos <- denominadores$n[denominadores$denominator == "Artigos empíricos classificados"]
n_quant <- denominadores$n[denominadores$denominator == "Artigos empíricos quantitativos classificados"]
n_inferencia_observada <- denominadores$n[denominadores$denominator == "Artigos empíricos quantitativos com inferência classificada"]
n_inferencia_ausente <- denominadores$n[denominadores$denominator == "Artigos empíricos quantitativos sem classificação de inferência"]
n_claim <- denominadores$n[denominadores$denominator == "Artigos com afirmação causal ou explicativa classificados"]
n_screen <- denominadores$n[denominadores$denominator == "Artigos em que a identificação é especialmente relevante"]
n_estrito <- denominadores$n[denominadores$denominator == "Artigos com estratégia explícita de identificação causal"]
n_periodicos_completos <- denominadores$n[denominadores$denominator == "Periódicos com classificação completa"]
n_artigos_periodicos_completos <- denominadores$n[denominadores$denominator == "Artigos dos periódicos completos"]
n_screen_periodicos_completos <- denominadores$n[denominadores$denominator == "Artigos dos periódicos completos em que a identificação é especialmente relevante"]
n_estrito_periodicos_completos_denominadores <- denominadores$n[denominadores$denominator == "Artigos dos periódicos completos com estratégia explícita de identificação causal"]
pct_classificados <- denominadores$percent[denominadores$denominator == "Artigos classificados por leitura integral"]
n_modelagem <- tabela_dimensoes$n[tabela_dimensoes$category == "Modelagem estatística"]
n_inferencia <- tabela_dimensoes$n[tabela_dimensoes$category == "Inferência estatística"]
limite_inferior_inferencia <- round(100 * n_inferencia / n_quant, 1)
limite_superior_inferencia <- round(100 * (n_inferencia + n_inferencia_ausente) / n_quant, 1)
n_claim_empirico <- tabela_credibilidade$n[tabela_credibilidade$category == "Afirmação causal ou explicativa em artigo empírico"]
n_estrito_periodicos_completos <- sum(tabela_periodicos_completos$n_strict)
n_screen_periodicos_parciais <- n_screen - n_screen_periodicos_completos
n_estrito_periodicos_parciais <- n_estrito - n_estrito_periodicos_completos
n_qualitativos_periodicos_completos <- unique(tabela_qualitativa_completa$denominator_n)
n_objetivo_qualitativo_claro <- tabela_qualitativa_completa$n[tabela_qualitativa_completa$qualitative_goal_clarity %in% "Clara"]
pct_objetivo_qualitativo_claro <- tabela_qualitativa_completa$percent[tabela_qualitativa_completa$qualitative_goal_clarity %in% "Clara"]
periodicos_completos_nomes <- tabela_periodicos_completos$journal_title
periodicos_temporais_nomes <- sort(unique(perfil_periodico_periodo$journal_title))
n_periodicos_temporais <- length(periodicos_temporais_nomes)
n_periodicos_parciais <- sum(cobertura_periodicos$coverage_status == "Parcial")
n_periodicos_nao_iniciados <- sum(cobertura_periodicos$coverage_status == "Não iniciado")
tough_call_completos <- perfil_tough_call |>
  dplyr::filter(journal_title %in% periodicos_completos_nomes)
tough_call_min <- min(tough_call_completos$tough_call_percent)
tough_call_max <- max(tough_call_completos$tough_call_percent)

inference_metric_value <- function(metric, variable) {
  inferencia_numeros[[variable]][inferencia_numeros$metric == metric]
}

benchmark_value <- function(publication, variable) {
  benchmark_inferencia[[variable]][benchmark_inferencia$publication == publication]
}

n_inferencia_completos <- inference_metric_value("Inferência estatística nos seis periódicos completos", "n")
n_inferencia_completos_den <- inference_metric_value("Inferência estatística nos seis periódicos completos", "denominator_n")
pct_inferencia_completos <- inference_metric_value("Inferência estatística nos seis periódicos completos", "percent")
n_descritivos_sem_inferencia <- inference_metric_value("Artigos classificados como descritivos e sem inferência nos seis periódicos completos", "n")
pct_descritivos_sem_inferencia <- inference_metric_value("Artigos classificados como descritivos e sem inferência nos seis periódicos completos", "percent")
n_conflitos_descritivo_inferencia <- inference_metric_value("Conflitos entre categoria descritiva e inferência positiva nos seis periódicos completos", "n")
n_inferencia_analise_formal <- inference_metric_value("Inferência entre testes bivariados ou modelagem com rótulo observado nos seis periódicos completos", "n")
n_analise_formal <- inference_metric_value("Inferência entre testes bivariados ou modelagem com rótulo observado nos seis periódicos completos", "denominator_n")
pct_inferencia_analise_formal <- inference_metric_value("Inferência entre testes bivariados ou modelagem com rótulo observado nos seis periódicos completos", "percent")
n_analise_formal_inferencia_ausente <- inference_metric_value("Testes bivariados ou modelagem sem rótulo de inferência nos seis periódicos completos", "n")
n_analise_formal_total <- inference_metric_value("Testes bivariados ou modelagem sem rótulo de inferência nos seis periódicos completos", "denominator_n")
pct_inferencia_2005_2011 <- inference_metric_value("Inferência no suporte temporal comum: 2005-2011", "percent")
pct_inferencia_2012_2018 <- inference_metric_value("Inferência no suporte temporal comum: 2012-2018", "percent")
pct_inferencia_2019_2025 <- inference_metric_value("Inferência no suporte temporal comum: 2019-2025", "percent")
pct_torreblanca_apsr <- benchmark_value("American Political Science Review", "percent")
pct_torreblanca_ajps <- benchmark_value("American Journal of Political Science", "percent")
pct_torreblanca_jop <- benchmark_value("Journal of Politics", "percent")
pct_torreblanca_top3 <- benchmark_value("Média ponderada: APSR, AJPS e Journal of Politics", "percent")

stopifnot(
  n_manifest == 5249,
  n_classificados <= n_manifest,
  n_artigos_periodicos_completos <= n_classificados,
  n_periodicos_completos == nrow(tabela_periodicos_completos),
  n_empiricos <= n_classificados,
  n_quant <= n_empiricos,
  n_inferencia_observada + n_inferencia_ausente == n_quant,
  n_inferencia <= n_inferencia_observada,
  n_estrito <= n_screen,
  n_estrito_periodicos_completos == n_estrito_periodicos_completos_denominadores,
  n_screen_periodicos_completos <= n_artigos_periodicos_completos,
  n_estrito_periodicos_parciais <= n_screen_periodicos_parciais,
  n_inferencia_completos <= n_inferencia_completos_den,
  n_inferencia_analise_formal <= n_analise_formal
)

profile_value <- function(journal, variable) {
  tabela_periodicos_completos[[variable]][tabela_periodicos_completos$journal_title == journal]
}

period_profile_value <- function(journal, period, variable) {
  perfil_periodico_periodo[[variable]][
    perfil_periodico_periodo$journal_title == journal &
      perfil_periodico_periodo$period_3 == period
  ]
}
```

# Introdução

O diagnóstico do "calcanhar metodológico" chamou atenção para as limitações do treinamento em métodos na Ciência Política brasileira e para seus efeitos sobre a acumulação de conhecimento [-@soares2005]. Barberia, Godoy e Barboza [-@barberia2014] documentaram a expansão e a distribuição desigual do ensino de métodos nos programas de pós-graduação. Albuquerque, Mesquita e Brito [-@albuquerque2022] examinaram a formação metodológica em Relações Internacionais e áreas afins, enquanto Figueiredo Filho et al. [-@figueiredo2019] defenderam transparência e reprodutibilidade como condições para a avaliação coletiva da pesquisa. Esses trabalhos tratam principalmente de formação e normas de pesquisa. Este artigo observa o produto publicado: a presença de evidência empírica, quantificação, inferência estatística e estratégias explícitas de identificação causal.

O artigo pergunta como essas práticas se distribuem entre periódicos brasileiros indexados no SciELO, entre 2005 e 2025. A mensuração preserva o pluralismo metodológico da área. Estudos qualitativos, históricos, interpretativos e normativos não precisam adotar um formato único nem recorrer a estratégias causais. A comparação separa dimensões que frequentemente são confundidas: um artigo pode ser empírico sem ser quantitativo, quantitativo sem realizar inferência estatística e explicativo sem mobilizar uma estratégia explícita de identificação causal.

Torreblanca et al. [-@torreblanca2026] oferecem a referência internacional para distinguir o corpus total, os artigos empíricos, os trabalhos quantitativos, os estudos com afirmações causais ou explicativas e aqueles que mencionam estratégias explícitas de identificação. Partimos dessas distinções conceituais, mas adaptamos o protocolo ao corpus brasileiro; não reproduzimos integralmente seu classificador nem seus denominadores. Esperamos encontrar diferenças entre periódicos e períodos, além de distância entre a presença de afirmações causais ou explicativas e a menção a estratégias de identificação. As comparações são descritivas: o desenho não identifica por que periódicos ou períodos diferem.

Essa separação permite tratar a inferência estatística como resultado substantivo, e não como sinônimo de quantificação. Estatísticas descritivas resumem os casos observados; testes de hipótese, intervalos e procedimentos equivalentes quantificam a incerteza de uma generalização. Eles tampouco bastam para identificar efeitos causais. Portanto, empiria, quantificação, inferência estatística e identificação causal formam dimensões relacionadas, mas não degraus intercambiáveis de uma mesma escala.

O universo elegível contém `r format_n(n_manifest)` artigos de onze periódicos. A classificação por leitura integral cobre `r format_n(n_classificados)`, ou `r format_pct(pct_classificados)` do total. Seis periódicos estão integralmente classificados e somam `r format_n(n_artigos_periodicos_completos)` artigos; as comparações editoriais principais restringem-se a esse estrato. Neles, `r format_n(n_inferencia_completos)` de `r format_n(n_inferencia_completos_den)` artigos quantitativos com rótulo observado apresentam inferência estatística (`r format_pct(pct_inferencia_completos)`). Entre os `r format_n(n_screen_periodicos_completos)` artigos selecionados para examinar identificação, `r format_n(n_estrito_periodicos_completos)` mencionam alguma estratégia explícita, equivalentes a `r format_pct(round(100 * n_estrito_periodicos_completos / n_screen_periodicos_completos, 1))`.

A contribuição é uma mensuração comparável de quatro dimensões da prática publicada e um diagnóstico preliminar de sua heterogeneidade editorial e temporal. A classificação automatizada ainda requer validação humana, e sua configuração variou entre lotes; por isso, as tendências são exploratórias e os resultados não representam o conjunto da produção nacional. O artigo registra a presença declarada de métodos e procedimentos, sem avaliar sua qualidade de execução.

# Dados

Analiso artigos publicados entre 2005 e 2025 em onze periódicos indexados no SciELO: `Brazilian Political Science Review`, `Opinião Pública`, `Revista Brasileira de Ciência Política`, `Revista de Sociologia e Política`, `Dados`, `Lua Nova`, `Novos Estudos CEBRAP`, `Revista Brasileira de Ciências Sociais`, `Contexto Internacional`, `Revista Brasileira de Política Internacional` e `Cadernos Gestão Pública e Cidadania`. Juntos, esses periódicos somam `r format_n(n_manifest)` artigos elegíveis no período.

Quatro periódicos mapeados no levantamento inicial não entram na análise principal: `Brazilian Journal of Political Economy`, `Civitas - Revista de Ciências Sociais`, `Revista de Administração Pública` e `Sur. Revista Internacional de Direitos Humanos`. As exclusões foram definidas antes desta atualização para delimitar um núcleo de Ciência Política, Relações Internacionais, gestão pública e Ciências Sociais políticas. Como essa fronteira é contestável, os critérios e as decisões são preservados no material de replicação. A Tabela 1 apresenta o número de artigos elegíveis e classificados por periódico e período.

Os textos integrais foram recuperados do SciELO em junho de 2026, e a base analítica desta versão foi atualizada em 18 de julho de 2026. O material de replicação preserva as fontes, as datas de acesso, as decisões de exclusão e as verificações de integridade dos arquivos.

Esta versão usa `r format_n(n_classificados)` artigos já classificados, equivalentes a `r format_pct(pct_classificados)` do universo elegível. A cobertura é desigual. `Brazilian Political Science Review`, `Cadernos Gestão Pública e Cidadania`, `Contexto Internacional`, `Dados`, `Opinião Pública` e `Revista Brasileira de Ciência Política` estão integralmente classificados e somam `r format_n(n_artigos_periodicos_completos)` artigos. Os outros cinco periódicos têm cobertura parcial. Assim, o paper separa a cobertura integral dos artigos de seis periódicos --- cujos rótulos automatizados ainda exigem validação --- do retrato provisório formado por todos os artigos já classificados.

```{r tabela-1}
tabela_1_display <- tabela_corpus |>
  dplyr::transmute(
    Periódico = dplyr::recode(
      journal_title,
      "Brazilian Political Science Review" = "BPSR",
      "Cadernos Gestão Pública e Cidadania" = "CGPC",
      "Contexto Internacional" = "Contexto Internacional",
      "Dados" = "Dados",
      "Lua Nova: Revista de Cultura e Política" = "Lua Nova",
      "Novos estudos CEBRAP" = "Novos Estudos CEBRAP",
      "Opinião Pública" = "Opinião Pública",
      "Revista Brasileira de Ciência Política" = "RBCP",
      "Revista Brasileira de Ciências Sociais" = "RBCS",
      "Revista Brasileira de Política Internacional" = "RBPI",
      "Revista de Sociologia e Política" = "RSP"
    ),
    Elegíveis = format_n(eligible_total),
    Classificados = format_n(classified_total),
    `Cobertura` = format_pct(coverage_percent),
    `2005-11` = paste0(`classified_n_2005-2011`, "/", `eligible_n_2005-2011`),
    `2012-18` = paste0(`classified_n_2012-2018`, "/", `eligible_n_2012-2018`),
    `2019-25` = paste0(`classified_n_2019-2025`, "/", `eligible_n_2019-2025`)
  )

knitr::kable(
  tabela_1_display,
  caption = "Artigos elegíveis e classificados por periódico e período. Nas colunas de período, classificados/elegíveis.",
  booktabs = TRUE,
  longtable = TRUE
)
```

# Estratégia Empírica

A estratégia empírica é uma estratégia de mensuração, não uma estratégia de identificação causal do próprio paper. O objetivo é descrever como os artigos se distribuem em dimensões metodológicas observáveis: presença de evidência empírica, tipo de evidência, componente quantitativo, inferência estatística, afirmação causal ou explicativa e menção a estratégias explícitas de identificação causal. Os agregados dos `r format_n(n_classificados)` artigos classificados descrevem cobertura parcial. As comparações entre periódicos usam apenas os seis periódicos completos; as comparações temporais usam os cinco periódicos completos que publicaram nos três períodos, com o mesmo peso para cada periódico.

O mapa de denominadores deve ser lido com cuidado. Algumas etapas são aninhadas: a frequência das estratégias de identificação é calculada dentro do subconjunto em que a identificação é metodologicamente relevante. Outras dimensões são cruzadas: afirmações causais ou explicativas podem aparecer em artigos qualitativos, quantitativos ou mistos. Por isso, a Figura 1 apresenta denominadores e dimensões da classificação disponível, e não uma sequência estritamente aninhada em todos os degraus.

```{r figura-1, fig.cap=paste0("Cobertura do corpus e incidência de práticas metodológicas. A cobertura usa os ", format_n(n_manifest), " artigos elegíveis; as demais linhas descrevem os ", format_n(n_classificados), " artigos classificados, com numerador e denominador indicados junto a cada ponto."), out.width="95%"}
knitr::include_graphics("../output/figures/paper/figure_1_corpus_funnel.pdf")
```

O classificador registra primeiro se o artigo é empírico e que tipo de evidência mobiliza: qualitativa, quantitativa, mista ou ausente. Em seguida, distingue artigos com análise quantitativa, inferência estatística e afirmações causais ou explicativas. Para examinar a camada associada à identificação causal, o protocolo seleciona artigos por um de dois caminhos: combinação de afirmação causal ou explicativa com evidência empírica pertinente; ou emprego de modelagem quantitativa que exige examinar como as inferências são sustentadas. Esse subconjunto não equivale ao conjunto de estudos causais. Ele define apenas os artigos nos quais procuramos, na etapa seguinte, menções a estratégias explícitas de identificação.

Um artigo é classificado como contendo inferência estatística quando reporta algum procedimento que quantifica formalmente a incerteza: teste de hipótese ou valor de *p*, erro-padrão inferencial, intervalo de confiança ou de credibilidade, intervalo por *bootstrap*, inferência por randomização, incerteza posterior bayesiana ou procedimento equivalente. Estatísticas descritivas, coeficientes ou modelos apresentados sem qualquer medida desse tipo não bastam. A variável registra a presença do procedimento; não avalia sua correção, poder estatístico, calibração, adequação dos erros-padrão ou interpretação.

Consideramos como estratégia explícita de identificação causal a menção a experimentos, diferenças-em-diferenças, estudos de evento, variáveis instrumentais, regressão descontínua, *regression kink*, controle sintético, diferenças-em-diferenças sintéticas, pareamento ou ponderação, grafos causais formais, estimadores duplamente robustos, árvores ou florestas causais e descoberta causal. Regressão observacional, modelos de equações estruturais, mediação causal e efeitos fixos não entram automaticamente nessa contagem. Esses casos só seriam incluídos após revisão complementar que encontrasse uma discussão explícita da estratégia de identificação e da plausibilidade de seus pressupostos. Mesmo entre os casos incluídos, a classificação registra apenas que uma estratégia foi mencionada; não avalia se foi bem executada.

## Protocolo de classificação e validade da mensuração

Classificamos o texto integral de cada artigo com um protocolo padronizado aplicado por modelos de linguagem. Verificações automáticas de consistência asseguram a integridade estrutural dos dados e das relações entre categorias, mas não substituem a validação humana nem estimam validade de construto.

Os rótulos em escala ainda não foram integralmente adjudicados por humanos. Nos seis periódicos completos, a fração marcada como caso difícil varia de `r format_pct(tough_call_min)` a `r format_pct(tough_call_max)` entre células periódico--período. Além disso, lotes diferentes foram classificados com configurações distintas de modelo e esforço. Como a ordem dos lotes se relaciona ao período de publicação, comparações temporais podem combinar mudança editorial e mudança do classificador. Por isso, as tendências são apresentadas apenas como diagnóstico exploratório. Antes de um teste substantivo, será necessário adjudicar os casos difíceis e os positivos raros, estimar erro por variável e reclassificar uma amostra estratificada com uma configuração congelada.

Os denominadores são parte substantiva da interpretação. Proporções de cobertura usam os `r format_n(n_manifest)` artigos elegíveis. Proporções sobre práticas metodológicas usam os `r format_n(n_classificados)` artigos já classificados. A proporção de inferência estatística exclui do denominador `r format_n(n_inferencia_ausente)` artigos quantitativos cujo rótulo está ausente, correspondentes a `r format_pct(round(100 * n_inferencia_ausente / n_quant, 1))` desse subconjunto; eles não são convertidos em ausência de inferência. Se os cinco fossem tratados como ausência ou presença, a taxa global variaria apenas entre `r format_pct(limite_inferior_inferencia)` e `r format_pct(limite_superior_inferencia)`. A frequência de estratégias explícitas de identificação deve ser lida principalmente entre os `r format_n(n_screen_periodicos_completos)` artigos examinados nos seis periódicos completos; o agregado dos `r format_n(n_screen)` casos examinados em toda a cobertura parcial aparece apenas como referência. Nenhuma tabela ou figura omite o denominador, porque o significado de uma proporção muda conforme a dimensão analisada.

Duas dimensões complementares ainda não foram classificadas: explicitação metodológica e formato do artigo empírico. A primeira deve distinguir se dados, fontes e estratégia analítica aparecem de forma clara, parcial ou ausente. A segunda deve classificar a arquitetura textual do artigo empírico. Como essas dimensões não integram os resultados desta versão, nenhuma conclusão é apresentada sobre rastreabilidade ou padronização textual.

# Resultados

O universo elegível contém `r format_n(n_manifest)` artigos, dos quais `r format_n(n_classificados)` estão classificados. A Tabela 2 descreve esse conjunto parcial com denominadores específicos para cada dimensão. Entre os classificados, `r format_n(n_empiricos)` são empíricos. Entre os empíricos, `r format_n(n_quant)` têm componente quantitativo; entre estes, `r format_n(n_modelagem)` apresentam modelagem estatística e `r format_n(n_inferencia)` registram inferência estatística.

```{r tabela-2}
tabela_2_display <- tabela_dimensoes |>
  dplyr::filter(!is.na(n)) |>
  dplyr::mutate(
    n = ifelse(is.na(n), "-", format_n(n)),
    denominator_n = ifelse(is.na(denominator_n), "-", format_n(denominator_n)),
    percent = format_pct(percent),
    denominator_display = ifelse(
      denominator == "não disponível",
      denominator,
      paste0(denominator, " (", denominator_n, ")")
    )
  ) |>
  dplyr::transmute(
    Dimensão = dimension,
    Categoria = category,
    N = n,
    Denominador = denominator_display,
    Percentual = percent
  )

knitr::kable(
  tabela_2_display,
  caption = paste0("Práticas metodológicas nos ", format_n(n_classificados), " artigos classificados."),
  booktabs = TRUE,
  longtable = TRUE
)
```

A composição da evidência é plural. Dos artigos empíricos, `r format_n(tabela_dimensoes$n[tabela_dimensoes$category == "Somente qualitativo"])` usam apenas evidência qualitativa, `r format_n(tabela_dimensoes$n[tabela_dimensoes$category == "Somente quantitativo"])` usam apenas evidência quantitativa e `r format_n(tabela_dimensoes$n[tabela_dimensoes$category == "Misto"])` combinam ambas. Quantificação, portanto, não substitui a pesquisa qualitativa nem organiza sozinha a prática empírica observada.

## Periódicos com classificação completa

Os seis periódicos completos somam `r format_n(n_artigos_periodicos_completos)` artigos. A Tabela 3 e a Figura 2 mostram diferenças editoriais substantivas. O percentual de artigos empíricos varia de `r format_pct(profile_value("Revista Brasileira de Ciência Política", "pct_empirical"))` na RBCP a `r format_pct(profile_value("Opinião Pública", "pct_empirical"))` em `Opinião Pública`. Entre os artigos empíricos, o componente quantitativo vai de `r format_pct(profile_value("Contexto Internacional", "pct_quantitative"))` em `Contexto Internacional` a `r format_pct(profile_value("Opinião Pública", "pct_quantitative"))` em `Opinião Pública`.

```{r tabela-3-periodicos-completos}
tabela_periodicos_display <- tabela_periodicos_completos |>
  dplyr::transmute(
    Periódico = dplyr::recode(
      journal_title,
      "Brazilian Political Science Review" = "BPSR",
      "Cadernos Gestão Pública e Cidadania" = "CGPC",
      "Contexto Internacional" = "Contexto Internacional",
      "Dados" = "Dados",
      "Opinião Pública" = "Opinião Pública",
      "Revista Brasileira de Ciência Política" = "RBCP"
    ),
    N = format_n(n_articles),
    Empíricos = format_pct(pct_empirical),
    Quantitativos = format_pct(pct_quantitative),
    Inferência = format_pct(pct_inference),
    Examinados = format_pct(pct_screen),
    Estratégia = format_pct(pct_strict)
  )

knitr::kable(
  tabela_periodicos_display,
  caption = "Práticas metodológicas nos seis periódicos integralmente classificados.",
  booktabs = TRUE
) |>
  kableExtra::footnote(
    general_title = "Nota: ",
    general = "Quantitativos = análise quantitativa; Inferência = inferência estatística; Examinados = artigos examinados para identificação; Estratégia = estratégia explícita. Empíricos e Examinados usam todos os artigos; Quantitativos usam os empíricos; Inferência usa os quantitativos com rótulo observado; Estratégia usa os Examinados.",
    threeparttable = TRUE
  )
```

```{r figura-2, fig.cap="As práticas metodológicas variam entre os seis periódicos integralmente classificados. Empíricos e examinados usam todos os artigos; análise quantitativa usa os empíricos; inferência estatística usa os quantitativos com rótulo observado; estratégia explícita usa os examinados.", out.width="95%"}
knitr::include_graphics("../output/figures/paper/figure_2_journal_dimension_matrix.pdf")
```

A diferença mais nítida está na inferência estatística entre artigos quantitativos: `r format_pct(profile_value("Opinião Pública", "pct_inference"))` em `Opinião Pública`, `r format_pct(profile_value("Brazilian Political Science Review", "pct_inference"))` na BPSR e `r format_pct(profile_value("Dados", "pct_inference"))` em `Dados`, contra `r format_pct(profile_value("Cadernos Gestão Pública e Cidadania", "pct_inference"))` em CGPC e `r format_pct(profile_value("Contexto Internacional", "pct_inference"))` em `Contexto Internacional`. Esses contrastes podem refletir diferenças de composição temática, tradição disciplinar e política editorial que o desenho atual não permite decompor; não constituem ranking de qualidade nem efeito causal do periódico.

O perfil agregado de CGPC cobre apenas 2019--2025, enquanto os demais periódicos completos contribuem também em períodos anteriores. Sua comparação histórica direta com os outros cinco, portanto, combina diferenças editoriais e composição temporal.

## Inferência estatística

Na cobertura classificada, `r format_n(n_inferencia)` de `r format_n(n_inferencia_observada)` artigos quantitativos com rótulo observado apresentam inferência estatística (`r format_pct(round(100 * n_inferencia / n_inferencia_observada, 1))`). A comparação mais segura usa os seis periódicos completos: são `r format_n(n_inferencia_completos)` de `r format_n(n_inferencia_completos_den)`, ou `r format_pct(pct_inferencia_completos)`. Apenas `Opinião Pública` ultrapassa 50%; BPSR fica em `r format_pct(profile_value("Brazilian Political Science Review", "pct_inference"))`, e os outros quatro periódicos ficam abaixo desse patamar.

A taxa agregada baixa reflete principalmente o tipo de análise quantitativa publicada. Entre os casos com rótulo observado, `r format_n(n_descritivos_sem_inferencia)` de `r format_n(n_inferencia_completos_den)` artigos foram classificados como estatística descritiva e sem inferência (`r format_pct(pct_descritivos_sem_inferencia)`). Outros `r format_n(n_conflitos_descritivo_inferencia)` combinam o rótulo de categoria descritiva com inferência positiva e exigem adjudicação. Entre os `r format_n(n_analise_formal)` trabalhos com rótulo observado que usam testes bivariados, correlações ou modelagem estatística, `r format_n(n_inferencia_analise_formal)` apresentam alguma quantificação formal de incerteza (`r format_pct(pct_inferencia_analise_formal)`); `r format_n(n_analise_formal_inferencia_ausente)` dos `r format_n(n_analise_formal_total)` trabalhos dessas categorias não têm rótulo de inferência. O estrato analisado, portanto, não se caracteriza sobretudo por modelos publicados sem erros-padrão ou intervalos, mas por uma produção quantitativa em grande medida descritiva.

No suporte temporal comum, as proporções observadas não sugerem crescimento da inferência: passam de `r format_pct(pct_inferencia_2005_2011)` em 2005--2011 para `r format_pct(pct_inferencia_2012_2018)` em 2012--2018 e `r format_pct(pct_inferencia_2019_2025)` em 2019--2025. Essa estabilidade é exploratória porque período e configuração do classificador não estão completamente separados.

A Figura 3 oferece um benchmark internacional com três periódicos generalistas canônicos: APSR, AJPS e *Journal of Politics*. Torreblanca et al. [-@torreblanca2026] encontram abordagens baseadas em desenho causal em `r format_pct(pct_torreblanca_jop)` dos artigos quantitativos explicativos do *Journal of Politics*, `r format_pct(pct_torreblanca_ajps)` da AJPS e `r format_pct(pct_torreblanca_apsr)` da APSR. A média ponderada dos percentuais e denominadores tabulados é `r format_pct(pct_torreblanca_top3)`. Esses números ficam próximos dos `r format_pct(pct_inferencia_completos)` brasileiros, mas a coincidência de magnitudes serve apenas para colocar o resultado em perspectiva. As medidas variam no atributo classificado, no denominador, na composição editorial e no período. A seleção internacional de artigos explicativos torna o denominador mais orientado a métodos, enquanto seu numerador é mais restritivo. A justaposição não estima um hiato internacional nem permite comparar diretamente prevalência ou credibilidade.

```{r figura-inferencia-benchmark, fig.cap="Práticas distintas têm magnitudes numericamente próximas, mas não diretamente comparáveis. À esquerda, parcela com quantificação formal da incerteza entre os artigos quantitativos dos seis periódicos brasileiros, de 2005 a 2025; os rótulos apresentam numerador/denominador. À direita, parcela com abordagem baseada em desenho causal entre os artigos quantitativos explicativos da APSR, AJPS e Journal of Politics, de 2003 a 2023; N é o denominador, conforme a tabela suplementar de Torreblanca et al. As medidas e os universos diferem; a justaposição situa ordens de grandeza e não estima um hiato internacional.", out.width="95%"}
knitr::include_graphics("../output/figures/paper/figure_statistical_inference_benchmark.pdf")
```

## Evidência qualitativa

Nos seis periódicos completos, `r format_n(n_qualitativos_periodicos_completos)` artigos apresentam evidência qualitativa, isoladamente ou em combinação com evidência quantitativa. O classificador identifica objetivo qualitativo claro em `r format_n(n_objetivo_qualitativo_claro)` deles, ou `r format_pct(pct_objetivo_qualitativo_claro)`. Esse resultado indica que o propósito substantivo da análise qualitativa costuma ser reconstruível, mas não mede explicitação de seleção de casos, procedimentos interpretativos ou rastreabilidade documental. Portanto, não substitui a futura variável de explicitação metodológica.

## Linguagem causal ou explicativa ampla e estratégias de identificação

A categoria de linguagem causal ou explicativa é deliberadamente ampla. Ela aparece em `r format_n(n_claim)` artigos, dos quais `r format_n(n_claim_empirico)` são empíricos. A Figura 4 é um diagnóstico dessa amplitude e mostra por que a variável não discrimina pretensões causais estritas: há marcações em artigos não empíricos, em artigos empíricos sem componente quantitativo e em artigos empíricos quantitativos sem estratégia explícita de identificação. Esses cruzamentos descrevem coexistência de atributos; não medem desalinhamento ou adequação entre afirmação e método.

```{r figura-5, fig.cap=paste0("Combinações entre linguagem causal ou explicativa, análise quantitativa e estratégias explícitas nos ", format_n(n_classificados), " artigos classificados. As categorias são mutuamente exclusivas; os rótulos mostram número e percentual de artigos."), out.width="95%"}
knitr::include_graphics("../output/figures/paper/figure_5_claim_method_alignment.pdf")
```

No conjunto parcial dos artigos classificados, `r format_n(n_estrito)` dos `r format_n(n_screen)` selecionados pelo protocolo para examinar identificação mencionam ao menos uma estratégia explícita, equivalentes a `r format_pct(round(100 * n_estrito / n_screen, 1))`. No estrato principal dos seis periódicos completos, a proporção é `r format_n(n_estrito_periodicos_completos)` em `r format_n(n_screen_periodicos_completos)`, ou `r format_pct(round(100 * n_estrito_periodicos_completos / n_screen_periodicos_completos, 1))`. Como esse subconjunto inclui afirmações explicativas amplas e modelagem quantitativa, ele não contém apenas estudos causais. A Tabela 4 mantém visíveis os diferentes denominadores. As categorias diagnósticas não são mutuamente exclusivas e não devem ser somadas como uma distribuição.

```{r tabela-4-credibilidade}
tabela_3_display <- tabela_credibilidade |>
  dplyr::mutate(
    n = format_n(n),
    denominator_n = format_n(denominator_n),
    percent = format_pct(percent),
    denominator_display = dplyr::recode(
      denominator,
      "artigos classificados" = paste0("Todos (", denominator_n, ")"),
      "artigos empíricos" = paste0("Empíricos (", denominator_n, ")"),
      "casos relevantes para identificação" = paste0("Artigos examinados (", denominator_n, ")"),
      "artigos examinados para identificação" = paste0("Artigos examinados (", denominator_n, ")")
    ),
    category = dplyr::recode(
      category,
      "Afirmação causal ou explicativa" = "Linguagem causal ou explicativa",
      "Afirmação causal ou explicativa em artigo empírico" = "Linguagem causal ou explicativa em artigo empírico",
      "Casos relevantes para avaliar identificação" = "Artigos examinados",
      "Estratégia explícita de identificação causal" = "Estratégia explícita",
      "Método quantitativo sem estratégia explícita" = "Sem estratégia explícita",
      "Outro método moderno a auditar" = "Outras estratégias codificadas"
    )
  ) |>
  dplyr::transmute(
    Categoria = category,
    N = n,
    Denominador = denominator_display,
    Percentual = percent
  )

knitr::kable(
  tabela_3_display,
  caption = "Linguagem causal ou explicativa e estratégias explícitas de identificação.",
  booktabs = TRUE,
  longtable = TRUE
)
```

Nos seis periódicos completos, `r format_n(n_estrito_periodicos_completos)` dos `r format_n(n_screen_periodicos_completos)` artigos examinados mencionam ao menos uma estratégia explícita de identificação causal. Diferenças-em-diferenças, pareamento ou ponderação, experimentos em survey e regressão descontínua são as famílias mais frequentes. A Figura 5 conta ocorrências artigo-método; um mesmo artigo pode mobilizar mais de uma estratégia. A contagem não audita a execução nem a plausibilidade dos pressupostos.

```{r figura-6, fig.cap="Estratégias explícitas de identificação nos seis periódicos integralmente classificados. As barras contam os artigos que mencionam cada estratégia; um artigo pode mencionar mais de uma.", fig.pos="H", out.width="95%"}
knitr::include_graphics("../output/figures/paper/figure_6_strict_method_distribution.pdf")
```

## Variação por período

A comparação temporal usa BPSR, `Contexto Internacional`, `Dados`, `Opinião Pública` e RBCP, os cinco periódicos completos presentes nos três períodos agregados. A presença média de artigos empíricos cresce de `r format_pct(perfil_periodo_padronizado$pct_empirical[perfil_periodo_padronizado$period_3 == "2005-2011"])` em 2005--2011 para `r format_pct(perfil_periodo_padronizado$pct_empirical[perfil_periodo_padronizado$period_3 == "2019-2025"])` em 2019--2025. Para quantificação, a conclusão depende da ponderação: com peso igual por periódico, a proporção passa de `r format_pct(perfil_periodo_padronizado$pct_quantitative[perfil_periodo_padronizado$period_3 == "2005-2011"])` para `r format_pct(perfil_periodo_padronizado$pct_quantitative[perfil_periodo_padronizado$period_3 == "2019-2025"])`; agrupando os artigos, passa de `r format_pct(perfil_periodo_artigos$pct_quantitative[perfil_periodo_artigos$period_3 == "2005-2011"])` para `r format_pct(perfil_periodo_artigos$pct_quantitative[perfil_periodo_artigos$period_3 == "2019-2025"])`, com queda intermediária. O aumento equiponderado é concentrado sobretudo na RBCP, que parte de apenas 2 artigos quantitativos entre 12 empíricos em 2005--2011 (`r format_pct(period_profile_value("Revista Brasileira de Ciência Política", "2005-2011", "pct_quantitative"))`) e alcança `r format_pct(period_profile_value("Revista Brasileira de Ciência Política", "2019-2025", "pct_quantitative"))` em 2019--2025. Para inferência estatística, a média equiponderada cresce de `r format_pct(perfil_periodo_padronizado$pct_inference[perfil_periodo_padronizado$period_3 == "2005-2011"])` para `r format_pct(perfil_periodo_padronizado$pct_inference[perfil_periodo_padronizado$period_3 == "2019-2025"])`, enquanto a proporção agrupada passa de `r format_pct(perfil_periodo_artigos$pct_inference[perfil_periodo_artigos$period_3 == "2005-2011"])` para `r format_pct(perfil_periodo_artigos$pct_inference[perfil_periodo_artigos$period_3 == "2019-2025"])`. O resultado mais prudente é crescimento da empiria, estabilidade aproximada da quantificação e da inferência quando os artigos são agrupados, e forte sensibilidade das médias equiponderadas à composição dos periódicos. Estratégias explícitas de identificação continuam raras e não apresentam trajetória monotônica.

```{r tabela-5-sensibilidade-temporal}
tabela_temporal <- dplyr::bind_rows(
  perfil_periodo_padronizado |>
    dplyr::transmute(period_3, Dimensão = "Quantificação", Ponderação = "Peso igual por periódico", percent = pct_quantitative),
  perfil_periodo_artigos |>
    dplyr::transmute(period_3, Dimensão = "Quantificação", Ponderação = "Artigos agrupados", percent = pct_quantitative),
  perfil_periodo_padronizado |>
    dplyr::transmute(period_3, Dimensão = "Inferência estatística", Ponderação = "Peso igual por periódico", percent = pct_inference),
  perfil_periodo_artigos |>
    dplyr::transmute(period_3, Dimensão = "Inferência estatística", Ponderação = "Artigos quantitativos agrupados", percent = pct_inference)
) |>
  tidyr::pivot_wider(names_from = period_3, values_from = percent) |>
  dplyr::mutate(dplyr::across(dplyr::all_of(c("2005-2011", "2012-2018", "2019-2025")), format_pct))

knitr::kable(
  tabela_temporal,
  caption = "Quantificação e inferência estatística por período, segundo a regra de ponderação.",
  booktabs = TRUE
)
```

```{r figura-3, fig.cap="A presença de artigos empíricos cresce entre os períodos, enquanto estratégias explícitas permanecem raras. Os pontos são médias com peso igual para BPSR, Contexto Internacional, Dados, Opinião Pública e RBCP; todos os painéis usam escala de 0% a 100%.", out.width="95%"}
knitr::include_graphics("../output/figures/paper/figure_3_period_variation.pdf")
```

\newpage

# Discussão

O principal achado é a distância entre quantificação e inferência estatística. Nos seis periódicos completos, apenas `r format_pct(pct_inferencia_completos)` dos artigos quantitativos apresentam teste, intervalo ou procedimento equivalente de quantificação da incerteza. Essa frequência não cresce no suporte temporal comum: permanece entre `r format_pct(pct_inferencia_2019_2025)` e `r format_pct(pct_inferencia_2005_2011)` nos três períodos. A expansão da pesquisa empírica, portanto, não foi acompanhada por difusão semelhante da inferência formal.

A decomposição qualifica esse diagnóstico. `r format_pct(pct_descritivos_sem_inferencia)` dos artigos quantitativos com rótulo observado foram classificados como descritivos e sem inferência, enquanto `r format_pct(pct_inferencia_analise_formal)` dos trabalhos com testes bivariados ou modelagem e rótulo observado apresentam inferência. Nove conflitos entre categoria descritiva e inferência positiva permanecem para adjudicação. O gargalo agregado parece residir mais na composição da produção quantitativa do que na omissão generalizada de incerteza em análises formalmente modeladas. Isso mede incidência, não necessidade: uma análise descritiva pode responder adequadamente a uma pergunta descritiva sem recorrer a testes ou intervalos. Ainda assim, registrar um valor de *p*, erro-padrão ou intervalo não garante validade: esta análise não avalia poder, especificação, multiplicidade, calibração, dependência dos dados ou interpretação substantiva.

A comparação com Torreblanca et al. coloca a magnitude em perspectiva, mas não testa nem reforça uma explicação para o resultado brasileiro. A taxa de inferência formal (`r format_pct(pct_inferencia_completos)`) fica `r format_pct(round(pct_torreblanca_top3 - pct_inferencia_completos, 1))` abaixo da média ponderada dos percentuais tabulados de desenhos causais em APSR, AJPS e *Journal of Politics*. O atributo, o denominador, a composição editorial e o período diferem entre os estudos. A proximidade é digna de nota justamente porque desenhos causais constituem um padrão mais restritivo, mas não representa comparação equivalente de desempenho.

Os seis periódicos completos também mostram que a prática metodológica não se organiza em uma única escala. `Opinião Pública`, BPSR e `Dados` combinam elevada presença empírica com maior frequência de inferência; `Contexto Internacional` é amplamente empírico, mas sobretudo qualitativo e pouco orientado à inferência estatística; CGPC combina elevada empiria e quantificação com menor frequência de inferência. A RBCP ocupa posição intermediária. Essas diferenças são descritivas e podem refletir composição temática, áreas, tipos de pergunta e políticas editoriais; o desenho não separa essas explicações.

A análise temporal reforça essa multidimensionalidade. Nos cinco periódicos presentes nos três períodos agregados, a proporção de artigos empíricos cresce. Quantificação e inferência aumentam na média que dá peso igual aos periódicos, mas permanecem aproximadamente estáveis quando os artigos são agrupados; o aumento equiponderado da quantificação é fortemente influenciado pela RBCP. Não há difusão monotônica das famílias de desenho. Os resultados preliminares não sustentam uma narrativa de marcha uniforme rumo à quantificação, à inferência estatística ou a desenhos causais.

A categoria ampla de afirmação causal ou explicativa precisa ser interpretada com especial cautela. Sua frequência elevada não significa que quase todos os artigos façam inferência causal: ela também registra explicações qualitativas, argumentos teóricos e interpretações substantivas. O subconjunto de `r format_n(n_screen)` artigos selecionado para examinar identificação não contém apenas estudos causais, e os `r format_n(n_estrito)` casos positivos registram famílias de método mencionadas no texto. A diferença entre essas contagens é uma descrição taxonômica útil, mas não mede diretamente credibilidade, adequação entre afirmação e método ou qualidade da identificação. Além disso, os `r format_n(n_screen_periodicos_parciais)` casos examinados nos periódicos parciais contêm `r format_n(n_estrito_periodicos_parciais)` positivos, enquanto os `r format_n(n_screen_periodicos_completos)` casos dos periódicos completos contêm todos os `r format_n(n_estrito_periodicos_completos)` positivos. Essa concentração pode refletir diferenças substantivas entre periódicos, mas também a configuração dos lotes; por isso, o agregado parcial não sustenta comparação editorial e exige reclassificação de validação com configuração comum.

O pluralismo metodológico delimita a interpretação dos resultados. A ausência de uma estratégia explícita de identificação causal não representa deficiência em todo tipo de artigo, e sua presença nominal não demonstra qualidade. Esta versão mapeia a incidência de práticas empíricas, quantitativas, inferenciais e de identificação; não mede a adequação entre cada afirmação e o método empregado.

# Conclusão

Nos seis periódicos integralmente classificados, a presença elevada de artigos empíricos convive com baixa incidência agregada de inferência estatística: `r format_n(n_inferencia_completos)` de `r format_n(n_inferencia_completos_den)` artigos quantitativos (`r format_pct(pct_inferencia_completos)`). A taxa permanece próxima de 44% nos três períodos do suporte comum. Embora `r format_pct(pct_inferencia_analise_formal)` dos artigos com testes bivariados ou modelagem e rótulo observado quantifiquem incerteza, `r format_pct(pct_descritivos_sem_inferencia)` dos quantitativos observados são classificados como descritivos e sem inferência. O avanço da empiria não se traduziu em difusão equivalente da inferência formal.

A proximidade entre essa taxa e a parcela de desenhos causais nos três periódicos internacionais de referência é um benchmark descritivo, não uma equivalência. O resultado brasileiro mede uma prática mais básica em um conjunto mais amplo de artigos quantitativos; o resultado de Torreblanca et al. mede identificação causal entre artigos quantitativos explicativos. Os números colocam a baixa incidência brasileira em perspectiva, mas não permitem uma comparação direta de prevalência ou credibilidade.

Nos seis periódicos integralmente classificados, apenas `r format_n(n_estrito_periodicos_completos)` dos `r format_n(n_screen_periodicos_completos)` artigos selecionados pelo protocolo para examinar identificação mencionam uma estratégia explícita, equivalentes a `r format_pct(round(100 * n_estrito_periodicos_completos / n_screen_periodicos_completos, 1))`. No conjunto parcial de `r format_n(n_classificados)` artigos, a referência correspondente é `r format_n(n_estrito)` em `r format_n(n_screen)`, ou `r format_pct(round(100 * n_estrito / n_screen, 1))`. Essas frequências descrevem presença nominal, não qualidade metodológica. Como a classificação automatizada ainda requer validação humana e cobre apenas parte do universo de `r format_n(n_manifest)` artigos, as comparações editoriais permanecem restritas aos seis periódicos integralmente classificados.

\newpage

\appendix

# Apêndice: Cobertura e variação anual

A Figura 7 detalha a cobertura da classificação por periódico. Seis periódicos estão completos e cinco estão parcialmente classificados; todos os onze já têm artigos classificados. A distribuição ainda desigual impede transformar a média dos `r format_n(n_classificados)` casos em estimativa da produção brasileira como um todo.

```{r figura-4, fig.cap="Seis dos onze periódicos estão integralmente classificados. Os pontos mostram a proporção classificada, e os rótulos, artigos classificados/elegíveis.", out.width="95%"}
knitr::include_graphics("../output/figures/paper/figure_4_journal_period_coverage.pdf")
```

A Figura 8 apresenta as mesmas dimensões por ano para revelar variações que os três períodos agregados podem ocultar. Para manter a composição dos periódicos, ela inclui apenas 2011--2025, intervalo em que BPSR, `Contexto Internacional`, `Dados`, `Opinião Pública` e RBCP têm artigos em todos os anos. As proporções anuais agrupam os artigos dos cinco periódicos, enquanto a Figura 6 dá peso igual a cada periódico; por isso, os níveis das duas figuras não devem ser comparados diretamente. As oscilações anuais são descritivas e podem refletir denominadores pequenos.

```{r figura-7, fig.cap="As séries anuais mostram crescimento da empiria e oscilação das demais práticas entre 2011 e 2025. As proporções agrupam os artigos de BPSR, Contexto Internacional, Dados, Opinião Pública e RBCP e incluem apenas anos com publicação nos cinco periódicos; todos os painéis usam escala de 0% a 100%.", out.width="95%"}
knitr::include_graphics("../output/figures/paper/figure_7_year_variation.pdf")
```

\clearpage

\small

# Referências
